ACORDAO-COMPLETO-2542365

ACÓRDÃO 2794/2022 ATA 47/2022 - PLENÁRIO

VISTOS, relatados e discutidos estes autos de auditoria no âmbito do Fiscobras 2012 realizada no Departamento Nacional de Infraestrutura de Transportes (Dnit) , no período compreendido entre 1/3/2012 e 4/5/2012 com objetivo fiscalizar as obras de Adequação de Trecho Rodoviário - Goiânia - Jataí - na BR-060/GO para os cinco lotes de construção bem como o cumprimento das determinações do Acórdão 3405/2010-TCU-Plenário,
ACORDAM os Ministros do Tribunal de Contas da União, reunidos em sessão de Plenário, ante as razões expostas pelo Relator, em:
9.1. reconhecer a prescrição das pretensões punitiva e ressarcitória, nos termos do art. 2º da Resolução TCU 344/2022;
9.2. dar ciência desta deliberação ao Departamento Nacional de Infraestrutura de Transportes (Dnit) e aos responsáveis; e
9.3. arquivar o presente processo, com fundamento no art. 11 da Resolução 344/2022.

Auditoria realizada, no âmbito do Fiscobras 2012, com objetivo fiscalizar as obras de Adequação de Trecho Rodoviário - Goiânia - Jataí - na BR-060/GO para os cinco lotes de construção, bem como o cumprimento das determinações do Acórdão 3.405/2010-TCU-Plenário.

Departamento Nacional de Infraestrutura de Transportes.

3. Interessados/Responsáveis:
3.1. Interessados: Congresso Nacional (vinculador); Egesa Engenharia S/A (17.186.461/0001-01).
3.2. Responsáveis: Alya Construtora S/A (33.412.792/0001-60); Consorcio Egesa - Emsa (12.090.174/0001-71); Consócio Delta/jm/cbemi; Delta Construcoes Sa em Recuperacao Judicial (10.788.628/0017-14); Flávio Murilo Gonçalves Prates de Oliveira (XXX.587.481-XX); Germano Dionísio da Silva (XXX.274.211-XX); Jorge Ernesto Pinto Fraxe (XXX.617.424-XX); Romulo do Carmo Ferreira Neto (XXX.906.631-XX); Strata Engenharia Ltda. (38.743.357/0001-32); Trier Engenharia S/A (10.441.611/0001-29).

13.1. Ministros presentes: Bruno Dantas (na Presidência), Walton Alencar Rodrigues, Vital do Rêgo, Jorge Oliveira e Antonio Anastasia.
13.2. Ministros-Substitutos convocados: Augusto Sherman Cavalcanti (Relator) e Marcos Bemquerer Costa.
13.3. Ministro-Substituto presente: Weder de Oliveira.

AUGUSTO SHERMAN

Adoto, como relatório, excerto da instrução elaborada à peça 862 dos autos, anuída pelos dirigentes da a Secretaria de Fiscalização de Infraestrutura Rodoviária e de Aviação Civil (SeinfraRodoviaAviação) (peças 863 e 864) :
"1. 		INTRODUÇÃO
Trata-se de auditoria Fiscobras 2012 realizada no Departamento Nacional de Infraestrutura de Transportes - MT, no período compreendido entre 1/3/2012 e 4/5/2012 com objetivo fiscalizar as obras de Adequação de Trecho Rodoviário - Goiânia - Jataí - na BR-060/GO para os cinco lotes de construção bem como o cumprimento das determinações do Acórdão 3405/2010-TCU-Plenário.
As principais constatações da auditoria foram:
Superfaturamento decorrente de preços excessivos frente ao mercado;
Superfaturamento decorrente de quantitativo inadequado.
O volume de recursos fiscalizados alcançou o montante de R$ 1.148.417.955,13.
Foram fiscalizados os seguintes contratos:
	Lote
	Contrato
	Valor
	Contratada

	1
	739/2010-12
	R$ 199.703.676,86
	Consórcio Egesa / Emsa

	2
	727/2010-12
	R$ 202.055.941,97
	Consórcio Construmil / CCB / Cetenco

	3
	731/2010-12
	R$ 215.806.448,45
	Consórcio Delta / JM / Cbemi

	4
	730/2010-12
	R$ 225.899.091,29
	Consórcio Trier / Goiás / Etec

	5
	729/2010-12
	R$ 304.952.796,56
	Consórcio Queiroz Galvão / Via

As propostas de encaminhamento para as principais constatações contemplaram audiências dos responsáveis e oitivas.
2. HISTÓRICO
O empreendimento em questão foi objeto de representação promovida pela Secex/GO-TCU (TC Processo 027.253/2009-8) , assim como de fiscalizações em 2010 (TC Processo 008.198/2010-1) e 2011 (TC Processo 000.745/2011-1) .
Processo TC Processo 027.253/2009-8 (representação) 
O escopo da representação (TC Processo 027.253/2009-8) restringiu-se à verificação dos pressupostos de legitimidade do fato de uma entidade classista (Federação das Indústrias do Estado de Goiás - Fieg) ter doado ao Dnit, sem qualquer ônus ao erário, o projeto de engenharia de duplicação e restauração pertinente ao subtrecho compreendido entre a cidade de Abadia de Goiás/GO e Jataí/GO, bem como ao fato de a respectiva aprovação de projeto, no âmbito do Dnit, ter sido atribuída a uma comissão de engenheiros especificamente designada. Os trabalhos resultaram no Acórdão 308/2011-TCU-Plenário. O Acórdão teceu algumas condicionantes ao Dnit para a aceitação de projetos de obras rodoviárias doados e arquivou o processo.
Processo TC Processo 008.198/2010-1 (Fiscobras 2010) 
No que se refere à fiscalização promovida pela 2ª Secob em 2010 (TC Processo 008.198/2010-1) , a equipe de auditoria centrou esforços nas soluções técnicas adotadas, no dimensionamento de quantitativos e nos preços unitários referenciais do supracitado projeto, cujo valor total foi orçado em R$ 1.249.037.192,00. À época da fiscalização, a licitação realizada pela Superintendência Regional do Dnit nos Estados de Goiás e Distrito Federal, por meio do Edital 832/2009, já havia sido homologada. Os contratos, no entanto, ainda não haviam sido assinados. Os resultados deste trabalho de auditoria deram origem aos Acórdão 2501/2010-TCU-Plenário, 3.405/2010-TCU-Plenário e 3.033/2014-TCU-Plenário.
O Acórdão 2501/2010-TCU-Plenário, dentre outras medidas, determinou a suspensão cautelar dos procedimentos relativos ao Edital Dnit/GO 832/2009 e da execução dos contratos deles decorrentes. Além disso, determinou o envio ao TCU das informações acerca das seções transversais e do projeto geométrico e de terraplenagem, em formato compatível com o software "Topograph". Por fim, determinou, também, o encaminhamento do resultado dos trabalhos realizados pelo Dnit com vistas à definição de uma nova metodologia e/ou equação tarifária para o cálculo do custo de transporte dos materiais betuminosos.
O Acórdão 3405/2010-TCU-Plenário, dentre outras medidas, revogou a medida cautelar adotada anteriormente e determinou ao Dnit que somente desse início às obras após comprovar a repactuação dos contratos, de modo a eliminar os sobrepreços apontados no relatório que acompanhou o Acórdão 2501/2010-TCU-Plenário. Adicionalmente, determinou que a autarquia promovesse a revisão dos projetos de aterro sobre solos moles e de restauração de pavimentos, de forma a afastar deficiências e superdimensionamentos, bem como que realizasse estudos adicionais sobre a existência de jazidas mais econômicas na região. Por derradeiro, determinou, para os empréstimos de solo e jazidas de cascalho, que a entidade somente remunerasse esses serviços de acordo com as efetivas distâncias de transporte percorridas. O Acórdão determinou ainda à 2ª Secob que verificasse em campo a consistência das informações constantes das seções transversais de terraplenagem utilizadas no projeto da obra e acompanhasse o cumprimento das determinações prolatadas ao Dnit. A fiscalização promovida pela 2ª Secob, em 2011 (TC Processo 000.745/2011-1) , deu cumprimento à supracitada determinação, e originou o Acórdão 1467/2011-TCU-Plenário, que determinou oitivas e audiências.
O Acórdão 3033/2014-TCU-Plenário, dentre outras medidas, acolheu as razões de justificativas quanto às ocorrências referentes ao sobrepreço no transporte material asfáltico e projeto de aterro sobre solos moles com inadequações técnicas, rejeitando-se as demais justificativas apresentadas em resposta à audiência determinada pelo subitem 9.3.4 do Acórdão 3405/2010-TCU-Plenário. 
O Acórdão 3033/2014-TCU-Plenário determinou ainda que SecobRodovia avaliasse o cumprimento das determinações ao Dnit contidas nos subitens 9.2.5 e 9.2.6 do Acórdão 3405/2010-TCU-Plenário no âmbito da auditoria autuada no presente processo TC-Processo 006.159/2012-5.
Processo TC Processo 000.745/2011-1 (Fiscobras 2011) 
O TC Processo 000.745/2011-1 resultou no Acórdão 1474/2012-TCU-Plenário que, dentre outras medidas, determinou ao Departamento Nacional de Infraestrutura de Transportes - Dnit que, no decorrer das obras, caso entenda necessário fazer uso de volumes de aterro na nova pista além dos referenciais indicados no quadro abaixo, encaminhe a este Tribunal, no prazo máximo de quinze dias, a contar da efetivação de cada medição, estudo detalhado que fundamente tal decisão.
	Lote
	Trecho (Estacas) 
	Pista
	Volume (m³) 

				Aterro

	Lote 1
	0-2.550
	Pista Esquerda
	1.331.745,53

	Lote 2
	2.550-5.025
	Pista Esquerda
	1.933.990,71

	Lote 3
	5.025-7.500
	Pista Esquerda
	2.049.853,03

	Lote 4
	7.500-10.133
	Pista Direita
	1.454.831,01

	Lote 5
	10.883-14.374
	Pista Direita
	1.644.257,76

Adicionalmente determinou que o Dnit encaminhasse também o estudo de todas as seções de terraplenagem, definindo as que necessitam conformar o canteiro e quantificando os respectivos volumes; demonstração analítica dos quantitativos de terraplenagem decorrentes do escalonamento dos taludes, caso o ente evidencie que a quantificação de tal volume faz-se necessário e encontra respaldo em suas especificações técnicas e critérios de medição, indicando as seções de terraplenagem que os necessitem; todas as medições de terraplenagem já realizadas no trecho rodoviário em análise, com as respectivas memórias de cálculo e levantamentos topográficos que as fundamentam, compatíveis com os formatos nativos do software Topograph, nas extensões "M21" e "DSO", com todas as funcionalidades ativadas e georreferenciadas, inclusive com indicação das coordenadas e das cotas dos marcos topográficos utilizados; quadros de cubação e de distribuição dos materiais atualizados; 
Por fim o Acórdão 1474/2012-TCU-Plenário determinou à Secob-2 que realizasse o acompanhamento nas obras da BR-060, no trecho compreendido entre as cidades de Abadia de Goiás/GO e Jataí/GO, seja no âmbito de futuras fiscalizações no empreendimento, ou de outra forma que entender mais adequada e tempestiva, objetivando verificar a adequação das medições dos serviços de terraplenagem dessa obra, no período em que forem executados esses serviços;
TC Processo 006.159/2012-5 (Fiscobras 2012) - processo em exame
O presente processo TC 006.159/2012 objetivou fiscalizar as obras de Adequação de Trecho Rodoviário - Goiânia - Jataí - na BR-060/GO para os cinco lotes de construção bem como avaliar o cumprimento das seguintes determinações ao Dnit contidas nos subitens 9.2.5 e 9.2.6 do Acórdão 3405/2010-TCU-Plenário:
9.2.5. para os empréstimos de solo e para as jazidas de cascalho, de areia e de rocha mais econômicas que efetivamente venham a ser empregadas na execução das obras, os serviços devem ser remunerados de acordo com real natureza das jazidas, se comercial ou não, e de acordo com as efetivas distâncias de transporte percorridas;
9.2.6. realize, em um prazo de 60 (sessenta) dias, estudos adicionais no sentido de se verificar a existência de jazidas mais econômicas na região de execução das obras e que atendam aos requisitos de qualidade e quantidade dos materiais necessários à execução das obras;
Quanto ao item 9.2.5 do Acórdão o relatório de fiscalização (peça 95) apontou indícios de irregularidades que foram objeto de audiências que serão analisadas na presente instrução.
Foi relatado que as distâncias médias de transporte - DMT pagas pelo transporte de materiais na execução das obras não se mostraram as mais econômicas, tendo em vista a obtenção, pelos executores dos lotes de construção 1, 3, 4 e 5, dos insumos dos serviços de base, sub-base e concreto betuminoso usinado a quente - CBUQ em locais mais próximos do que foi previsto no projeto executivo (item 3.1 do relatório) :
- Alteração na localização da Usina de Solo do Lote 1;
- Mudança de utilização da jazida de cascalho nos serviços de sub-base do Lote 3;
- Substituição do fornecedor de areia, mais próximo que a indicada em projeto, para o serviço de CBUQ do Lote 4;
- Mudança das jazidas de cascalho para sub-base e base e à exclusão da areia na camada de base do Lote 5.
Quanto ao item 9.2.6 do Acórdão o relatório de fiscalização 169-2012 indicou ter sido cumprida a determinação de realização de estudos conforme transcrito a seguir (peça 95, p. 36) :
Quanto ao item 9.2.6 do Acórdão em comento, relativo aos estudos adicionais acerca da existência de jazidas na região, o Dnit apresentou, anexo ao Ofício 439/2012/SR GO-DF, de 9/3/2012, arquivo eletrônico contendo os estudos que foram realizados.
O relatório de auditoria apontou ainda liquidação a maior dos serviços de terraplenagem, decorrente de medições desconformes com a topografia primitiva constante do projeto geométrico em planta para os lotes 1, 3, 4 e 5 (item 3.2 do relatório) , que também foi objeto de audiência que será analisada na presente instrução.
3. EXAME TÉCNICO
O relatório de auditoria (peça 95) apontou dois indícios de irregularidades resumidos a seguir:
3.1 - Superfaturamento decorrente de preços excessivos frente ao mercado (total estimado em R$ 40.163.758,53 até o final do contrato) :
Alteração na localização da Usina de Solo do Lote 1;
Há indícios de que a alteração promovida na locação da Usina de Solo da Estaca 650 para dentro da Jazida 03, que é a fornecedora do cascalho para a base, acarretou uma redução nas DMT percorridas pelo consórcio construtor para obtenção do insumo. Considerando que não foi pactuado aditivo contratual de forma a adequar a remuneração do serviço pelas DMT efetivamente praticadas, o consórcio está sendo remunerado como se estivesse percorrendo uma distância de transporte maior do que a efetivamente praticada, acarretando um potencial prejuízo ao erário de R$ 3.285.557,14 a preços iniciais (julho/2009) .
Mudança de utilização da jazida de cascalho nos serviços de sub-base do Lote 3;
A utilização da jazida de cascalho J-07 para a sub-base, em detrimento das três previstas em projeto (J-07, J-08 e J-09) , ocasionou uma redução nas DMT percorridas pelo consórcio construtor para a distribuição do cascalho ao longo da rodovia. Considerando que não foi pactuado aditivo contratual de forma a adequar a remuneração do serviço pelas DMT efetivamente praticadas, o consórcio está sendo remunerado como se estivesse percorrendo uma distância de transporte maior do que a efetivamente praticada, acarretando um potencial prejuízo aos cofres públicos de R$ 7.826.992,22 a preços iniciais (julho/2009) .
Substituição do fornecedor de areia, mais próximo que a indicada em projeto, para o serviço de CBUQ do Lote 4;
Considerando a substituição, em campo, do areal previsto em projeto para o fornecimento de insumo para execução dos serviços de CBUQ-Capa de Rolamento e CBUQ-Binder, houve uma diminuição na DMT praticada pela executora para a obtenção deste insumo. Tendo em vista que não foi pactuado aditivo contratual de forma a adequar a remuneração do serviço pelas DMT efetivamente praticadas, o consórcio está sendo remunerado como se estivesse percorrendo uma distância de transporte maior do que a efetivamente praticada, acarretando um potencial prejuízo aos cofres públicos de R$ 2.965.301,64 a preços iniciais (julho/2009) .
Mudança das jazidas de cascalho para sub-base e base e à exclusão da areia na camada de base do Lote 5.
Quanto aos serviços de base e sub-base, a DMT efetivamente praticada para o cascalho, insumo desses serviços, é inferior à definida em projeto. Somando-se a isso, há indícios de que não se está empregando areia para a execução da base. Considerando que a remuneração pela execução desses serviços não reflete as alterações praticadas em campo, tendo em vista a não realização de aditivo contratual, o potencial prejuízo aos cofres públicos é de R$ 26.085.907,53 a preços iniciais (julho/2009) .
3.2 - Superfaturamento decorrente de quantitativo inadequado (total estimado em R$ 3.315.916,08 até a 15ª medição) :
A topografia utilizada nas medições dos serviços de compactação de aterros e de escavação, carga e transporte de materiais (ECT) está desconforme com a topografia primitiva constante do projeto geométrico em planta referente à obra de adequação rodoviária da BR-060/GO, trecho compreendido entre as cidades de Abadia de Goiás/GO e Jataí/GO, resultando em liquidação a maior dos referidos serviços.
Estima-se que o indício de irregularidade de "superfaturamento decorrente de quantitativo inadequado" dos serviços "Compactação de aterros a 95% proctor normal" e "Compactação de aterros a 100% proctor normal" tenha gerado, até 15ª medição (janeiro/2012) , um prejuízo aos cofres públicos de R$ 3.315.916,08 (data-base: julho/2009) :
- R$ 1.424.043,25 a preços iniciais - Lote 1;
- R$ 839.438,15 a preços iniciais - Lote 3;
- R$ 147.251,01 a preços iniciais - Lote 4;
- R$ 905.183,67 a preços iniciais - Lote 5;
Em decorrência dos achados, foram promovidas audiências dos fiscais e a oitiva do Dnit e das empresas contratadas.
3.1. AUDIÊNCIAS
3.1.1. Audiência: Flávio Murilo Gonçalves Prates de Oliveira (Engenheiro Fiscal desde 19/9/2011) - Lote 1
 Ofício de audiência (peça 106) : 
Consoante Despacho do Relator, Excelentíssimo Senhor Ministro Augusto Sherman, proferido no processo de Relatório de Auditoria (TC Processo 006.159/2012-5) , com fundamento, nos termos do art. 43, inciso II, da Lei 8.443/92 c/c o art. 250, inciso IV, do Regimento Interno do TCU, foi determinada a audiência de Vossa Senhoria, Engenheiro Fiscal do Contrato 739/2010-12, para que, no prazo de 15 (quinze) dias, a contar do recebimento da presente comunicação, apresente razões de justificativa em relação aos seguintes indícios de irregularidades:
a) liquidação a maior dos serviços de terraplenagem, decorrente de medições desconformes com a topografia primitiva constante do projeto geométrico em planta do Lote 1 da obra de readequação rodoviária da BR-060/GO, trecho compreendido entre as cidades de Abadia de Goiás/GO e Jataí/GO, infringindo os termos estabelecidos no art. 63 da Lei 4.320/64; (Superfaturamento decorrente de quantitativo inadequado) .
b) não adoção das providências necessárias para aditamento ao Contrato 739/2010-12, permanecendo omisso no seu dever de agir, em desconformidade com o que preceitua o art. 11 da lei 9.784/99 de 29/01/1999, permitindo a concretização de um superfaturamento de R$ 1.092.286,46 (julho/2009) , apurado até a 15ª medição e potencial prejuízo ao Erário de R$ 3.285.557,14 até o final do contrato. (Superfaturamento decorrente de preços excessivos frente ao mercado) . 
Resposta:
O responsável respondeu tempestivamente (peça 137) 
Quanto ao primeiro item da audiência alegou, em resumo:
Contradizendo a premissa, de que era possível aos responsáveis terem consciência dos indícios de irregularidade apontados pela equipe de fiscalização, temos que a aceitação das medições pela fiscalização do DNIT está lastreada no Princípio da Boa-Fé Objetiva, perante as informações que a empresa (consórcio) contratada para fazer a supervisão das obras, no caso o Consórcio Strata/Spázio, nos traz.
Uma vez que o DNIT optou pela contratação de terceiros para assisti-lo e subsidiá-lo de informações para o controle quantitativo e qualitativo de seus empreendimentos, em comento a duplicação da BR-060/GO, não seria razoável que seu representante, o fiscal do contrato, repetisse os levantamentos e ensaios objeto do contrato de supervisão, caracterizando redundância que oneraria o Erário, Mais ainda, a opção pela contratação de supervisão prende-se ao fato de não ter, o DNIT, equipamentos e efetivo suficientes para exercer tal função.
[...] 
Art. 67. A execução do contrato deverá ser acompanhada e fiscalizada por um representante da Administração especialmente designado, permitida a contratação de terceiros para assisti-lo e subsidiá-lo de informações pertinentes a essa atribuição.
[...] 
 [Lei 8.666/93]
Desta forma, entendemos ser de responsabilidade da supervisora contratada a fidelidade das informações que se basearam as medições, origem dos achados da Auditoria dessa Corte. Julgamos ser razoável afirmar que era possível, não à fiscalização, mas ao Consórcio Strata/Spazio, contratado para subsidiar esta fiscalização de informações pertinentes à atribuição, ter consciência dos indícios de irregularidade apontados pela equipe de auditoria.
Afastada a culpabilidade da fiscalização do DNIT, tecemos a seguir comentários quanto os fatos.
Tendo em vista a edição do Acórdão 1474/2012-TCU-Plenário, que determina que seja encaminhado ao Tribunal de Contas da União estudo detalhado de todas as seções de terraplenagem, foi solicitado à supervisora, Consórcio Strata/Spázio, que fossem disponibilizadas tais informações a partir do mês de agosto/2012.
Com as primeiras informações repassadas pela Supervisora à Fiscalização, verificou-se que havia várias divergências em relação ao projeto e à obra em execução, pairando dúvidas quanto à qualidade dos dados apresentados, e/ou daqueles trazidos até então nas medições.
Diversas versões de levantamentos foram apresentadas, sem a devida qualidade ou acurácia, o que levou a abertura do processo 50XXX.004291-XX12-27, onde a fiscalização propõe penalidades à Supervisora face ao seu inadimplemento.
Com a entrega de parte das informações com a qualidade desejável; foram constatadas diferenças entre as medições apresentadas e o levantamento trazido, sendo então determinado à supervisora que após conclusão de todo o levantamento realize retificação em todas as medições parciais, considerando inclusive os momentos de transportes, de forma a corrigir possíveis desvios.
Ao término dos levantamentos e retificação das medições, esta fiscalização terá informações necessárias e suficientes para proceder a eventuais estornos e instruir procedimento visando penalização daqueles que deram origem às irregularidades - supervisora e/ou construtora.
Anexamos:
Cópia Of. 1867/12-GAB, que trata de imputação de penalidade ao Consórcio Strata/Spázio (processo 50XXX.004291-XX12-27) ;
Em relação ao segundo item da audiência alegou:
O achado se dá em função das alterações das localizações das instalações industriais do consórcio construtor, quer sejam as usinas de solos e de mistura betuminosa, sendo instaladas na Jazida J3 e na Pedreira, respectivamente.
Foram adotadas providências tempestivas por parte desta fiscalização quanto tal achado, visto que foi iniciada a 2ª Adequação de Projetos em Fase de Obras, onde está sendo tratado tal assunto.
Para tanto foi solicitada a Delegação de Competência para que se faça tal adequação no âmbito da Superintendência Regional em Goiás e Distrito Federal, sendo esta concedida através da Portaria nº 307, de 03/04/2012, publicada no BA n° 014, de 02 a 05/04/2012, processo nº 50600.014306/2012-02.
A não conclusão de tal adequação se prende ao fato de ainda estar em tramitação a Primeira Adequação de Projeto em Fase de Obras, que trata exclusivamente do atendimento à determinação contida nos itens 9.2.2 e 9.2.3 do Acórdão 3405/2010-TCU-Plenário, para revisão das soluções previstas no projeto para os serviços de aterro sobre solos moles e de restauração.
Anexamos:
Portaria 307/12, que trata da delegação de competência para aprovar a 2ª adequação de projeto.
 (...) 
Análise inicial:
A resposta do responsável indicou estarem em andamento as medidas administrativas necessárias ao saneamento dos achados tanto em relação ao primeiro quanto ao segundo item da audiência por meio dos processos administrativos 50XXX.004291-XX12-27 e 50600.014306/2012-02 incluindo a 2ª Adequação de Projetos em Fase de Obras, a retificação das medições visando proceder a eventuais estornos e procedimento visando imputar penalidade daqueles que deram origem às irregularidades - supervisora e/ou construtora.
Tendo em vista que por ocasião da resposta do responsável a matéria ainda estava em tramitação no Dnit foram realizadas diligências sobre os resultados dos procedimentos administrativos noticiados de forma a permitir uma análise conclusiva.
Ademais, observou-se que no Relatório de Auditoria, item 7.1.2 - Execução física e financeira que na data da vistoria (23/03/2012) o Lote 1 estava no seu início, com percentual de execução de apenas 32,16%, razão pela qual foram realizadas diligências para atualizar as informações sobre a obra, incluindo os termos aditivos posteriores, as adequações de projeto em fase de obras, quadros com volumes de aterros e medições finais acumuladas, antes de prosseguir na análise.
As diligências foram realizadas por meio dos ofícios 14788/2020-TCU/Seproc (peça 267) , 67337/2020-TCU/Seproc (peça 283) , 34201/2021-TCU/Seproc (peça 292) e 1153/2022-TCU/Seproc (peça 310, e serão analisadas de forma consolidada na sequência da instrução.
3.1.2. Audiência: Germano Dionísio da Silva (Engenheiro Fiscal desde 19/9/2011) - Lotes 3 e 4
 Ofício de audiência (peça 104) : 
Consoante Despacho do Relator, Excelentíssimo Senhor Ministro Augusto Sherman, proferido no processo de Relatório de Auditoria (TC Processo 006.159/2012-5) , com fundamento nos termos do art. 43, inciso II, da Lei 8.443/92 c/c o art. 250, inciso IV, do Regimento Interno do TCU, foi determinada a audiência de Vossa Senhoria, Engenheiro Fiscal dos Contratos 731/2010-12 e 730/2010-12, para que no prazo de 15 (quinze) dias, a contar do recebimento da presente comunicação, apresente razões de justificativa em relação aos seguintes indícios de irregularidades:
a) liquidação a maior dos serviços de terraplenagem, decorrente de medições desconformes com a topografia primitiva constante do projeto geométrico em planta dos Lotes 3 e 4 da obra de readequação rodoviária da BR-060/GO, trecho compreendido entre as cidades de Abadia de Goiás/GO e Jataí/GO, infringindo os termos estabelecidos no art. 63 da Lei 4.320/64; (Superfaturamento decorrente de quantitativo inadequado) .
b) não adoção das providências necessárias para aditamento aos referidos contratos, permanecendo omisso no seu dever de agir, em desconformidade com o que preceitua o art. 11 da lei 9.784/99 de 29/01/1999, permitindo a concretização de um superfaturamento de R$ 2.090.654,90 (julho/2009) , apurado até a 15ª medição, e potencial prejuízo ao Erário de R$ 7.826.992,22 até o final do Contrato 731/2010-12 e de R$ 475.737,88 (julho/2009) , apurado até a 15ª medição e potencial prejuízo ao Erário de R$ 2.965.301,64 até o final do Contrato 730/2010-12. (Superfaturamento decorrente de preços excessivos frente ao mercado) .
Resposta:
O responsável respondeu tempestivamente (peça 161) 
Quanto às alegações do responsável destaca-se:
DO SOBREPREÇO NOS SERVIÇOS DE PAVIMENTAÇÃO DEVIDO A PAGAMENTO A MAIOR PELAS DMT'S EFETIVAMENTE PRATICADAS NAS OBRAS - LOTE 3
Desde o início dos serviços da obra de duplicação em tela, diversas questões envolvendo alteração com relação às distâncias de transporte efetivamente praticadas nos diversos serviços que envolvem a materialização do empreendimento têm sido tratadas em discussões entre o órgão e as contratadas.
Um exemplo prático que podemos citar está no lote 3, onde em desfavor do Erário verificamos esta redução da DT praticada na confecção da camada de sub-base. Entretanto, a execução efetiva do trecho envolve favoravelmente aos cofres públicos a necessidade de alteração da fonte de material pétreo utilizado por questões de qualidade inapropriada da pedreira Jandaia inicialmente indicada em projeto, bem como em expressivo alongamento das distâncias de transporte envolvidas na confecção dos aterros componentes da rodovia, uma vez que diversos proprietários de terras onde inicialmente foram sondadas as caixas de empréstimo não concordaram com a exploração de suas áreas naquele determinado momento, tornando incontornável a exploração de novas áreas concentradas que alongaram significativamente as distâncias de transporte envolvidas nas operações de terraplenagem. São questões que têm gerado subpreço na remuneração à contratada.
[...]
Recentemente, a partir de abril do corrente ano [2012], ficou determinado que as empresas construtoras, em conjunto com a supervisora dos contratos, dessem início à elaboração de processos de 2ª adequação com reflexo financeiro das obras em andamento, sendo fator premente na avaliação as distorções nas distâncias de transporte encontradas em todas as fases da obra, de forma se obter qual o reflexo real destas demandas em termos financeiros, o que poderá balizar o DNIT na tomada de decisão que seja mais apropriada à questão, sempre considerando preponderantemente a preservação do Erário. O início destes procedimentos foi marcado pela delegação de competência concedida pela portaria nº 307 de 03 de abril de 2012, a qual concede competência à superintendência do DNIT em Goiás para elaborar o referido documento. Cópia do documento é encaminhada em anexo ao presente relatório.
[..]
DO SOBREPREÇO NOS SERVIÇOS DE PAVIMENTAÇÃO DEVIDO A PAGAMENTO A MAIOR PELAS DMT'S EFETIVAMENTE PRATICADAS NAS OBRAS - LOTE 4
Toda a explanação formulada anteriormente para a questão dos momentos de transporte do lote 3 valem igualmente para o lote 4 de construção. As únicas diferenças encontradas com relação à situação dos dois lotes estão encerradas no fato de que a discrepância entre DT's previstas em projeto e efetivamente praticadas levantadas no procedimento da equipe do TCU encontra-se na alteração nas fontes de aquisição de agregado miúdo para a mistura betuminosa e no deslocamento de aproximadamente 1,0 quilômetro na instalação do canteiro de obras com relação ao previsto em projeto no lote 4 frente à aquisição de material granular colocada em dúvida no lote 3.
Assim como nas obras do lote 3, a aquisição de material pétreo para a confecção das camadas de revestimento no lote 4 sofreu muito significativa alteração de origem. A pedreira Fortaleza, indicada em projeto como fonte de obtenção dos agregados graúdos a serem utilizados nas misturas betuminosas, teve seu uso completamente descartado ainda ao início dos serviços de duplicação, uma vez que não houve acordo para sua liberação de exploração por questões ambientais intransponíveis, ligadas à sua proximidade com nascente de curso d'água.
[...]
O mesmo ocorreu para a aquisição do agregado miúdo, fato abordado no relatório de auditoria, o qual versa sobre uma hipotética redução significativa da distância de transporte para transporte deste insumo, o qual teve sua fonte de obtenção alterada para algumas outras fontes viáveis pesquisadas pelo consórcio construtor. A insuficiência de volume verificada no areal do rio Capivari (previsto em projeto) , o qual possui capacidade de operação suficiente apenas para atendimento, ainda que de forma precária, aos lotes 2 e 3 de construção, ensejou a busca de novas fontes alternativas, as quais foram utilizadas em conjunto para atendimento do empreendimento até o período findo de minha atuação como representante dos interesses públicos frente ao empreendimento, em maio do corrente.
Entretanto, vale aqui salientar que a ocorrência indicada no relatório de auditoria (areal do Rio Verdinho) sequer fez parte das ocorrências utilizadas no decorrer dos serviços. A capa asfáltica do trecho vinha sendo confeccionada com agregado miúdo proveniente de fontes alternativas mais distantes (areais nos municípios de Israelândia, São Simão e Montividiu) , uma vez que os bancos de areia existentes ao longo do Rio Verdinho nas proximidades do município de Rio Verde representam ocorrências episódicas e inviáveis para exploração em larga escala sendo, quando muito, explorados amadoramente com vistas ao abastecimento de pequenos depósitos de material de construção da cidade. Portanto, não há qualquer indicação de que esta mudança de fonte de material (areia para CBUQ) sequer traga real vantajosidade econômica significativa ao Erário quando considerada a totalidade da extensão do lote 4, o que enseja o fato de que a correção de distâncias envolvidas possa ser melhor estudada para que as providências necessárias e cabíveis ao caso sejam tomadas a contento, o que está em andamento atualmente nos estudos visando a segunda adequação de projeto em fase de obras, que sucederá a primeira revisão que contempla alteração de soluções para solos moles e restauração da pista existente.
[...]
Como já citado, a partir de abril do corrente ano, estão em andamento serviços de levantamentos visando à elaboração de uma prévia de adequação contratual englobando todas as distorções visualizadas no empreendimento até então, em especial estas envolvendo alterações significativas nas distâncias de transporte efetivas observadas para os diversos insumos componentes dos serviços em andamento. A obtenção da magnitude do impacto financeiro de tal avaliação sobre o custo do empreendimento, em especial se o somatório das alterações será favorável ou não ao Erário, servirá de sobremaneira para balizar uma decisão definitiva do DNIT[...].
DO SOBRE PREÇO NOS SERVIÇOS DE TERRAPLENAGEM DECORRENTE DE QUANTITATIVO INADEQUADO - LOTES 3 E 4
[...]
Quanto à questão básica observada no relatório, esta diz respeito a uma hipotética "incongruência" observada entre as seções transversais fornecidas pelo projeto executivo e aquelas apresentadas ao longo do andamento das obras em processos de medição de todas as contratadas que atuam no trecho em questão.
[...]
Para termos de comparação, os auditores se embasaram unicamente na confrontação de seções de terreno de projeto. Entretanto passou despercebido pela equipe da SECOB2 uma questão que esclarece o fato de serem encontradas distorções entre estas e a seções apresentadas nos relatórios de medições apresentados no decorrer do empreendimento.
Para início deste esclarecimento, necessário se faz colocar em pauta de forma detalhada a forma como foi gerado o eixo de projeto da pista nova a ser executada na duplicação. Toda a topografia efetuada para balizar a elaboração do projeto executivo foi executada em forma de levantamento planialtimétrico que abrangeu toda a faixa de domínio da rodovia na extensão do segmento alvo, sendo que se gerou a partir deste procedimento um extenso plano cotado, referenciado tão somente pela locação da rodovia existente.
A partir deste extenso plano cotado, foi concebido exclusivamente em escritório o traçado das vias que comporiam a futura duplicação, incluindo neste contexto pista nova, vias complementares de perímetros urbanos e desvios para a implantação de retornos.
A partir da concepção aprovada da geometria a ser implantada, partiu-se para a geração da base de dados topográficos necessária ao cálculo volumétrico da execução da pista nova. Nesta fase é que se aloja a questão técnica básica que impede a comparação pura e simples entre as seções de projeto e as seções de obra. Ocorre que toda esta base de dados foi gerada por processo muito comum em obras de duplicação, chamado de MDT (modelagem digital do terreno) , o qual se baseia em gerar seções calculadas por meio computacional sobre um plano cotado a partir de um eixo projetado que NÃO SE ENCONTRA MATERIALIZADO EM CAMPO. O processo possui grau de precisão aceitável e permite a aferição de volumes sem sobressaltos.
Entretanto, o fato de este eixo projeto não possuir qualquer tipo de amarração de pontos de curva ou tangente materializados em campo ocasiona pequenas distorções que, se não afetam de forma um mínimo significativa o resultado final do empreendimento, por outro lado ocasionam a impossibilidade técnica de que a locação concebida seja materializada no trecho com precisão impecável, sendo que ao longo da implantação do eixo projetado é normal e esperado que o mesmo se situe geometricamente diferente de sua locação teórica, já que não há elementos de amarração que permitam a correção sistemática do traçado a cada curva implantada.
Desta forma, é tecnicamente impossível que as seções calculadas por meio computacional venham a estarem situadas exatamente onde as mesmas são materializadas ao longo da implantação do trecho, sendo normal que as mesmas estejam deslocadas de alguns centímetros a alguns metros longitudinalmente e mesmo transversalmente com relação ao modelo digital gerado.
Esta questão já vinha sendo observada desde o início das obras. com as diversas contratadas responsáveis pela implantação das obras de duplicação vindo a apresentar pleitos verbais junto à equipe de fiscalização onde as mesmas detectavam segmentos com seções de projeto divergentes das aferidas em campo. Por certo que as mesmas só apresentavam segmentos onde a distorção lhes era favorável, nos quais a seção teórica de projeto se situava em cota superior àquela levantada precedendo-se a implantação dos aterros.
Entretanto, analisando-se profundamente a questão, acabou por ficar clara a distorção que se repete ao longo de toda a extensão do trecho, onde se verifica claramente que a não coincidência das seções teóricas com as práticas geram a intercalação de segmentos onde se nota variações de volume de terraplenagem ora para cima, ora para baixo com relação àquelas obtidas originalmente em projeto executivo, sendo que as mesmas, por óbvio, são compensatórias, apresentando ao longo de trechos extensos volumes que muito se assemelham quando em comparação com os cálculos de projeto.
Desta feita, os pleitos das empresas representam exatamente o contraponto das razões apresentadas pela equipe de auditoria. A mesma se ocupou apenas de observar segmentos em que a distorção apresentasse resultados que indiquem desfavor ao erário e as empresas se apressaram apenas em colocar em evidência as seções que hipoteticamente estariam em favor do órgão contratante. A consultoria e o DNIT já havia se pronunciado às contratadas a respeito do assunto, eliminando por completo a possibilidade de sucesso no pleito das mesmas.
Uma clara prova da impossibilidade de comparação entre seções obra-projeto está ilustrada nas próprias seções apresentadas ao final do relatório do TCU, que traz exemplo prático apenas para o lote 5 de obras. A simples observação dos exemplos apresentados permite visualizar com perfeição toda a explanação apresentada até aqui. Nota-se perfeitamente que as duas seções comparadas são completamente distintas, não se tratando em momento algum de distorção que possa ter sido provocada visando acréscimo indevido dos quantitativos utilizados. A observação da seção como um todo, incluindo em sua área de abrangência exterior à largura da plataforma de aterro implantada demonstra que as mesmas se diferem totalmente, inclusive nos bordos das seções que se encontram fora da área de implantação dos aterros, o que seria de um despropósito total, já que não tal medida não traria qualquer benefício em termos de majoração de quantidades. Ademais, a alteração das seções incluindo suas porções situadas externamente ao corpo do aterro, acaba por se materializar em prova inconteste em desfavor da tese elaborada pelos nobres analistas, sendo que a simples observação das seções apontadas em caráter amostral pelo relatório permite a verificação cabal da correção dos levantamentos apresentados em medições.
[...]
Outrossim, vale ainda levantar outro ponto de distorção em termos de observação de seções transversais de terreno de projeto e obtidas preliminarmente à implantação dos corpos de aterro durante a fase de obras. O processo de obtenção de seções transversais por MDT (modelagem digital do terreno) implica ainda na utilização do método da interpolação de pontos topográficos levantados de forma a se gerar triangulação que resulta em curvas de nível sobre as quais são calculados pontos interpolados que compõem a seção de cada estaca de projeto. Este método possui precisão significativa em termos de macro avaliação referentes aos volumes globais envolvidos no empreendimento. Entretanto, existe sempre a imprecisão que é ocasionada pela obtenção de seções transversais por intermédio de pontos interpolados daqueles efetivamente levantados nos serviços topográficos efetivamente realizados. Assim, são notados diversos segmentos ao longo dos 5 lotes de obra onde fica clara a incongruência entre as seções calculadas para o terreno em projeto e aquelas obtidas realmente no trecho, onde após a limpeza das áreas de implantação de maciços que comporão a futura duplicação foram detectadas caixas de empréstimo profundas, as quais por certo a topografia de projeto, com a presença de densa vegetação quando do levantamento realizado, acabou por não detectar pontos profundos que ficam de fora do processo de modelagem digital, distorcendo as seções geradas por interpolação.
Este tipo de ocorrência foi tão significativo ao longo do lote 3 de construção, que ensejou registros fotográficos detalhados por parte do consórcio construtor responsável pelas obras, ilustrando de maneira inconteste a realidade do comparativo de seções projeto x obra que, em tese, constitui o principal embasamento da argumentação apresentada no relatório de auditoria do TCU. A demonstração comparativa de seções com registro fotográfico detalhado encaminhado em anexo ilustra com perfeição que a hipótese de sobrepreço levantada pelos analistas constitui-se falsa. sendo o aprofundamento do terreno em segmentos sobre a plataforma implantada relativo tão somente à presença de caixas de empréstimo previamente existentes remanescentes da implantação original da BR-060/GO, as quais, por se encontrarem completamente preenchidas com vegetação cerrada quando do levantamento topográfico de projeto, acabaram por ter pontos profundos muito representativos ignorados na constituição da "nuvem de pontos" que deu origem à triangulação realizada em projeto com vistas à formação das seções de terreno teóricas que compuseram o projeto executivo.
[...]
Complementando a explanação, apresentamos ainda em anexo carta de esclarecimento da consultora Spazio, responsável pela elaboração do projeto executivo de engenharia aprovado para a execução das obras objeto do presente trabalho, onde a mesma esmiúça os procedimentos topográficos que nortearam o cálculo de volumes do projeto executivo, bem como apresenta as implicações técnicas advindas dos mesmos. [peça 161, p. 21-24]
Análise inicial:
Da mesma forma que na audiência anterior foi noticiado na resposta que o Dnit estava tomando providências quanto aos apontamentos da auditoria por meio da 2ª adequação com reflexo financeiro das obras em andamento para então tomar a decisão que seja mais apropriada à questão considerando a preservação do erário.
Tendo em vista que por ocasião da resposta do responsável a matéria ainda estava em tramitação no Dnit foram realizadas diligências sobre os resultados dos procedimentos administrativos noticiados de forma a permitir uma análise conclusiva.
Ademais, observou-se que no Relatório de Auditoria, item 7.1.2 - Execução física e financeira que na data da vistoria (23/03/2012) os Lotes 3 e 4 estavam no seu início, com percentual de execução de apenas 23,54% e 20,92%, respectivamente, razão pela qual foram realizadas diligências para atualizar as informações sobre a obra, incluindo os termos aditivos posteriores, as adequações de projeto em fase de obras, quadros com volumes de aterros e medições finais acumuladas, antes de prosseguir na análise.
As diligências foram realizadas por meio dos ofícios 14788/2020-TCU/Seproc (peça 267) , 67337/2020-TCU/Seproc (peça 283) , 34201/2021-TCU/Seproc (peça 292) e 1153/2022-TCU/Seproc (peça 310, e serão analisadas de forma consolidada na sequência da instrução.
3.1.3. Audiência: Rômulo do Carmo Ferreira Neto (Engenheiro Fiscal desde 27/9/2011) - Lote 5
 Ofício de audiência (peça 109) :
Consoante Despacho do Relator, Excelentíssimo Senhor Ministro Augusto Sherman, proferido no processo de Relatório de Auditoria (TC Processo 006.159/2012-5) , com fundamento nos termos do art. 43, inciso II, da Lei 8.443/92 c/c o art. 250, inciso IV, do Regimento Interno do TCU, foi determinada a audiência de Vossa Senhoria, Engenheiro Fiscal do Contrato 729/2010-12, para que, no prazo de 15 (quinze) dias, a contar do recebimento da presente comunicação, apresente razões de justificativa em relação aos seguintes indícios de irregularidades:
a) liquidação a maior dos serviços de terraplenagem, decorrente de medições desconformes com a topografia primitiva constante do projeto geométrico em planta do Lote 5 da obra de readequação rodoviária da BR-060/GO, trecho compreendido entre as cidades de Abadia de Goiás/GO e Jataí/GO, infringindo os termos estabelecidos no art. 63 da Lei 4.320/64; (Superfaturamento decorrente de quantitativo inadequado) .
b) não adoção das providências necessárias para aditamento do Contrato 729/2010-12, permanecendo omisso no seu dever de agir, em desconformidade com o que preceitua o art. 11 da lei 9.784/99 de 29/01/1999, permitindo a concretização de um superfaturamento de R$ 8.414.371,21 (julho/2009) , apurado até a 15ª medição, e potencial prejuízo ao Erário de R$ 26.085.907,53 até o final do contrato. (Superfaturamento decorrente de preços excessivos frente ao mercado) 
Resposta:
O responsável respondeu tempestivamente (peça 168) , resumida a seguir.
Item a
Nesse item o responsável apresentou justificativa de teor semelhante à do sr., Germano Dionísio da Silva, com texto quase idêntico sendo desnecessário repeti-lo, inclusive anexando a mesma peça contendo o esclarecimento da empresa Spazio, autora do projeto executivo (peça 168, p. 28-30) na qual a projetista esclarece sobre os levantamentos topográficos no qual se basearam os projetos executivos de duplicação da rodovia BR-060/GO, trecho Abadia de Goiás - Jataí.
Item b
Nesse item o responsável apresentou justificativa resumida a seguir (peça 168, p. 16-25) .
[...] o relatório assevera que para o lote em análise, qual seja o Lote 5, há indícios de que a Distância Média de Transporte - DMT realmente praticada para o cascalho, insumo empregado nos serviços de sub-base e base, é inferior ao definido inicialmente no projeto executivo. Constatou-se, ainda, que para a camada de base não está sendo utilizada areia, em desacordo com o projeto executivo.
[...]
3.2.1 Da Sub-base:
Em relação à Sub-base, temos que o relatório da auditoria alegou o seguinte:
"Foi constatado que a distância de transporte efetivamente praticada para o cascalho, insumo utilizado no serviço de sub-base, é inferior à prevista em projeto. Isso porque as jazidas que estão sendo, de fato, adotadas pelo consorcio contratado para obtenção do referido material são distintas daquelas previstas no projeto executivo.
 (...) Neles a equipe de auditoria verificou que o material da sub-base tem como procedência as jazidas 9 e 13, como pode ser observado nas fotografias dos ensaios da sub-base para o Lote 5.
Todavia, o projeto executivo indica a utilização das jazidas 11 e 12 consoante Quadro Demonstrativo dos Quantitativos de Serviço, constante do Volume 1 - relatório do projeto e documentos para a concorrência do projeto executivo.
O emprego das jazidas 9 e 13, localizadas nas estacas 11796 e 13566, respectivamente é mais vantajoso para a contratada. (...) 
Com os ajustes da DMT efetivamente praticada para o cascalho da sub-base, o preço do serviço de "Sub-base solo estabilizada granulometricamente sem mistura" é de R$ 32,80 (julho/2009) , que é 53,5% inferior ao valor contratado de R$ 70,49 (julho/2009) ."
[...]
Preliminarmente, deve-se ressaltar que o ora manifestante assumiu a fiscalização das obras do Lote 5 em setembro/2011 (como faz prova portaria nº . 155, já constante nos autos) . Nesta época os serviços de "Sub-base estabilizada granulometricamente sem mistura" e "Base de solo-cimento com mistura em usina" já estavam em execução no Lote 5 e o cascalho utilizado nos serviços de sub-base já era retirado na jazida 9, sendo que a fiscalização anterior do contrato havia autorizado a referida mudança de jazidas, em razão da impossibilidade de utilização das jazidas 11 e 12 por falta de interesse do proprietário do imóvel na exploração de cascalho em sua propriedade (como faz prova a declaração datada de 08 de agosto de 2011, Documento em anexo) .
É também anterior ao início da fiscalização realizada pelo ora manifestante a proposta de revisão de projetos de aterro sobre solos moles e restauração de pavimentos, para atender ao Acórdão n° 3.405/2010 do Tribunal de Contas da União.
No tocante a localização do canteiro de obras; da mesma forma que a alteração da jazida de cascalho, este já se encontrava montado e em execução na época em que o ora peticionante assumiu a fiscalização do contrato nº .729/2010-12. Ressalta-se, entretanto, que esta era a melhor localização para a montagem do canteiro de obras, uma vez que estaria melhor centralizada e localizada em relação a obra.
Fato é que a alteração do canteiro de obras fez com que a distância de transporte de alguns materiais fossem reduzidas, em contrapartida fez com que outras fossem ampliadas, como exemplo cita-se a de material betuminoso.
[...]
Desde o início dos serviços da obra de duplicação em tela: diversas questões envolvendo alteração com relação às distâncias de transporte efetivamente praticadas nos diversos serviços que envolvem a materialização do empreendimento têm sido tratadas em discussões entre o órgão e as contratadas.
Um exemplo prático que podemos citar está no lote 5, onde em desfavor do Erário verificamos esta redução da DMT praticada na confecção da camada de sub-base. Entretanto, a execução efetiva do trecho envolve favoravelmente aos cofres públicos à necessidade de alteração da fonte de outros materiais, bem como o expressivo alongamento das distâncias de transporte envolvidas na confecção dos aterros componentes , da rodovia, uma vez que diversos proprietários de terras onde inicialmente foram sondadas as caixas de empréstimo não concordaram com a exploração de suas áreas naquele determinado momento, tornando necessária a exploração de novas áreas concentradas que alongaram significativamente as distâncias de transporte envolvidas nas operações de terraplenagem.
Outro motivo que provocou este alongamento das DMT's foi que as jazidas previstas para serem exploradas na faixa de domínio se mostraram insuficientes para fornecer a quantidade de material previsto em projeto. Questões estas que juntamente com a falta de interesse do proprietário em autorizar a extração de cascalho das jazidas 11 e 12 gerou e têm gerado um suposto sobrepreço na remuneração ao consórcio construtor.
Neste contexto, visando evitar o recálculo das distâncias de transporte em favor das contratadas; o órgão ensejou as prerrogativas determinadas por cláusula editalícia 26.11, a qual se colaciona:
26.11 - As distâncias de transportes de materiais de jazidas de solos, areia, pedreiras e quaisquer outras constantes dos projetos de engenharia fornecidos pelo DNIT às licitantes, bem como os traços ou projetos de misturas betuminosas, deverão ser verificados quanto à Suficiência; qualidade e viabilidade, inclusive quanto a questões ambientais, referentes a estes itens e seus respectivos preços, que deverão ser previstos pela licitante, quando da apresentação de sua proposta.
Esta prerrogativa suscitada pela administração pública gerou discussões em torno do tema, onde a dúvida permeia sobre a questão quanto à viabilidade legal da alteração das DMT's inicialmente propostas, se as alterações devem ser levadas a cabo frente à regra clara disposta em edital ou se os preços propostos pelas contratadas deverão permanecer invariáveis, a despeito da alteração das condições iniciais relativas à obtenção de materiais de construção.
[...]
Portanto, esclarece-se que a questão técnica das distâncias de transporte deixou de ser tratada em momento anterior não por omissão, mas por questões de nível legal que ainda não restam muito claras no âmbito da execução do contrato.
Ainda em relação ao tema, conforme já relatado anteriormente, a primeira revisão determinada pelo TCU no Acórdão 3.405/2010 não foi concluída até o presente momento, sendo assim o ora manifestante restou impossibilitado de apresentar outra revisão em fase de obras sem que a primeira revisão fosse concluída. Frisa-se que não competia ao ora manifestante na função de fiscal do contrato aprovar ou rejeitar as revisões.
Somente em abril do corrente ano o Diretor Geral do DNIT através da portaria nº 307 delegou competência ao Superintendente Regional no Estado de Goiás e Distrito Federal para elaborar e aprovar a 2ª Revisão de Projeto em Fase de Obras na BR-060 (subdividida. em cinco lotes) ;
Neste sentido, mesmo não tendo sido concluída a primeira revisão, o ora manifestante, na data de 04.7.2012, em observância à sua função de fiscal do contrato, encaminhou o relatório de revisão, por meio do Memorando nº 147/2012, ao Setor de Construção da Superintendência Regional do DNIT em Goiás.
O relatório da segunda revisão em fase de obras para o contrato 729/2010 fora elaborado pelo Consórcio Construtor, em conjunto com a supervisora do contrato, sendo fator premente na avaliação das distorções nas distâncias de transporte encontradas em todas as fases da obra, de forma a se obter qual o reflexo real destas demandas em termos financeiros, o que poderá balizar o DNIT na tomada de decisão que seja mais apropriada, à questão, sempre considerando preponderantemente a preservação do Erário.
Este é outro fator que impossibilitou totalmente a realização da revisão da DMT a ser aplicada em definitivo para a formação de um preço final alterado para a camada de sub-base até o período em que foi executado o serviço de auditoria por parte da equipe de analistas.
De fato, o tratamento destas questões só poderá ser efetivado de forma coerente em uma etapa posterior ao empreendimento, o que poderá ser feito, esclarecidas as questões já apresentadas aqui com respeito à cláusula editalícia 26.11, sem nenhum dano à correção financeira que vem norteando a execução do contrato como um todo.
3.2.2 - Base e a utilização de areia;
A douta unidade técnica em seu relatório' de auditoria salientou ainda que:
"Há indícios, também, de que a DMT praticada para o cascalho, insumo utilizado no serviço de base, é inferior à definida em projeto, Jazida 13. Além disso, verificou-se que para a camada de base o consorcio contratado não está utilizando areia, visto que na descrição do material empregado constava apenas cascalho e cimento.
 (...) Com os ajustes quanto a DMT efetivamente praticada para o cascalho da base e a exclusão da areia da mistura, o preço do serviço "Base de solo-cimento com mistura em usina" é de R$ 83,54 (julho/2009) , inferior ao valor contratado de R$186,64 (julho/2009) .
Em relação a esta suposta irregularidade esclarece-se que não há como embasar a argumentação de que não está sendo usado areia na formação da base, mormente a utilização desse material se faz necessário para corrigir a plasticidade da mistura uma vez que tanto o cascalho proveniente da jazida 9 (isso se for provado que está sendo usado esta jazida também para a base) , quanto o proveniente da jazida 13 apresentam um alto teor de  plasticidade que se não for corrigido, torna-se impróprio para execução da base, uma vez que esta camada do pavimento, com alto teor de plasticidade, não suportaria o tráfego previsto na rodovia.
Como forma de provar a utilização de areia na construção da base das obras do lote 5, junta-se à presente manifestação os ensaios, os quais aparentemente foram ignorados pela douta unidade técnica ao elaborar. o seu relatório de auditoria.
Assevera-se também, que, o cascalho utilizado para execução da base é proveniente da jazida 13. No início dos serviços, enquanto se aguardava a liberação da licença de exploração desta jazida, a qual não compete ao ora manifestante, foi utilizado por um curto período o cascalho da jazida 9, todavia não está mais sendo utilizada para retirada de cascalho para base.
Note-se que após a obtenção da licença de exploração da jazida 13, o cascalho para confecção da base passou a ser explorado nesta jazida, conforme previsto em projeto, principalmente porque a exploração da jazida 9 é prevista para o Lote 4, e esse veio não tem material suficiente para utilização em ambos os lotes.
[...]
Neste sentido, infere-se pelas cópias da portaria nº . 155 do DNIT que o ora manifestante apenas assumiu a função de fiscal do contrato em setembro de 2011, momento no qual já se restavam consolidadas as alterações de jazidas, bem como grande parte do serviço de terraplenagem [...].
Análise inicial:
Da mesma forma que na audiência anterior foi noticiado na resposta que o Dnit estava tomando providências quanto aos apontamentos da auditoria por meio da 2ª adequação com reflexo financeiro das obras em andamento para então tomar a decisão que seja mais apropriada à questão considerando a preservação do erário.
Tendo em vista que por ocasião da resposta do responsável a matéria ainda estava em tramitação no Dnit foram realizadas diligências sobre os resultados dos procedimentos administrativos noticiados de forma a permitir uma análise conclusiva.
Ademais, observou-se que no Relatório de Auditoria, item 7.1.2 - Execução física e financeira que na data da vistoria (23/03/2012) o Lote 5 estava no seu início, com percentual de execução de apenas 26,72%, razão pela qual foram realizadas diligências para atualizar as informações sobre a obra, incluindo os termos aditivos posteriores, as adequações de projeto em fase de obras, quadros com volumes de aterros e medições finais acumuladas, antes de prosseguir na análise.
As diligências foram realizadas por meio dos ofícios 14788/2020-TCU/Seproc (peça 267) , 67337/2020-TCU/Seproc (peça 283) , 34201/2021-TCU/Seproc (peça 292) e 1153/2022-TCU/Seproc (peça 310, e serão analisadas de forma consolidada na sequência da instrução.
3.2. OITIVAS
3.2.1. Oitiva do Dnit (ofício peça 108) :
Consoante despacho proferido pelo Relator, Excelentíssimo Senhor Ministro Augusto Sherman Cavalcanti, no processo de Relatório de Auditoria (TC Processo 006.159/2012-5) , que trata de fiscalização de obras adequação de trecho rodoviário - Goiânia - Jataí-BR060/GO, comunico que, com fundamento no art. 250, inciso V, do Regimento Interno do TCU, foi determinada a oitiva desse Departamento, para que, no prazo de 15 (quinze) dias, a contar do recebimento da presente comunicação, manifeste-se acerca dos seguintes indícios de irregularidades: 
a) ausência de aditivos contratuais com vistas a adequar as DMT efetivamente praticadas pelos contratados (menores do que as previstas no Projeto) , em função da alteração promovida na locação da Usina de Solo do Lote 1 da Estaca 650 para dentro da Jazida 03; (Superfaturamento decorrente de preços excessivos frente ao mercado) . 
b) ausência de aditivos contratuais com vistas a adequar as DMT efetivamente praticadas pelos contratados (menores do que as previstas no Projeto) , decorrentes da mudança de utilização da jazida de cascalho nos serviços de sub-base do Lote 3; (Superfaturamento decorrente de preços excessivos frente ao mercado) . 
c) ausência de aditivos contratuais com vistas a adequar as DMT efetivamente praticadas pelos contratados (menores do que as previstas no Projeto) , tendo em vista a substituição do fornecedor de areia para o serviço de CBUQ do Lote 4; (Superfaturamento decorrente de preços excessivos frente ao mercado) . 
d) ausência de aditivos contratuais com vistas a adequar as DMT efetivamente praticadas pelos contratados (menores do que as previstas no Projeto) e a composição do serviço "Base de solo-cimento c/mistura em usina", relacionados à mudança das jazidas de cascalho para sub-base e base e à exclusão da areia na camada de base do Lote 5, respectivamente. (Superfaturamento decorrente de preços excessivos frente ao mercado) . 
2. Determinou, ainda, no mesmo prazo, que apresente esclarecimentos em relação à liquidação a maior dos serviços de terraplenagem dos contratos 729/2010-12, 730/2010-12, 731/2010-12 e 739/2010-12, decorrente de medições desconformes com a topografia primitiva constante do projeto geométrico em planta da obra de readequação rodoviária da BR-060/GO, trecho compreendido entre as cidades de Abadia de Goiás/GO e Jataí/GO, infringindo os termos estabelecidos no art. 63 da Lei 4.320/64. (Superfaturamento decorrente de quantitativo inadequado) .
Resposta:
O Dnit apresentou sua manifestação tempestivamente conforme transcrito a seguir, em resumo (peça 167) :
Quanto ao item "a":
Através do processo 50612.000.590/2011-10, aberto em 22/02/2011, foi formalizada a 1ª Revisão de Projeto em Fase de Obras, que trata do atendimento a determinação contida junto aos itens 9.2.2 e 9.2.3 do Acórdão 3405/2010-TCU-Plenário, para revisão das soluções previstas no projeto para os serviços de aterro sobre solos moles e de restauração.
Como a 1ª Revisão de Projeto em Fase de Obras tratou exclusivamente do atendimento ao referido acórdão, e que ainda não foi concluída, não foi possível incluir as alterações de DMT efetivamente: praticadas pelos contratados, decorrentes da alteração promovida na locação da Usina de Solo do Lote 1, o que será feito através da 2ª Revisão de Projeto em Fase de Obras do Contrato UT/12-0739/2010, que inclusive já foi delegada à Superintendência Regional DNIT GO/DF através da Portaria nº 307, de 03/04/2012, publicada no BA n° 014, de 02 a 05/04/2012, processo nº 50600.014306/2012-02.
Quanto ao item "b":
Através do processo 50612.000.895/2011-13, aberto em 25/03/2011, foi formalizada a 1ª Revisão de Projeto em Fase de Obras, que trata do atendimento à determinação contida junto aos itens 9.2.2 e 9.2.3 do Acórdão 3405/2010-TCU-Plenário, para revisão das soluções previstas no projeto para os serviços de aterro sobre solos moles e de restauração.
Como a 1ª Revisão de Projeto em Fase de Obras tratou exclusivamente do atendimento ao referido acórdão, e que ainda não foi concluída, não foi possível incluir as alterações de DMT efetivamente praticadas pelos contratados, decorrentes da utilização da jazida de cascalho nos serviços de sub-base do Lote 3, o que será feito através da 2ª Revisão de Projeto em fase de Obras do Contrato UT/12-0731/2010, que inclusive já foi delegada à Superintendência Regional DNIT GO/DF através da Portaria n° 307, de 03/04/2012, publicada no BA n° 014, de 02 a 05/04/2012, processo nº 50600.014306/2012-02.
Quanto ao item "c":
Através do processo 50612.000.591/2011-56, aberto em 22/02/2011, foi formalizada a lª Revisão de Projeto em Fase de Obras, que trata do atendimento à determinação contida junto aos itens 9.2.2 e 9.2.3 do Acórdão 3405/2010-TCU-Plenário, para revisão das soluções previstas no projeto para os serviços de aterro sobre solos moles e de restauração.
Como a 1ª Revisão de Projeto em Fase de Obras tratou exclusivamente do atendimento ao referido acórdão, e que ainda não foi concluída, não foi possível incluir as alterações de DMT efetivamente praticadas pelos contratados, decorrentes da substituição do fornecedor de areia para os serviços de CBUQ do Lote, o que será feito através da 2ª Revisão de Projeto em Fase de Obras do Contrato UT/12-0730/2010, que inclusive já foi delegada à Superintendência Regional DNIT GO/DF através da Portaria nº 307, de 03/04/2012, publicada no BA n° 014, de 02 a 05/04/2012, processo n° 50600.014306/2012-02.
Quanto ao item "d":
Através do processo 50612.000.894/2011-79, aberto em 25/03/2011, foi formalizada a lª Revisão de Projeto em Fase de Obras, que trata do atendimento à determinação contida junto aos itens 9.2.2 e 9.2.3 do Acórdão 3405/2010-TCU-Plenário, para revisão das soluções previstas no projeto para os serviços de aterro sobre solos moles e de restauração.
Como a 1ª Revisão de Projeto em Fase de Obras tratou exclusivamente do atendimento ao referido acórdão, e que ainda não foi concluída, não foi possível incluir as alterações de DMT efetivamente praticadas pelos contratados, e a composição do serviço "Base de solo-cimento c/ mistura em usina" relacionados à mudança das jazidas de cascalho para sub-base e base e a exclusão da camada de base do Lote 5, o que será feito através da 2ª Revisão de Projeto em Fase de Obras do Contrato UT/12-0729/2010, que inclusive já foi delegada a Superintendência Regional DNIT GO/DF através da Portaria nº 307, de 03/04/2012, publicada no BA n° 014, de 02 a 05/04/2012, processo n° 50600.014306/2012-02.
Quanto ao item "2":
Quanto ao presente item, informamos que por determinação da Chefia do Serviço de Engenharia as medições dos mencionados contratos correspondentes ao aludido trecho estão atualmente sendo revisados no intuito de apurar as irregularidades e saná-las com a devida responsabilização a quem deu causa. Esclarecemos ainda que os fiscais responsáveis, Germano Dionísio da Silva, Rômulo do Carmo Ferreira Neto e Flávio Murilo G. Prates de Oliveira foram notificados pelo Tribunal de Contas da União - TCU, assim, as justificativas serão apresentadas individualmente e serão encaminhadas para a Auditoria Interna e posteriormente protocoladas ao TCU. Ressalta-se que os engenheiros, Germano Dionísio da Silva e Rômulo do Carmo solicitaram junto ao Órgão de Controle Externo prazo dilatório para cumprir a determinação exarada por aquele Tribunal. Prazo este que está sendo acompanhado por esta Superintendência Regional, com o fim do devido cumprimento.
Análise inicial:
Da mesma forma que nas respostas das audiências já mencionadas foi noticiado pelo Dnit que o órgão estava tomando providências quanto aos apontamentos da auditoria por meio da 2ª adequação com reflexo financeiro das obras em andamento para então tomar a decisão que seja mais apropriada à questão considerando a preservação do erário, no intuito de apurar as irregularidades e saná-las com a devida responsabilização a quem deu causa.
Tendo em vista que por ocasião da resposta do responsável a matéria ainda estava em tramitação no Dnit foram realizadas diligências sobre os resultados dos procedimentos administrativos noticiados de forma a permitir uma análise conclusiva.
Ademais, observou-se que no Relatório de Auditoria, item 7.1.2 - Execução física e financeira que na data da vistoria (23/03/2012) todos os lotes estavam no seu início e o percentual executado médio dos cinco lotes era de apenas 24%, razão pela qual foram realizadas diligências para atualizar as informações sobre a obra, incluindo os termos aditivos posteriores, as adequações de projeto em fase de obras, quadros com volumes de aterros e medições finais acumuladas, antes de prosseguir na análise.
As diligências foram realizadas por meio dos ofícios 14788/2020-TCU/Seproc (peça 267) , 67337/2020-TCU/Seproc (peça 283) , 34201/2021-TCU/Seproc (peça 292) e 1153/2022-TCU/Seproc (peça 310, e serão analisadas de forma consolidada na sequência da instrução.
3.2.2. Oitiva das empresas:
Foi promovida a oitiva das empresas conforme descrição a seguir:
CONSÓRCIO EGESA/EMSA - Lote 1 (ofício peça 110) 
 Consoante despacho proferido pelo Relator, Excelentíssimo Senhor Ministro Augusto Sherman Cavalcanti no processo Relatório de Auditoria (TC Processo 006.159/2012-5) , que trata de fiscalização da obra Adequação de Trecho Rodoviário Goiânia Jataí-BR-060/GO, comunico que, com fundamento no art. 250, inciso V, do Regimento Interno do TCU e no art. 5°, inciso LV, da Constituição Federal c/c a Súmula Vinculante nº 3 do STF, foi determinada a oitiva dessa empresa, líder do CONSÓRCIO EGESA/EMSA, detentora do contrato 739/2010-12, para que, no prazo de 15 (quinze) dias a contar do recebimento da presente comunicação, manifeste-se sobre os fatos tratados no Relatório de Fiscalização 169/2012 que possam alterar contratos em seu desfavor.
CONSÓCIO DELTA/JM/CBEMI - Lote 3 (ofício peça 111) 
Consoante despacho proferido pelo Relator, Excelentíssimo Senhor Ministro Augusto Sherman Cavalcanti no processo Relatório de Auditoria (TC Processo 006.159/2012-5) , que trata de fiscalização da obra Adequação de Trecho Rodoviário Goiânia Jataí-BR-060/GO, comunico que, com fundamento no art. 250, inciso V, do Regimento Interno do TCU e no art. 5°, inciso LV, da Constituição Federal c/c a Súmula Vinculante nº 3 do STF, foi determinada a oitiva desse Consórcio, detentor do contrato 731/2010-12, para que, no prazo de 15 (quinze) dias a contar do recebimento da presente comunicação, manifeste-se sobre os fatos tratados no Relatório de Fiscalização 169/2012 que possam alterar contratos em seu desfavor.
CONSÓRCIO TRIER /GOIÁS/ETEC - Lote 4 (ofício peça 107) 
Consoante despacho proferido pelo Relator, Excelentíssimo Senhor Ministro Augusto Sherman Cavalcanti no processo Relatório de Auditoria (TC Processo 006.159/2012-5) , que trata de fiscalização da obra Adequação de Trecho Rodoviário Goiânia Jataí-BR-060/GO, comunico que, com fundamento no art. 250, inciso V, do Regimento Interno do TCU e no art. 5°, inciso LV, da Constituição Federal c/c a Súmula Vinculante nº 3 do STF, foi determinada a oitiva dessa empresa, líder do CONSÓRCIO TRIER /GOIÁS/ETEC, detentora do contrato 730/2010-12, para que, no prazo de 15 (quinze) dias a contar do recebimento da presente comunicação, manifeste-se sobre os fatos tratados no Relatório de Fiscalização 169/2012 que possam alterar contratos em seu desfavor.
CONSÓRCIO QUEIROZ GALVÃO/VIA ENGENHARIA - Lote 5 (ofício peça 103) 
Consoante despacho proferido pelo Relator, Excelentíssimo Senhor Ministro Augusto Sherman Cavalcanti no processo Relatório de Auditoria (TC Processo 006.159/2012-5) , que trata de fiscalização da obra Adequação de Trecho Rodoviário Goiânia Jataí-BR-060/GO, comunico que, com fundamento no art. 250, inciso V, do Regimento Interno do TCU e no art. 5°, inciso LV, da Constituição Federal c/c a Súmula Vinculante nº 3 do STF, foi determinada a oitiva dessa empresa, líder do CONSÓRCIO QUEIROZ GALVÃO/VIA ENGENHARIA, detentora do contrato 729/2010-12, para que, no prazo de 15 (quinze) dias a contar do recebimento da presente comunicação, manifeste-se sobre os fatos tratados no Relatório de Fiscalização 169/2012 que possam alterar contratos em seu desfavor.
CONSÓRCIO STRATA/SPAZIO - Supervisora (ofício peça 105) 
Consoante despacho proferido pelo Relator, Excelentíssimo Senhor Ministro Augusto Sherman Cavalcanti no processo Relatório de Auditoria (TC Processo 006.159/2012-5) , que trata de fiscalização da obra Adequação de Trecho Rodoviário Goiânia Jataí-BR-060/GO, comunico que, com fundamento no art. 250, inciso V, do Regimento Interno do TCU e no art. 5°, inciso LV, da Constituição Federal c/c a Súmula Vinculante nº 3 do STF, foi determinada a oitiva dessa empresa, líder do CONSÓRCIO STRATA/SPAZIO, detentora dos contratos de supervisão 767/2010-12, 781/2010-12, 810/2010-12 e 789/2010-12, para que, no prazo de 15 (quinze) dias a contar do recebimento da presente comunicação, manifeste-se sobre os fatos tratados no Relatório de Fiscalização 169/2012 que possam alterar contratos em seu desfavor.
3.2.2.1. Manifestação do CONSÓRCIO EGESA/EMSA (Lote 1) 
O consórcio se manifestou tempestivamente sobre as seguintes irregularidades apontadas no relatório de auditoria:
3.1 - Superfaturamento decorrente de preços excessivos frente ao mercado.
Alteração na localização da Usina de Solo do Lote 1;
Há indícios de que a alteração promovida na locação da Usina de Solo da Estaca 650 para dentro da Jazida 03, que é a fornecedora do cascalho para a base, acarretou uma redução nas DMT percorridas pelo consórcio construtor para obtenção do insumo. Considerando que não foi pactuado aditivo contratual de forma a adequar a remuneração do serviço pelas DMT efetivamente praticadas, o consórcio está sendo remunerado como se estivesse percorrendo uma distância de transporte maior do que a efetivamente praticada, acarretando um potencial prejuízo ao erário de R$ 3.285.557,14 a preços iniciais (julho/2009) .
3.2 - Superfaturamento decorrente de quantitativo inadequado
A topografia utilizada nas medições dos serviços de compactação de aterros e de escavação, carga e transporte de materiais (ECT) está desconforme com a topografia primitiva constante do projeto geométrico em planta referente à obra de adequação rodoviária da BR-060/GO, trecho compreendido entre as cidades de Abadia de Goiás/GO e Jataí/GO, resultando em liquidação a maior dos referidos serviços.
Estima-se que o indício de irregularidade de "superfaturamento decorrente de quantitativo inadequado" dos serviços "Compactação de aterros a 95% proctor normal" e "Compactação de aterros a 100% proctor normal" tenha gerado, até 15ª medição (janeiro/2012) , um prejuízo aos cofres públicos de ... (data-base: julho/2009) :
- R$ 1.424.043,25 a preços iniciais - Lote 1; 
 (...) 
A manifestação do consórcio encontra-se transcrita de forma resumida a seguir (peça 160) :
 (...) no referido relatório de fiscalização a SECOB-2 alega, em seu item 3.1, suposto superfaturamento decorrente de preços excessivos frente ao mercado, nos seguintes termos:
"Constatou-se, durante a fiscalização da obra BR-060/GO, que as DMT efetivamente praticadas para os insumos cascalho e cimento no serviço "Base de solo-cimento com mistura em usina" são inferiores às previstas em projeto, devido à localização real da Usina de Solo ser diferente da localização prevista em projeto ".
"Inicialmente, o projeto executivo previa a localização da Usina de Solo na estaca 650. No entanto, durante a visita, verificou-se que a usina está estabelecida na Jazida 03 (J-03) , nas seguintes coordenadas geográficas:
Latitude - 16°54 '14.80" S e Longitude - 49º38'0.60" O. Corroborando essa informação, os Relatórios Mensais de Supervisão dos meses de julho e agosto de 2011 e as fotos da Usina de Solo - Lote 1, tiradas pela equipe de auditoria durante a inspeção, mostram a referida usina localizada na J-03, distante 610 m do eixo da pista na estaca 1294 ".
"Essa nova configuração fez com que o transporte de cascalho, material utilizado na produção da base, fosse menor do que o definido inicialmente no projeto executivo, já que a Usina de Solo está dentro da única jazida utilizada pelo consórcio construtor. Desse modo, a DMT especificada no projeto de 13,49 km para o insumo cascalho é 0,00 km ".
"Com a modificação da Usina de Solo, a distância em relação ao fornecedor de cimento também alterou, bem como a DMT da distribuição da base na pista"...
Entrementes, não houve o superfaturamento de preços alegados.
Na realidade, a constatação da Equipe de Fiscalização da SECOB-2, de que houve alteração na localização da Usina de Solo em relação ao estabelecido em projeto, procede.
Todavia, a mudança do local originalmente determinado para instalação da Usina de Solo foi determinada/imposta por fatores alheios à vontade do CONSORCIO EGESA/EMSA.
O CONSÓRCIO CONSTRUTOR - prima facie e atendendo aos determinativos da própria Administração Pública, estabeleceu a intenção de instalar a Usina de Solo no local determinado em projeto. Porém, visando atender a preocupação externada pelo Prefeito Municipal de Guapó no Ofício n° 173/2011 enviado ao Gerente do Contrato do Consórcio à época da execução dos serviços, Sr. Altino Manoel Souza Teodoro, o CONSORCIO EGESA/EMSA foi competido/obrigado pelas circunstâncias determinadas pela Municipalidade ("Fatos da Administração") a providenciar outro local para a instalação de sua Usina de Solo.
 (...) 
Diante da situação que se apresentou, o CONSORCIO EGESA/EMSA optou por instalar a Usina de Solo na área pertencente à jazida 03 (J-03) , localizada na estaca 1294 a 610 m do eixo da pista.
Neste sentido, cabe ressaltar que esta instalação representou custos adicionais ao CONSORCIO CONSTRUTOR, não inclusos nos valores acordados entre as partes para a execução do presente objeto, a saber:
Instalação de um grupo gerador de energia apenas para o abastecimento da Usina de Solo. Esta "imposição" logística se deu já que na jazida 03 não existe disponibilidade de rede de energia para abastecimento da Usina de Solo, diferentemente do que ocorreria no local determinado em projeto e baseado no qual o CONSORCIO CONSTRUTOR apresentou sua proposta comercial;
Construção de canteiro de apoio à Usina de Solo instalada, contendo sanitários, escritório, laboratório, etc. Se a Usina tivesse sido instalada no local originalmente previsto o canteiro de obras central proveria o apoio necessário;
Melhorias das condições de acesso à jazida 03, bem como sua manutenção nos 610 m não pavimentados, por representar um volume de tráfego muito maior do que o esperado se fosse utilizada a jazida apenas para exploração do material;
Vigilância noturna aos equipamentos instalados não prevista anteriormente. Esta vigilância é necessária por estar a Usina de Solo, nesta nova configuração "imposta" pela Prefeitura de Guapó/GO, isolada das demais dependências do canteiro principal;
Incremento de serviços relacionados ao componente ambiental do empreendimento, necessários à recuperação da área afetada pela instalação da Usina de Solo.
 (...) 
Caso houvesse um comparativo com os valores realmente dispendidos com o que foi devidamente pago, conforme efetuado pela SECOB-2 no Relatório de Fiscalização 16912012, deveria-se incluir estes custos extras incorridos pelo CONSORCIO CONSTRUTOR, já que, nesta nova configuração que se apresentou, deveriam fazer parte da composição de custo do serviço "Base de solo-cimento com mistura em usina".
Com relação à composição de preços apresentada pela SECOB-2, no documento "15-19062012-Elementos comprobatórios_Evidências.pdf' que contém a Composição de Preço Unitário da Base de solo-cimento com mistura em usina - Lote 1, verifica-se um equívoco no cálculo do transporte para o item "Usinagem de solo-cimento: Usina - Pista (3) ". Embora a fórmula indicada no campo "OBS:" esteja correta, ou seja, indicando o transporte local para a mistura, na aplicação da mesma foi utilizado, de forma errônea, o transporte comercial. Desta feita pode-se verificar uma diferença unitária, apenas neste item, de R$ 5,06, sem considerar os outros custos incorridos e descritos anteriormente neste documento.
Outro equívoco na análise dos técnicos da SECOB-2, com relação aos custos para a execução do serviço foi a consideração de que: "Desse modo, a DMT especificada no projeto de 13,49 km para o insumo cascalho é 0,00 km ". Mesmo estando localizada no interior da jazida 03, existe efetivamente uma distância de transporte a ser percorrida pelo cascalho, que deve ser considerada para que todos os custos estejam realmente inclusos na execução do serviço. Esta distância média é da ordem de 0,50 km.
 (...) 
Portanto o CONSÓRCIO CONSTRUTOR não concorda com as alegações de que "Com os ajustes em relação à DMT efetivamente praticada para os insumos da base cimento e cascalho, e os ajustes na distância para distribuição em pista da mistura, o preço do serviço "Base de solo-cimento com mistura em usina" será menor do que está sendo pago empresa. ", muito menos com as suposições de superfaturamento decorrente de preços excessivos frente ao mercado.
Também no referido relatório de fiscalização o SECOB-2 alega, em seu item 3.2, suposto superfaturamento decorrente de quantitativo inadequado, nos seguintes termos:
"A topografia utilizada nas medições dos serviços de compactação de aterros e de escavação, carga e transporte de materiais (ECT) está desconforme com a topografia primitiva constante do projeto geométrico em planta referente à obra de adequação rodoviária da BR-0601GO, trecho compreendido entre as cidades de Abadia de Goiás/GO e Jataí/GO, resultando em liquidação a maior dos referidos serviços."
"... Os volumes de aterros compactados (registrados nos quadros de cubação) medidos até a 15ª medição foram obtidos com base em seções transversais de terraplenagem com áreas superestimadas quando comparadas às áreas decorrentes da topografia primitiva constante do projeto geométrico em planta."
 (...) 
As alegações da SECOB-2 para efeito de análise de suposto superfaturamento decorrente de quantitativo inadequado se baseou em cálculo de volumes realizados unicamente sobre o perfil do terreno primitivo obtido a partir do levantamento topográfico realizado à época da elaboração do projeto.
Este cálculo se mostra incoerente com o que foi proposto no próprio projeto executivo, que considerava, além dos volumes obtidos a partir do perfil primitivo, os volumes relativos ao rebaixo da camada vegetal, conformação do canteiro central e escalonamento das áreas com inclinação transversal elevada. Estes volumes, indevidamente não considerados pelos técnicos da SECOB-2 em sua análise que deu origem ao Relatório de Fiscalização 169/2012, são representativos e devem ser devidamente incluídos no cálculo da cubação efetuados pelo TCU.
Além deste ponto, é bom que fique claro que em uma obra desta natureza não há como se supor que não foram realizados levantamentos topográficos em campo. O CONSORCIO CONSTRUTOR efetuou a locação do eixo projetado em campo e a implantação topográfica dos taludes dos off-sets, incluindo o levantamento de todas as seções transversais, diferentemente do que alega a SECOB-2.
Seria uma irresponsabilidade de qualquer empresa executora de obras de terraplenagem deste porte a adoção da primitiva de projeto, sem o devido levantamento em campo.
O referido levantamento topográfico completo das obras está à disposição dos técnicos do TCU para análise e conferência.
 (...) 
Cabe destacar que a 15ª medição dos serviços citada no presente processo é apenas parcial, estando sujeita a revisões futuras que deverão ser devidamente realizadas quando da adequação final dos quantitativos baseados nos levantamentos de campo executados pelo CONSORCIO CONSTRUTOR.
Análise inicial:
Conforme já mencionado por ocasião da análise da oitiva do Dnit e das audiências dos fiscais das obras, a matéria em exame necessitou atualização por meio de diligências ao Dnit de forma a verificar quais as providências administrativas já tomadas quanto aos apontamentos da auditoria, incluindo a 2ª adequação de projeto com reflexo financeiro das obras em andamento, aditivos posteriores e medição final para então ser possível uma análise mais apropriada à questão considerando a preservação do erário. As manifestações das empresas serão consideradas em conjunto com os novos elementos a serem obtidos por meio dessas diligências.
As diligências foram realizadas por meio dos ofícios 14788/2020-TCU/Seproc (peça 267) , 67337/2020-TCU/Seproc (peça 283) , 34201/2021-TCU/Seproc (peça 292) e 1153/2022-TCU/Seproc (peça 310, e serão analisadas de forma consolidada na sequência da instrução.
3.2.2.2. Manifestação do CONSÓRCIO DELTA/JM/CBEMI (Lote 3) 
O consórcio se manifestou tempestivamente sobre as seguintes irregularidades apontadas no relatório de auditoria:
3.1 - Superfaturamento decorrente de preços excessivos frente ao mercado.
Mudança de utilização da jazida de cascalho nos serviços de sub-base do Lote 3;
A utilização da jazida de cascalho J-07 para a sub-base, em detrimento das três previstas em projeto (J-07, J-08 e J-09) , ocasionou uma redução nas DMT percorridas pelo consórcio construtor para a distribuição do cascalho ao longo da rodovia. Considerando que não foi pactuado aditivo contratual de forma a adequar a remuneração do serviço pelas DMT efetivamente praticadas, o consórcio está sendo remunerado como se estivesse percorrendo uma distância de transporte maior do que a efetivamente praticada, acarretando um potencial prejuízo aos cofres públicos de R$ 7.826.992,22 a preços iniciais (julho/2009) .
3.2 - Superfaturamento decorrente de quantitativo inadequado
A topografia utilizada nas medições dos serviços de compactação de aterros e de escavação, carga e transporte de materiais (ECT) está desconforme com a topografia primitiva constante do projeto geométrico em planta referente à obra de adequação rodoviária da BR-060/GO, trecho compreendido entre as cidades de Abadia de Goiás/GO e Jataí/GO, resultando em liquidação a maior dos referidos serviços.
Estima-se que o indício de irregularidade de "superfaturamento decorrente de quantitativo inadequado" dos serviços "Compactação de aterros a 95% proctor normal" e "Compactação de aterros a 100% proctor normal" tenha gerado, até 15ª medição (janeiro/2012) , um prejuízo aos cofres públicos de ... (data-base: julho/2009) :
 (...) 
- R$ 839.438,15 a preços iniciais - Lote 3; 
 (...) 
A manifestação do consórcio encontra-se transcrita de forma resumida a seguir (peça 162) .
Sobre o achado relativo à mudança de utilização da jazida de cascalho nos serviços de sub-base do Lote 3 (item 3.1) o consórcio apresentou a seguinte manifestação:
Com relação ao achado da auditoria do TCU, no que tange a alteração de distâncias de transporte praticadas na execução da camada de sub-base do empreendimento, esclareça-se que diversos são as pleitos com relação a mudanças efetivas de fontes de fornecimento de materiais junto ao DNIT, incluindo neste contexto a alteração geral de fontes de aquisição de material de primeira categoria para confecção de aterros e da jazida para obtenção de material pétreo utilizado na confecção das camadas de revestimento do pavimento, todas geradas por motivo de força major e alheias aos esforços da contratada, no sentido de se manter as fontes originais de projeto.
 (...) 
Esclareça-se que a utilização da jazida J-7 como fonte de fornecimento de material para sub-base em um segmento além daquele indicado em projeto, obedeceu a questões meramente técnicas, as quais se materializam na existência de segmentos com presença de ocorrências de solos moles/saturados no subleito no segmento delimitado pelas estacas 5.025 (início do lote 03) e 5.763 (final do segmento com indicação em projeto de utilização da jazida J-7 para confecção da camada de sub-base) .
Estes pontos, com presença de solos compressíveis, tiveram sua execução adiada para atendimento aos termos do acórdão 3405/2010-TCU, o qual indicou reestudo das soluções para estabilização de fundações de aterro nestas regiões, sendo que a extensão abrangida por estes segmentos localizados atingiu quase 2.000 metros. Esta realidade permitiu que a volume de material granular, que inicialmente atenderia a estes segmentos, pudesse ser utilizado prolongando-se a previsão de utilização da J-7, prevista em projeto em direção ao final do late 3, conforme foi visualizado pela equipe do TCU.
Em momento posterior, após a conclusão dos segmentos com presença de solos moles/saturados, os mesmos poderão ser atendidos com materiais provenientes de outras ocorrências de projeto, como é o caso da J-8 ou J-9.
A respeito da suficiência volumétrica da ocorrência J-7, com vistas à finalização do segmento representado pelo lote 03, faz-se necessário registrar que há inconsistência nesta informação apresentada no relatório de auditoria, urna vez que a mesma está indicada em projeto para atendimento não só ao late 03 de construção, mas também para a confecção da metade final da camada de sub-base do late 02, não sendo, a princípio, possível a seu esgotamento somente com vistas a execução do trecho compreendido entre as estacas 5.025 e 7.500 (lote 03) .
Ao longo do avanço do empreendimento, a dinâmica envolvendo a característica de interação entre os lotes de construção pode permitir utilização em maior escala da ocorrência J-7 na confecção da camada de sub-base do lote 03, sendo que a real dimensão do impacto destas possíveis alterações só poderá ser avaliada em um momento futuro, urna vez que não é viável a realização de frequentes alterações de preço para a indenização da contratada frente aos serviços de confecção da camada de sub-base, sendo necessária a obtenção de um valor definitivo para a DMT geral da camada, com vistas a dar números finais a composição efetiva deste item da planilha orçamentária.
 (...) 
A partir de abril de 2012, após delegação de competência a Superintendência do DNIT em GO-DF para a elaboração e aprovação de serviços ligados A 2ª adequação de projeto em fase de obras, as partes envolvidas no empreendimento (DNIT/Supervisora/contratadas) passaram a desenvolver os levantamentos gerais das alterações observadas com relação ao projeto executivo, em especial aquelas ligadas a mudanças de fontes de materiais.
A intenção é de que (...) sejam quantificadas todas as alterações de DMT's efetivadas e que sejam produzidos seus efeitos sobre a custo final da obra, sendo, portanto, inapropriado se falar em omissão de quaisquer das partes envolvidas com respeito a hipotéticos pontos que pudessem vir a gerar sobrepreço, uma vez que as medidas relativas estão sendo tomadas temporalmente.
 (...) 
	Sobre o achado relativo à topografia utilizada nas medições dos serviços de compactação de aterros e de escavação, carga e transporte de materiais (ECT) estar desconforme com a topografia primitiva constante do projeto geométrico (item 3.2) o consórcio apresentou a seguinte manifestação:
Já no tocante aos quantitativos de terraplenagem, uma questão básica abordada de forma equivocada no relatório de auditoria encerra o embasamento utilizado pela equipe de analistas para formular seu indício de irregularidade.
O relatório considera que "não foi feito novo levantamento topográfico para a execução da obra", sendo que na realidade, tão somente não foram realizados novos serviços de levantamento planialtimétrico antecedendo a implantação do empreendimento.
Entretanto, todo o processo de implantação das vias componentes do complexo rodoviário proposto em projeto é feita por intermédio da locação do eixo projetado (o qual não possuía qualquer materialização em campo, sendo impossível sequer dar início ao empreendimento sem a demarcação dos eixos projetados) e implantação topográfica dos taludes por piqueteamento e estaqueamento dos off-sets, o que inclui o levantamento de seções transversais de todas as estacas posteriormente a realização dos serviços de limpeza, remoção de camada vegetal e arrasamento dos pontos em que a terreno apresenta queda transversal major que 10%, em especial no que se diz respeito aos encontros entre os taludes da pista nova e da pista pré-existente e na quebra de taludes de caixas de empréstimo antigas fartamente visualizadas ao longo do segmento, as quais também verificam-se em numerosos casos preenchidas com entulhos de toda a sorte, o que demandou espessa e volumosa remoção antecedendo a implantação dos aterros.
Este levantamento topográfico faz parte de todo e qualquer empreendimento de natureza rodoviária, sendo que são estas as seções que compõem os processos de medição de serviços executados sendo, portanto, inverídica a afirmação, data venia, de que "não foram feitos novos levantamentos topográficos" na execução da obra.
Em linhas gerais, foram encontradas algumas divergências significantes e numerosas entre as seções primitivas levantadas em obra e as constantes de projeto executivo, as quais também foram disponibilizadas ao consórcio construtor ainda no início do empreendimento, sendo que o DNIT determinou que as seções fossem minuciosamente medidas e apresentadas ao longo de todo o decorrer das obras em processos de medição e que a empresa projetista informou que as divergências porventura encontradas seriam fruto do processo de cálculo de seções utilizado para o projeto (interpolação de nuvem de pontos) e das atividades de limpeza preliminar do terreno natural com remoção de camada vegetal, remoção de entulhos, além do arrasamento de interligação entre taludes da pista nova e antiga, mas que estas divergências não incorreriam em alteração significativa dos volumes calculados em projeto, urna vez que esta condição foi corretamente considerada ao longo do desenvolvimento do projeto em si.
Foi determinado pela fiscalização, ainda no princípio dos serviços de terraplenagem, que os processos de medição parcial seguiriam a premissa de aferição precisa das seções de terraplenagem e suas áreas geométricas com aplicação de fator de homogeneização corte-aterro de 1,30 (mesmo adotado em projeto) , sendo que ao consórcio construtor não foi dada opção quanto a este procedimento.
Este fator de homogeneização leva em consideração o empolamento do material (O qual gira entre 19 e 22% para os materiais argilo-siltosos componentes do trecho) , as perdas referentes a limpeza de camadas vegetais nas áreas de exploração (caixas de empréstimos) , perdas em transporte e afins.
Concomitantemente, permanece-se efetuando as medições de volumes conforme preconizado nas especificações de serviço do DNIT, a qual indica a aferição de volumes escavados nas caixas de empréstimo, procedimento que invariavelmente tem indicado montantes de serviços de escavação que suplantam a metodologia imposta pela fiscalização, o que deverá ser motivo de pleito futuro do consórcio construtor no encontro de contas final da obra, com o fechamento das medições parciais referentes aos serviços de escavação, carga e transporte de material de terraplenagem.
O relatório traz ainda a afirmação de que as medições de terraplenagem estariam suplantando os valores previstos em projeto, o que não se confirma, haja visto que em nenhum momento as mediç5es indicaram quantidades superiores àquelas indicadas na distribuição de materiais e planilhas de cubação de terraplenagem constantes do projeto executivo.
Nota-se que para efeito comparativo a equipe de auditoria se baseou em cálculo de volumes realizado diretamente sobre o perfil de terreno primitivo obtido do levantamento topográfico, realizado objetivando a elaboração do projeto, o que invariavelmente leva a discrepâncias com relação à realidade do empreendimento, uma vez que a próprio projeto adiciona às áreas de cálculo as seções transversais, novas áreas referentes aos volumes proporcionados pela limpeza e rebaixo por remoção de camada vegetal, conformação do canteiro central e medidas referentes ao encaixe dos taludes existentes com os novas, sendo totalmente despropositada a consideração da área geométrica simples das seções de projeto utilizando-se tão somente a perfil do terreno primitivo do levantamento topográfico original que antecedeu a elaboração do projeto executivo.
Tal assunto já foi largamente abordado em procedimentos anteriores do próprio TCU, com os analistas do órgão acatando a metodologia de projeto onde, de forma tecnicamente correta e óbvia, se considerou na cubação de volumes a inserção nas áreas de seção dos serviços de rebaixo da área de abrangência dos corpos de aterro, em função de serviços de limpeza e remoção de camada vegetal, terrapleno do canteiro central e arrasamento/escalonamento das áreas, com inclinação transversal elevada de forma a se proporcionar a interação entre maciços pré-existentes e o novo aterro, restando somente um questionamento a respeito da correção técnica da adição dos volumes escavados visando escalonamentos/arrasamentos nas áreas de seção.
Sobre esse assunto, vale aqui a transcrição de trechos da normativa existente do DNIT que versa sobre o assunto, demonstrando claramente a impropriedade cometida no relatório de auditoria ao se procurar utilizar como parâmetro de comparação na sugestão de um hipotético sobrepreço, as áreas de seção contendo tão somente a cálculo geométrico simplificado sabre as seções de terreno natural.
"- Influência das Operações de Limpeza
Nos trechos a serem construídos em terrenos virgens, é necessário que se faça a remoção, antes de qualquer operação de terraplenagem, de todas as espécies vegetais e também da camada superior do terreno (camada vegetal) de características geotécnicas inadequadas para fins rodoviários.
Como as operações de limpeza removem a porção superior do terreno natural, então:
Para a seção de corte efetiva e, consequentemente, volume com o qual se pode contar, é obtida pela diferença entre a área total e a área resultante da remoção da camada superior, ou seja:
 (S corte) efetiva = (S corte) total - (S camada) superior;
Para as seções de aterro. O processo é o inverso: a remoção da camada vegetal é feita antes da execução do aterro e torna a área efetiva, e consequentemente o volume a aterrar, maior do que a área total por um dos processos expeditos ou precisos:
 (S aterro) efetiva = (S aterro) total + (S camada) vegetal
Esta influência da camada vegetal pode ser desprezada num estágio preliminar. Na fase de projeto, as áreas de remoção da camada vegetal podem ser avaliadas, em cada seção, multiplicando-se a distância dos "off-sets" pela espessura média do solo vegetal, obtida nas sondagens." - Manual de Implantação Básica de Rodovia do DNIT em sua página 204.
"No caso de alargamento de aterros, sua execução obrigatoriamente deve ser procedida de baixo para cima, acompanhada de degraus nos seus taludes. Desde que justificado em projeto, pode a execução ser feita por meio de arrasamento parcial do aterro existente, até que o material escavado preencha a nova seção transversal, complementando-se após, com material importado, toda a largura da referida seção transversal. No caso de aterros em meia encosta, o terreno natural deve ser, também, escavado em degraus." - Especificação de Serviço DNIT 108/2009-ES, item 5.3.6.
Portanto, resta claro que jamais se obterá parâmetro de comparação com os volumes efetivamente envolvidos no empreendimento por intermédio do cálculo efetuado e apresentado no relatório de auditoria, uma vez que simplesmente são desconsiderados todos os elementos adicionais acima descritos, ceifando quantitativos indiscutivelmente componentes dos serviços de terraplenagem sem qualquer justificativa plausível.
De qualquer sorte, a CONSÓRCIO, ciente de que discussões deste teor viriam a ocorrer, com a observação de distorções entre seções levantadas em obra e seções de projeto após a devida execução de serviços de limpeza, remoção de entulhos porventura existentes e do arrasamento de taludes existentes, providenciou farto registro fotográfico ao longo do desenvolvimento das obras contendo situações nas quais a discrepância observada era tamanha que acabou por se tornar possível sua visualização par simples observação 'in loco", sem qualquer necessidade de levantamentos geométricos.
Em várias ocasiões em que as discrepâncias observadas na comparação de seções de projeto x obra suplantavam o limite do razoável, procedia-se registro fotográfico das seções pós-limpeza e desenho geométrico demonstrando as incongruências, visando comprovar em situações futuras a veracidade das seções levantadas.
Parte deste registro fotográfico adicionado do comparativo de seções projeto x obra encontram-se anexo [peça 162, p. 13-27], e são, em conjunto com as informações prestadas acima, prova cabal da total falta de fundamento no "achado" de irregularidade constante do relatório de auditoria, elidindo qualquer dúvida a respeito dos volumes efetivamente envolvidos na materialização do empreendimento.
Segue também anexo, documento [peça 162, p. 28-32] que encaminhado pela CONSULTORA SPAZIO, responsável pela elaboração do projeto executivo em questão, na qual presta os esclarecimentos devidos a respeito da incongruência verificada sistematicamente entre seções em vários segmentos da obra, após ter sido questionada pela fiscalização do DNIT sobre o assunto.
Análise inicial:
Conforme já mencionado por ocasião da análise da oitiva do Dnit e das audiências dos fiscais das obras, a matéria em exame necessitou atualização por meio de diligências ao Dnit de forma a verificar quais as providências administrativas já tomadas quanto aos apontamentos da auditoria, incluindo a 2ª adequação de projeto com reflexo financeiro das obras em andamento, aditivos posteriores e medição final para então ser possível uma análise mais apropriada à questão considerando a preservação do erário. As manifestações das empresas serão consideradas em conjunto com os novos elementos a serem obtidos por meio dessas diligências.
As diligências foram realizadas por meio dos ofícios 14788/2020-TCU/Seproc (peça 267) , 67337/2020-TCU/Seproc (peça 283) , 34201/2021-TCU/Seproc (peça 292) e 1153/2022-TCU/Seproc (peça 310, e serão analisadas de forma consolidada na sequência da instrução.
3.2.2.3. Manifestação do CONSÓRCIO TRIER /GOIÁS/ETEC (Lote 4) 
O consórcio se manifestou tempestivamente sobre as seguintes irregularidades apontadas no relatório de auditoria:
3.1 - Superfaturamento decorrente de preços excessivos frente ao mercado.
Substituição do fornecedor de areia, mais próximo que a indicada em projeto, para o serviço de CBUQ do Lote 4;
Considerando a substituição, em campo, do areal previsto em projeto para o fornecimento de insumo para execução dos serviços de CBUQ-Capa de Rolamento e CBUQ-Binder, houve uma diminuição na DMT praticada pela executora para a obtenção deste insumo. Tendo em vista que não foi pactuado aditivo contratual de forma a adequar a remuneração do serviço pelas DMT efetivamente praticadas, o consórcio está sendo remunerado como se estivesse percorrendo uma distância de transporte maior do que a efetivamente praticada, acarretando um potencial prejuízo aos cofres públicos de R$ 2.965.301,64 a preços iniciais (julho/2009) .
3.2 - Superfaturamento decorrente de quantitativo inadequado
A topografia utilizada nas medições dos serviços de compactação de aterros e de escavação, carga e transporte de materiais (ECT) está desconforme com a topografia primitiva constante do projeto geométrico em planta referente à obra de adequação rodoviária da BR-060/GO, trecho compreendido entre as cidades de Abadia de Goiás/GO e Jataí/GO, resultando em liquidação a maior dos referidos serviços.
Estima-se que o indício de irregularidade de "superfaturamento decorrente de quantitativo inadequado" dos serviços "Compactação de aterros a 95% proctor normal" e "Compactação de aterros a 100% proctor normal" tenha gerado, até 15ª medição (janeiro/2012) , um prejuízo aos cofres públicos de ... (data-base: julho/2009) :
 (...) 
- R$ 147.251,01 a preços iniciais - Lote 4;
 (...) 
A manifestação do consórcio encontra-se transcrita de forma resumida a seguir (peças 154 e 155) :
Para uma perfeita compreensão dos achados levantados pela d. fiscalização, este Consórcio manifestante pede licença para transcrever a íntegra do relatório elaborado para o Lote 04 do Contrato DNIT n° 730/2012:
"Lote 4
A Distância Média de Transporte - DMT efetivamente praticada no fornecimento do insumo areia é inferior à indicada no projeto executivo, devido a mudanças na utilização do areal indicado em projeto.
O projeto executivo prevê a utilização do Areal do Rio Capivari, no entanto há indícios de que a areia utilizada é proveniente de outro areal: Areal do Marcelo. O estudo de dosagem para o Concreto Betuminoso Usinado a Quente - CBUQ indica que o areal utilizado é o Areal do Marcelo, conforme mostra foto do relatório técnico elaborado pela Disbral para a dosagem do CBUQ disponibilizado pela construtora durante a vistoria da obra.
Em pesquisa ao sítio do Departamento Nacional de Produção Mineral - DNPM (https://sistemas.dnpm.gov.br/SCM/extra/site/admin/dadosProcesso.aspx?numero862201) , consta o processo 862.20112008, o qual indica que foi outorgado ao Sr. Marcelo Trajano Albernaz Rocha, no dia 17/07/2009, a extração de areia.
O referido areal está localizado no Rio Verdinho, mais próximo da Usina de Asfalto do que o Areal do Rio Capivari. A DMT efetivamente praticada para a areia do Areal do Marcelo até o Canteiro do Lote 4 - (Usina de Asfalto) é de 23,1 km (18,0 km de rodovia pavimentada e 5,1 km de rodovia não pavimentada) , consoante mostra o croqui esquemático elaborado no Google Earth. Bem inferior à DMT de 117,84 km prevista em projeto para a aquisição do citado insumo.
Com o emprego do Areal do Marcelo, realizaram-se os ajustes da DMT efetivamente praticada para os serviços de CBUQ, tanto do binder quanto da capa de rolamento. 0 preço do serviço "CBUQ - Capa de Rolamento" é de R$ 93,64 (julho/2009) , inferior ao valor contratado de R$ 105,34 (julho/2009) . Já para o serviço "CBUQ - Binder" o preço ajustado é de R$ 83,38 (julho/2009) , inferior ao preço contratado de R$ 93,34 (julho/2009) .
Além disso, é importante destacar que a Usina de Asfalto, inicialmente locada pelo projeto executivo na Estaca 10058, foi construída a uma distância de 1,0 km do final do Lote 4. Tal acréscimo de distância de transporte foi considerado nas composições de preços ajustadas.
Assim, levando-se em conta que até a 15ª medição do contrato (janeiro/2012) foi liquidada e paga a
quantidade de 12.058,05 t para o "CBUQ - Capa de Rolamento" e 33.600,27 t para o "CBUQ - Binder", tem-se, até então, um superfaturamento de R$ 141.079,19 para a Capa de Rolamento e R$ 334.658,69 para o Binder, ambos a preços iniciais.
Por fim, como o contrato prevê a execução de 111.597,61 t para a Capa de Rolamento e 166.627,47 t para o Binder, o superfaturamento poderá chegar a R$ 1.305.692,04 e R$ 1.659.609,60, respectivamente, a preços iniciais.
 (..) 
Do relatório de fiscalização acima transcrito, relativo ao Lote 4 da obra rodoviária em questão, cuja execução corre por conta deste Consórcio manifestante, colhe-se indicativo de readequação do preço contratado, a fim de que seja decotado suposto superfaturamento detectado no transporte do insumo areia (cuja remuneração integra o custo dos serviços de produção CBUQ-Capa de Rolamento e CBUQ-Binder) .
Tal perspectiva baseia-se no item 9.2.5 do Acórdão 3.405/20 10-TCU-Plenário, cujo conteúdo determina que "para os empréstimos de solo e para as jazidas de cascalho, de areia e de rocha mais econômicas que efetivamente venham a ser empregadas na execução das obras, os serviços devem ser remunerados de acordo com a real natureza das jazidas, se comercial ou não, e de acordo com as efetivas distâncias de transporte percorridas.
Como visto, a auditoria em tela está a entender que o Consórcio TRIER/GOIÁS/ETEC, aqui manifestante, estaria a beneficiar-se da diferença de valores pretensamente existente entre a remuneração da Distância Média de Transporte cotada para o transporte do insumo areia (agregado na produção de CBUQ) e aquela efetivamente praticada.
Na visão fiscalizatória, o Projeto Executivo, parte integrante do Edital licitatório que precedeu a contratualidade em questão, teria previsto um ponto de coleta de areia distante 117,84 km da Usina de Asfalto, localizado no "Areal do Rio Capivari", sendo a remuneração proporcional aos custos relativos a esta distância, muito embora o Consórcio contratado, na prática, estivesse recolhendo areia em fonte mais próxima, no "Areal do Marcelo", situado a 23,1 km da referida Usina Asfáltica, no leito do Rio Verdinho (Município de Rio Verde) .
Para atingir tal conclusão, pautou-se em documento denominado "Estudo de dosagem de Concreto
Betuminoso Usinado a Quente - CBUQ", realizado pela empresa DISBRAL Asfaltos para a Goiás Construtora, integrante do Consórcio manifestante, onde é indicado como fonte de areia o "Areal do Marcelo".
Com o intuito de confirmar a existência do referido areal, a Unidade Técnica promoveu consulta ao sítio do Departamento Nacional de Produção Mineral - DNPM, onde consta o Processo N. 862.201/2008, que teria indicado a outorga, ao Sr. Marcelo Trajano Albernaz Rocha, no dia 17/07/2009, da "exploração de areia".
 (...) 
Em primeiro lugar, deve se ter em mente que o aludido "Estudo de Dosagem de CBUQ 1", fornecido pela DISBRAL à empresa GOIÁS, integrante deste Consórcio manifestante, representa proposição abstrata, não oficial, requerida de forma unilateral que, bem assim, não integra a documentação vinculante, entregue ao órgão contratante (DNIT) .
Trata-se de um Estudo hipotético, requerido por uma empresa integrante do Consórcio sem utilizá-lo de modo oficial na contratualidade em apreço. Tanto assim que elaborado na data de 08.01.2012, posterior à data de envio dos efetivos Projetos de Dosagem do CBUQ (faixa "C" - capa de rolamento e faixa "B" - Binder) ao DNIT, ocorrida em 05.09.2011 (documentos em anexo) , tendo sido aprovado pela fiscalização e utilizado na execução dos serviços, iniciados em novembro de 2011.
Na realidade, a areia utilizada pelo Consórcio TRIER/GOIÁS/ETEC é proveniente dos municípios de Cachoeira Alta - GO e São Simão, na bacia dos rios que compõem o Canal de São Simão, com distância média de transporte de 122 km, sendo 3 km em rodovia não pavimentada e 119 km o restante em rodovia pavimentada. Portanto, muito superiores às do "Areal do Marcelo" (23,1 km) , mas compatíveis com as distâncias de transporte indicadas no projeto executivo (117,84) .
Neste sentido, segue anexa Declaração fornecida pelo proprietário do Areal localizado na bacia de São Simão (conforme inclusa autorização do DNPM) , de onde o Consórcio manifestante efetivamente adquire a areia utilizada na composição do CBUQ do Lote 04 da BR-060. Lá está consignado:
"Lazaro Domingos Ferreira Matc ME, CNPJ 11.761.388/0001-60 estabelecida na Rua 10 Qd. 20 Lt. 18, n° s/n - Sala 02 - Onício Rezende, Quirinópolis - GO, vem através desta, declarar para todos os fins que fornece Areia Lavada Grossa, para execução da Obra do Consórcio Trier/ Goiás/ ETEC, proveniente do areial (sic) da Mineração e Transportadora Nossa Senhora Aparecida Ltda ME, localizado na Avenida Eliezer de Oliveira Guimarães n. 18, Bairro Industrial - São Simão - GO" (destacou-se) .
Da mesma forma, segue anexa Declaração fornecida pela Mineração Fortaleza Ltda, dando conta de outra fonte de areia efetivamente adquirida pelo Consórcio para a execução do CBUQ do Lote 04 da BR-060. Lá está consignado:
"Mineração Fortaleza Ltda, CNPJ 01.829.378/0001-65 estabelecida na Rodovia GO 206 N. s/n KM 07 - Cachoeira Alta - GO, vem através desta, declarar para todos os fins que fornece Areia para utilização em CBUQ, na execução da Obra do Consórcio TRIER/GOIÁS/ETEC e que o Transporte do Material é por conta do Consórcio, proveniente do areial do Sr. João Batista de Almeida, CPF XXX.176.416-XX, Localizado na Rod GO 206 km 10 - Caçu-GO." (destacou-se) . 
Aliás, não existe a menor possibilidade fática de aquisição de areia do Areal do Marcelo, tampouco de nenhum outro areal localizado no Rio Verdinho (município de Rio Verde) , posto que nenhum destes areais ostenta capacidade para o atendimento da demanda da obra em apreço, de aproximadamente 50.000 m 3, somente para o serviço de CBUQ.
Mais do que isso, equivoca-se o d. auditor quando afirma que o multireferido Areal do Marcelo teria recebido outorga de "exploração de areia".
Junta-se, de modo anexo, o respectivo espelho do site oficial do DNPM, onde é possível verificar tudo o que aqui se informa, inclusive a referência à concessão de mero "Alvará de Pesquisa" concedido ao Sr. Marcelo Trajano Albernaz Rocha.
Dito de forma mais direta, o referido areal, denominado "Areal do Marcelo", NÃO possui licença de lavra e tampouco as licenças de instalação e operação junto aos Órgãos Ambientais competentes.
Para atestar todas estas alegativas, este Consórcio acosta à presente manifestação, Declaração confeccionada pelo próprio Sr. Marcelo Trajano (com firma reconhecida) , onde se lê:
"Eu Marcelo Trajano Albernaz Rocha, inscrito no CPF n° XXX.704.751-XX, com processo de pesquisa mineral no DNPM-GO sob o número 862.20112008 com requerimento de autorização de pesquisa protocolizado em 17/09/2008, e baixa de transcrição de alvará em 12/09/20 12, declaro para os devidos fins que não realizamos os licenciamentos da área supracitada, portanto não houve exploração de areia. declaro ainda que em nenhum momento forneci areia para qualquer empresa ou pessoa física, tão pouco para as Obras de Duplicação da BR-060 Lote 04" (grifo final não constante do original) .
Mas este nobre Relator pode estar se perguntando qual a razão da DISBRAL ter realizado o referido "Estudo de Dosagem de CBUQ" com a consideração de aquisição de areia do "Areal do Marcelo". A resposta é simplória: dentro da abstração do Estudo, cuidou-se de uma previsão inadvertida, o que pode ser confirmado pela Declaração abaixo transcrita, literalmente:
"DISTRIBUIDORA BRASILEIRINHA DE ASFALTO S/A - DISBRAL, CNPJ 26.917.00510001-77 estabelecida na Via Primária 8, Quadra 18, Módulos 24/47 - DAIAG - Aparecida de Goiânia - GO, vem através desta, declarar que no projeto de estudo do CBUQ (Concreto Betuminoso Usinado Quente) conforme RT N° 036/2011 de 20/12/2011 - CAMADA DE ROLAMENTO, foi utilizado como um dos agregados componentes do traço, uma areia lavada de rio existente no comércio local, indicada pelo fornecedor como Areal do Marcelo - Rio Capivari, sem confirmação da capacidade de atendimento da obra". (gn) 
 (...) 
Com isso quer-se dizer que as inferências suscitadas pelo relatório de auditoria em ordem a arrimar glosas contratuais, simplesmente, NÃO correspondem à realidade das ocorrências, na medida em que este Consórcio manifestante realiza a aquisição e coleta do insumo areia a distâncias inclusive superiores às previsões do Projeto Executivo da obra em apreço. Logo, NÃO se beneficia de maneira alguma com nenhum tipo de sobrepreço ou superfaturamento de valores, tal qual asseverado pela douta Unidade Técnica.
III - SUPERFATURAMENTO DE R$ 147.251,01 DECORRENTE DE QUANTITATIVO INADEQUADO, FACE A DIFERENÇAS ENCONTRADAS NAS SEÇÕES PRIMITIVAS APRESENTADAS NO PROJETO EXECUTIVO
De outro lado, vê-se que a Unidade Técnica aponta um superfaturamento de R$ 147.251,01 a preços iniciais, decorrente de quantitativos superestimados dos serviços de "Compactação de aterros a 95% proctor normal" e "Compactação de aterros a 100% proctor normal". Afirma que esta superestimativa é evidenciada quando se compara o volume de compactação de aterro a 95% e a 100% medidos na 15ª Medição, com o volume extraído dos arquivos das "folhas de cubação" disponibilizados pelo próprio Consórcio Construtor ao TCU durante a sua vistoria.
Noutro trecho, levanta ainda que algumas medições vêm considerando um "fator de homogeneização" (relação entre o volume de material no corte e o volume que este mesmo material ocupará no aterro, após ser compactado) de 1,30, índice este previsto no projeto executivo.
Ao analisar o material disponibilizado ao TCU por ocasião da vistoria, obtemos os volumes de terraplenagem demonstrados no quadro abaixo:
Verifica-se, portanto, que a Unidade Técnica considerou em sua análise apenas os volumes correspondentes ao corpo estradal (pista direita) , deixando de observar os volumes executados para o preenchimento do canteiro central e dos retornos operacionais.
Considerando o volume total constante dos arquivos de cubação apresentados ao TCU em 21/03/2012, atingimos o volume de 839.833,93 m3, superior inclusive ao volume medido acumulado até a 15ª Medição (834.833,930 m3) .
Os arquivos constantes do CD encaminhado ao TCU em 21/03/2012, denominados "MEMORIA DE
CAL.ATERRO.XLS" e "MEMORIA DE CAL.RETORNOS.XLS" demonstram todos os volumes que totalizam o valor apresentado no quadro anterior. Com vistas a subsidiar a avaliação da Unidade Técnica, encaminhamos em anexo, novamente, os arquivos em pauta.
Quanto ao "fator de homogeneização" de 1,30, a sua adoção foi proposta pela fiscalização, uma vez que o fator de homogeneização médio obtido nos materiais utilizados no corpo dos aterros é superior ao previsto no projeto. Assim, com vistas e evitar que o volume de escavação, carga e transporte superasse o volume previsto no Projeto Executivo, a fiscalização recomendou a adoção do valor previsto no projeto. Os reais fatores de homogeneização foram demonstrados nos ensaios de campo que já se encontram em poder da Unidade Técnica.
Análise inicial:
Conforme já mencionado por ocasião da análise da oitiva do Dnit e das audiências dos fiscais das obras, a matéria em exame necessitou atualização por meio de diligências ao Dnit de forma a verificar quais as providências administrativas já tomadas quanto aos apontamentos da auditoria, incluindo a 2ª adequação de projeto com reflexo financeiro das obras em andamento, aditivos posteriores e medição final para então ser possível uma análise mais apropriada à questão considerando a preservação do erário. As manifestações das empresas serão consideradas em conjunto com os novos elementos a serem obtidos por meio dessas diligências.
As diligências foram realizadas por meio dos ofícios 14788/2020-TCU/Seproc (peça 267) , 67337/2020-TCU/Seproc (peça 283) , 34201/2021-TCU/Seproc (peça 292) e 1153/2022-TCU/Seproc (peça 310, e serão analisadas de forma consolidada na sequência da instrução.
3.2.2.4. Manifestação do CONSÓRCIO QUEIROZ GALVÃO/VIA ENGENHARIA (Lote 5) 
O consórcio se manifestou tempestivamente sobre as seguintes irregularidades apontadas no relatório de auditoria:
3.1 - Superfaturamento decorrente de preços excessivos frente ao mercado.
Mudança das jazidas de cascalho para sub-base e base e à exclusão da areia na camada de base do Lote 5.
Quanto aos serviços de base e sub-base, a DMT efetivamente praticada para o cascalho, insumo desses serviços, é inferior à definida em projeto. Somando-se a isso, há indícios de que não se está empregando areia para a execução da base. Considerando que a remuneração pela execução desses serviços não reflete as alterações praticadas em campo, tendo em vista a não realização de aditivo contratual, o potencial prejuízo aos cofres públicos é de R$ 26.085.907,53 a preços iniciais (julho/2009) .
3.2 - Superfaturamento decorrente de quantitativo inadequado
A topografia utilizada nas medições dos serviços de compactação de aterros e de escavação, carga e transporte de materiais (ECT) está desconforme com a topografia primitiva constante do projeto geométrico em planta referente à obra de adequação rodoviária da BR-060/GO, trecho compreendido entre as cidades de Abadia de Goiás/GO e Jataí/GO, resultando em liquidação a maior dos referidos serviços.
Estima-se que o indício de irregularidade de "superfaturamento decorrente de quantitativo inadequado" dos serviços "Compactação de aterros a 95% proctor normal" e "Compactação de aterros a 100% proctor normal" tenha gerado, até 15ª medição (janeiro/2012) , um prejuízo aos cofres públicos de ... (data-base: julho/2009) :
 (...) 
- R$ 905.183,67 a preços iniciais - Lote 5; 
O Consórcio Queiróz Galvão / Via Engenharia apresentou manifestação (peça 181) contestando parcialmente os apontamentos do relatório de auditoria, conforme resumido e analisado a seguir.
Sobre os serviços de sub-base solo estabilizado granulometricamente sem mistura o consórcio alegou (peça 181, p. 5-14) :
A) Sub-base:
 (...) 
Preliminarmente, cumpre informar que, de fato, o projeto executivo indicou, no seu Volume 1, as páginas 778 a 782, no Quadro Demonstrativo dos Quantitativos de Serviços de Pavimentação (PE-QD.3/15) as Jazidas J-11 e J-12 como origem do material a ser utilizado na construção da sub-base estabilizada granulometricamente do Lote 05 (Projeto executivo, Volume 1, págs. 778 a 782 - Doc. 01) 
O projeto executivo também apresentou, no seu Volume 2, Tomo II, as páginas PP-04.11 e PP-04.12, os estudos das jazidas J-11 e J-12, preconizadas para a sub-base, com a sua localização e dados da propriedade particular em que se encontram (Projeto executivo, Volume 2, Tomo II, pág. PP-04.12 - Doc. 02) 
Conforme comprovado acima, ambas as fontes de material para a execução da sub-base estavam previstas dentro da propriedade particular denominada "Fazenda Jatobá". Todavia, não foram exploradas as jazidas J-11 e J-12 em decorrência de fatos supervenientes não imputáveis ao Consórcio. Isso porque, conforme declaração emitida pelo representante legal da referida Fazenda Jatobá (Doc. 03) , empresa privada, proprietária das terras, esta não permitiu a exploração das ocorrências estudadas pelos autores do projeto executivo.
Vendo-se impossibilitado de seguir as orientações do projeto executivo, no tocante a origem do material para a execução da sub-base, o Consórcio buscou, então, novas fontes de material dentre as já estudadas pelo projeto executivo. Assim, avaliou-se a possibilidade de utilizar a jazida J-09.
Contudo, a jazida J-09 foi destinada, desde a elaboração do projeto, à execução dos serviços atinentes ao Lote 04, ou seja, por já estar afeta a execução destes serviços não foi possível utilizar o material proveniente desta área. Cumpre informar, ainda, que a referida jazida (J-09) já se encontrava em exploração tanto pela Contratada do Lote 04 como, também, pela construtora responsável pela execução do Perímetro Urbano de Rio Verde (projeto executivo distinto) .
A verificação da capacidade da jazida J-09 em atender a necessidade de material do Lote 05, além da quantidade de cascalho reservada à construção do Lote 04, foi feita por meio das informações disponíveis no seu projeto executivo, que no Volume 1, as páginas 358 e 359 (Doc. 04) , nos Diagramas de Localização de Fontes de Materiais para Pavimentação e Instalações Industriais (PE-Qd.05/13) , define o volume total disponível da Jazida J-09 como 226.908 m3.
Por outro lado, a Planilha de Quantidades e Preços (PE.Qd-02/10) do Lote 04 (Doc. 05) prevê para os serviços de pavimentação e restauração um volume de 173.870,35 m3 de camada de sub-base estabilizada granulometricamente, sem mistura. Considerando um fator de conversão entre a densidade seca do material compactado e a densidade seca do material na jazida (empolamento) de 1,30, chegamos a uma estimativa de que o volume de material necessário, medido na jazida (corte/escavação) , para a execução das quantidades de sub-base a projetadas para o Lote 04 é da ordem de 226.031,45 m3.
E, ao compararmos a estimativa do volume necessário a execução da sub-base do Lote 04 com o volume disponível da jazida J-09, ambos apresentados pelo projeto executivo, concluímos que a ocorrência de cascalho estudada na jazida J-09 destina-se, na sua totalidade, ao atendimento das necessidades do Lote 04.
Portanto, partindo das premissas indicadas no projeto executivo não se cogitou a exploração desta jazida (J-09) , uma vez que seu material já estava destinado a execução de outros serviços que não os do Lote 05. Diante disso, o Consórcio estabeleceu-se em uma área vizinha a da jazida J-09, a qual foi denominada, inicialmente, também de J-09 e posteriormente de J-14, devido as diferenças nas características dos materiais verificadas entre a jazida J-09 (projeto) e a área efetivamente explorada por este Consórcio Construtor (J-14) .
Em outras palavras, não foi utilizado pelo Consórcio responsável pela execução das obras do Lote 05 material proveniente da jazida J-09 estudada em projeto. Para a execução dos serviços de sub-base do Lote 05, foi empregado material extraído de uma área adjacente à jazida J-09 cujo material apresenta características, repita-se, diversas do material extraído da Jazida J-09, motivo pelo qual esta área foi denominada J-14, conforme planta abaixo (Doc. 06) .
Portanto, é fato que a fonte de material para a execução de sub-base efetivamente utilizada por este Consórcio Construtor do Lote 05 é diversa daquelas indicadas no projeto executivo.
Conforme explicitado anteriormente, o Consórcio estabeleceu a jazida J-14 como sua única fonte de material para a execução da sub-base. Não obstante a utilização apenas da jazida J-14 para fornecer cascalho para a construção da sub-base da rodovia, os ensaios de sub-base apresentados ao TCU, quando da visita de auditoria, em marco/2012, estão assim distribuídos: Total de 202 ensaios de sub-base, sendo 17 ensaios de amostras provenientes da J-09/J-14 (8,4 % das amostras) e 185 ensaios provenientes da J-13 (91,6 % das amostras) .
Ocorre que foram constatados erros nas informações das origens, motivados pelo uso de formulários eletrônicos com campos previamente preenchidos, conforme ocorreu, também, nos formulários dos ensaios da mistura utilizada na execução da base, nos quais foi mencionado apenas "cimento e cascalho" ao invés de "areia, cimento e cascalho", conforme será melhor detalhado em tópico específico destes Esclarecimentos.
Ou seja, ocorreram erros de preenchimento dos formulários de ensaio, os quais interferiram na análise feita pelo TCU, pois induziu a SECOB a uma conclusão que não corresponde à realidade executada na obra.
Ressalta-se que tais equívocos não têm o condão de interferir no controle da qualidade dos serviços executados pelo Consórcio, visto que o prévio preenchimento dos formulários restringiu-se a campos repetitivos, como na "obra", "camada/serviço", "procedência", "energia". importante frisar que os dados coletados e as leituras realizadas na consecução dos ensaios, propriamente, não têm o seu  preenchimento antecipado, sendo sempre efetuados apenas no momento do ensaio, refletindo, portanto, a realidade de campo de forma fidedigna.
No cálculo apresentado pelo TCU, a SECOB considerou que deveriam ter sido utilizados materiais das Jazidas J-09/J-14 e J-13, em proporções na qual se valeu do cálculo teórico da menor distância, de modo que cada trecho de sub-base da pista fosse executado com material proveniente da jazida que oferecesse a menor distância possível, sem, entretanto, considerar se os volumes disponíveis seriam suficientes para efetivamente atender a esse cálculo teórico.
Assim, nesse cálculo teórico, a divisa entre os segmentos a utilizar material de cada uma das duas jazidas ficou estabelecida no ponto médio entre as referidas origens de material para sub-base.
Vejamos: a jazida J-09/J-14 está localizada na estaca 11796 e a J-13 está localizada na estaca 13566. Dessa forma, a distância entre as duas fontes de solo para sub-base é de 1.770 estacas, ou 35,4 km. A metade dessa distância é de 17,7 km ou 885 estacas. Então, o ponto médio situa-se na estaca 12681. E o TCU considerou que a sub-base da obra deveria ser executada com material da J-09/J-14 no segmento compreendido entre as estacas 10882 (início da pista do Lote 05) até a estaca 12681 (ponto médio entre J-09/J-14 e J-13) . Considerou, ainda, que o segmento entre as estacas 12681 e a estaca 14364 (final da pista do Lote 05) deveria ser executado com material proveniente da J-13, conforme a croqui abaixo:
[Fonte: peça 83 - elementos comprobatórios do relatório de auditoria, Memória de cálculo da DMT da Sub-base - Lote 5]:
Dessa consideração, resultam as distâncias medias apresentadas no relatório de auditoria para o transporte de sub-base entre jazida (origem) e a pista (destino) : 8,77 km de rodovia pavimentada e 3,69 km de rodovia não pavimentada, totalizando 12,46 km.
Contudo, conforme já informado, todo material empregado na execução do serviço de sub-base estabilizada granulometricamente sem mistura é proveniente da jazida J-14. O uso de tal fonte de materiais realmente resulta em DMTs diferentes daquelas previstas inicialmente no projeto executivo e, de fato, há uma redução na DMT efetivamente praticada, que passa a ser de 27,18 km. sendo 21,93 km em rodovia pavimentada e 5,25 km em rodovia não pavimentada, conforme Demonstrativo do Cálculo da DMT da sub-base (Doc. 07) :
[Fonte: peça 855, CD - QUEIROZ GALVÃO - L5, Doc. 07 - Diagrama - Sub-base - DMT]
Atualizando-se a CPU do serviço de sub-base estabilizada granulometricamente sem mistura para as DMTs efetivamente praticadas, tem-se que o preço do serviço passaria a ser de R$ 42,69 (julho/2009) , conforme CPU em anexo (Doc. 08) e não R$ 32,80 (julho/2009) , conforme a cálculo empreendido pela Unidade Técnica.
Ainda, no que tange a alegação da SECOB de que teria sido utilizado material proveniente da Jazida J-13 para a execução de serviços de sub-base, não se pode olvidar que a jazida J-13 foi prevista no projeto para fornecer material para a execução dos serviços de base do Lote 05. Isso porque, de acordo com a caracterização do solo, neste local seria possível retirar material de maior capacidade de suporte (ISC) , o qual e destinado, normalmente, para a execução da camada final do pavimento.
Caso o Consórcio utilizasse o material proveniente desta jazida para executar os serviços de sub-base, haveria risco de faltar material de atendesse as especificações para a execução da camada de base. Tal fato poderia ensejar a necessidade de buscar material adequado em jazidas mais distantes da que a prevista em projeto e teria, certamente, o condão de onerar o valor final da obra.
Aliás, é de se ressaltar que, provavelmente, o projeto previu a utilização de material proveniente das jazidas J-11 e J-12 para a execução dos serviços de sub-base exatamente para preservar o quantitativo de material de maior ISC para a execução da camada de base, buscando, assim, garantir a qualidade dos serviços e a economicidade da solução técnica adotada.
Cumpre informar que é extremamente difícil, antes da exploração da jazida, ou seja, durante os estudos de suas características para a verificação da adequação de sua utilização para fornecimento de material empregado na execução de determinado serviço, que se determine com precisão o volume total a ser explorado naquela jazida, bem como o volume total de ocorrência de determinado tipo de material, uma vez que isto dependeria da previsibilidade da sua heterogeneidade. Logo, infere-se impossível tal previsão, pois é um material de ocorrência natural, de solo laterítico, resultado da ação das intempéries ao longo do tempo.
Portanto, a afirmativa da Unidade Técnica de que foram utilizados materiais provenientes tanto da jazida J-09 (diferente da J-14) e da Jazida J-13 deve ser revista, pois, na verdade, foi empregado material apenas da jazida J-14 para a execução dos serviços de sub-base.
46. Além disso, SECOB, ao calcular as DMTs de transporte em via pavimentada e em via não pavimentada incorreu em equívoco. Isso porque constou em seu relatório que a distância de transporte em via pavimentada seria de 27,56 km e a de via não pavimentada, de 17,89 km. Ocorre que a Unidade Técnica inverteu tais valores. Conforme é possível comprovar pelo projeto, a DMT em via pavimentada é de 17,89 km e a em via não pavimentada é de 27,56 km.
Sobre os serviços de base de solo-cimento com mistura em usina o consórcio construtor alegou (peça 181, p. 14-24) :
B) Base:
 (...) 
B.1) Da jazida utilizada para extração do cascalho utilizado nos serviços de base:
Com relação à classificação dos materiais, ao analisar minuciosamente os relatórios de controle de qualidade (Fichas de Ensaio) , o Consórcio constatou que os mesmos sistematicamente estavam sendo preenchidas de forma inadequada, ou seja, foram encontradas inconsistências no local onde se apresentam justamente a Classificação H.R.B., classificação esta em que a SECOB se baseou para concluir que o material utilizado para execução dos serviços de base (Cascalho) seria proveniente da jazida J-09 e não da Jazida J-13, conforme indicado em projeto.
Este equívoco na classificação H.R.B se deu devido a um erro na programação do sistema que faz automaticamente estas classificações. Entre os parâmetros que integram os bancos de dados do sistema "conforme tabela - Classificação de Solos" percebeu-se que o valor que classifica o Grupo A-1-b passante na peneira nº 40 estava descrito 50%, sendo que o correto seria 30%, ou seja, todos os valores acima de 30% deveriam automaticamente ser direcionados para o Grupo A-2.
Nestes relatórios de controle de qualidade é possível observar que os ensaios foram realizados de forma correta, mas, devido a um equívoco de interpretação da norma e dos valores apresentados nos próprios ensaios no momento da classificação final H.R.B., foram descritos grupos de materiais que não representam a realidade encontrada nas amostras ensaiadas.
Segue abaixo quadro com as especificações, regras e valores que devem ser utilizados para realização de forma correta da Classificação de Solos "Classificação em Grupos" - Projeto DNIT (Volume 1 - Relatório do Projeto e Documentos para Concorrência - página 94) .
É possível observar que, para um material se enquadrar no grupo A-1-a, os valores obtidos na granulometria "Peneiramento" devem ser:
- Porcentagem Passante na Peneira 10 = Máximo de 50%;
- Porcentagem Passante na Peneira 40 = Máximo de 30%;
- Porcentagem Passante na Peneira 200 = Máximo de 15%;
Conclui-se também que, para um material ser enquadrado no grupo A-1-b, os valores obtidos na granulometria "Peneiramento" devem ser:
- Porcentagem Passante na Peneira 40 = Máximo de 30%;
- Porcentagem Passante na Peneira 200 = Máximo de 25%;
Após todas as verificações e as devidas correções (caderno de errata elaborado pelo Consórcio) foram realizadas as devidas análises dos resultados obtidos das fichas de ensaios que foram apresentadas ao Tribunal em marco de 2012, quando da visita da Unidade Técnica a obra (Classificação H.R.B. - porcentagem passante na peneira 0,075 mm - nº 200, peneira 0,42 mm - nº 40 e peneira 2,0 mm - nº 10) . Nestas novas análises, as quais correspondem a correta interpretação dos resultados dos ensaios, o Consórcio chegou a conclusões distintas daquelas anteriormente indicadas nos relatórios entregues a essa Corte de Contas, senão vejamos:
Classificação descrita nos relatórios entregues em Marco/2012 (Total de 30 Ensaios) :
A-1-a = 03 Resultados (10%) 
A-1-b = 21 Resultados (70%) 
A-2-4 = 06 Resultados (20%) 
Classificação correta após as devidas análises dos resultados obtidos das fichas de ensaios constantes dos relatórios entregues em Março/2012 (Total de 30 Ensaios) :
A-1-a = 03 Resultados (10%) 
A-1-b =04 Resultados (13%) 
A-2-4 = 23 Resultados (77%) 
Assim, levando em consideração os mesmos critérios adotados pelo TCU, ou seja, considerando os ensaios para a caracterização do material utilizado na base, após a correta interpretação dos ensaios, em estrita conformidade com as normas técnicas do DNIT, constata-se que o material (Cascalho) utilizado para realização da mistura (Cascalho + areia + Cimento = Base) é proveniente da Jazida J-13 e não da Jazida J-09, conforme acreditou a Unidade Técnica.
Cabe reiterar que esta correção trata tão somente sobre a classificação H.R.B (A-1-a, A-1-b e A-2-4) , ou seja, os valores descritos nos relatórios (percentuais passantes nas peneiras nº 10, nº 40 e nº 200) não foram alterados, pois estes se encontram de acordo com os estudos e ensaios procedidos conforme tabela abaixo:
Cabe esclarecer também que todos os relatórios ora apresentados, os quais estão descritos na Planilha Resumo acima, referem-se as amostras coletadas na pista após a realização da Mistura em Usina de Solos, ou seja. não são ensaios de amostras de material "in natura".
Diante do exposto, conclui-se que a "avaliação dos valores, gráficos e resultados dos ensaios" comprova que os materiais empregados na execução dos serviços de base são, de fato, extraídos da Jazida J-13, conforme previsto em projeto, motivo pelo qual a DMT considerada pela Unidade Técnica necessita ser revista.
Na sequência, fez considerações sobre (peça 181, p. 19) : 
B.2) Da inadequação de se alterar preços contratuais em decorrência da modificação da localização da usina de Solo prevista no projeto: 
Em síntese, expôs entendimento de que, ao apresentar sua proposta, considerou a locação do canteiro no local em que foi instalado, e que tal fato não permitiria a alteração dos termos contratuais (peça 181, p. 20) :
Ainda, cumpre informar que as disposições editalícias devem ser cumpridas integralmente, sob o risco de que a licitante, ao apresentar qualquer alteração nas premissas adotadas para a elaboração do orçamento referencial e sob o qual as propostas devem se embasar, seja desclassificada. Não se deve esquecer que a Administração Pública deve julgar em conformidade com o princípio do julgamento objetivo (art.3, da Lei 8.666/93) .
Ainda, cabe destacar que, se indicasse DMT's diversas daquelas previstas em projeto, o Consórcio poderia ser excluído do certame, o que se buscou evitar, adotando todas as DMT's de projeto e do orçamento.
Portanto, o Consórcio já havia previsto, desde o momento da elaboração da proposta, que o canteiro e, consequentemente, a usina iria se localizar onde efetivamente foram implantados. Ainda, por ter praticamente "aderido" ao Edital, sendo que os preços reais foram conformados às CPUs para que o critério de aceitabilidade de preços fosse respeitado, não há que se falar na alteração do preço contratual.
Oportuno destacar que a composição de custos apresentada na licitação não representa necessariamente os custos incorridos pelo contratado, mas os custos incorridos pela Administração contratante ao pagar os preços avençados.
Ora, não faz sentido dizer que o fornecedor que presta devidamente os serviços comprometidos em contrato, nas condições ali previstas, tenha descumprido especificações do edital ao realizá-los a custos inferiores aos preços que cobra, tanto mais em regime de execução contratual por empreitada, no qual as eventuais variações dos custos dos insumos são assumidas pelo contratado. Censurar tal possibilidade, considerando-a demonstrativa de "descura" ou ato antijurídico do contratado, é contrassenso que afronta o valor social da livre iniciativa, fundamento constitucional que garante a sociedade empresária o direito a otimização dos seus lucros.
O fato de o Consórcio incorrer em custos menores que os previstos no edital ou em suas composições de preço para execução de alguns serviços não configura nenhuma das hipóteses legais autorizadoras de alteração do contrato administrativo.
Sobre a utilização de areia nos serviços de base de solo-cimento com mistura em usina o consórcio construtor alegou (peça 181, p. 21-24) :
B.3) Da efetiva utilização de areia na execução dos serviços de base:
 (...) 
Ressalta-se que todos os procedimentos de controle de qualidade, frequências de ensaios e estudos realizados no Lote 05 da BR-060/GO obedecem às especificações técnicas e disposições de projeto. Nas referidas normas não se encontram modelos (Fichas de Ensaios) a serem seguidos, ou seja, o próprio Consórcio executor é responsável por elaborar os modelos e fichas de ensaios que são preenchidos diariamente e apresentados a Empresa Supervisora e ao contratante quando solicitado.
E foi exatamente por preencher de forma equivocada o modelo de ficha de ensaio que constou, no campo "Descrição do Material", menção apenas a "cascalho e cimento", sem que fosse mencionada a existência da areia na mistura ensaiada. E foi com base nesta descrição equivocada que a SECOB apontou o indício de que não estaria sendo utilizada areia na execução dos serviços de base.
Em outras palavras, no local determinado "Descrição do Material" nas fichas de ensaio apresentadas ao TCU, deveria ter constado a palavra "areia", pois tal insumo efetivamente faz parte da mistura aplicada na pista, conforme previsão de projeto.
Trata-se de erro material no preenchimento, o qual não desnatura o fato de tal material ter sido efetivamente utilizado na execução do serviço de base.
Vale destacar que o importante são os resultados apresentados nas fichas de ensaios (avaliações técnicas) , pois são estes os elementos capazes de comprovar o material utilizado na execução dos serviços.
Importante destacar que os ensaios apresentados ao TCU e analisados pela SECOB somente atingiram os resultados exigidos nas normas técnicas porque já havia sido realizada a mistura determinada em projeto, qual seja: (cascalho proveniente da J-13, cimento e areia) .
Em outras palavras, os valores referentes às especificações relacionadas ao Limite de Liquidez, Expansão, Índice de Plasticidade e Índice de Suporte California, principais parâmetros que devem ser alcançados para garantir a qualidade dos serviços executados, somente foram atingidos em decorrência da adição da areia a mistura da base, conforme parâmetros exigidos na Norma DNIT 141/2010 - ES (Doc. 09) e previstos no Projeto DNIT - Volume 3B - Estudos Geotécnicos - Tomo III - página 1054 (Doc. 10) :
- Expansão ¿ 0,50%
- Limite de Liquidez ¿ 25%
- Índice de Plasticidade ¿ 6%
- ISC ¿ 80%
Em média, os resultados encontrados nas "Fichas de Ensaios" apresentadas à equipe técnica do Tribunal correspondem a 21% de material fino (areia) , ou seja, esta fração indica claramente a adição de areia no material ensaiado (mistura de base) .
Segue resumo dos valores apresentados nas fichas de ensaios encaminhados e analisados pelo TCU (Marco/12) .
Sendo assim, os resultados demonstrados nas fichas de ensaios estão totalmente coerentes e em conformidade com os estudos apresentados nos Projetos pelo DNIT.
Outro importante parâmetro encontrado nos ensaios disponibilizados são os valores correspondentes ao "Limite de Liquidez" e "Índice de Plasticidade" dos materiais. De acordo com o projeto e a Especificação (Norma DNIT 141/2010 - ES) já descrita acima, estes valores não podem ultrapassar os parâmetros abaixo:
- Limite de Liquidez ¿ 25%
- Índice de Plasticidade ¿ 6%
E ao se analisar os valores apresentados nos ensaios, conclui-se que 100% das amostras possuem resultados NL (Não Liquidez) e NP (Não Plástico) . Estes resultados somente são possíveis (100% NL e 100% NP) em decorrência da adição de areia para a correção da plasticidade do material extraído da jazida J-13.
Diante de todos os elementos apresentados, patente está que, de fato, foi utilizada areia na execução do base do Lote 05, motivo peto qual sua remuneração é devida, nos termos contratados.
Análise inicial:
Conforme já mencionado por ocasião da análise da oitiva do Dnit e das audiências dos fiscais das obras, a matéria em exame necessitou atualização por meio de diligências ao Dnit de forma a verificar quais as providências administrativas já tomadas quanto aos apontamentos da auditoria, incluindo a 2ª adequação de projeto com reflexo financeiro das obras em andamento, aditivos posteriores e medição final para então ser possível uma análise mais apropriada à questão considerando a preservação do erário. As manifestações das empresas serão consideradas em conjunto com os novos elementos a serem obtidos por meio dessas diligências.
As diligências foram realizadas por meio dos ofícios 14788/2020-TCU/Seproc (peça 267) , 67337/2020-TCU/Seproc (peça 283) , 34201/2021-TCU/Seproc (peça 292) e 1153/2022-TCU/Seproc (peça 310, e serão analisadas de forma consolidada na sequência da instrução.
3.2.2.5. Manifestação do CONSÓRCIO STRATA/SPAZIO (Supervisora) 
O consórcio se manifestou tempestivamente (peças 176 e 177) sobre as seguintes irregularidades apontadas no relatório de auditoria:
3.1 - Superfaturamento decorrente de preços excessivos frente ao mercado:
- Alteração na localização da Usina de Solo do Lote 1;
- Mudança de utilização da jazida de cascalho nos serviços de sub-base do Lote 3;
- Substituição do fornecedor de areia, mais próximo que a indicada em projeto, para o serviço de CBUQ do Lote 4;
- Mudança das jazidas de cascalho para sub-base e base e à exclusão da areia na camada de base do Lote 5.
3.2 - Superfaturamento decorrente de quantitativo inadequado
- A topografia utilizada nas medições dos serviços de compactação de aterros e de escavação, carga e transporte de materiais (ECT) está desconforme com a topografia primitiva constante do projeto geométrico em planta referente à obra de adequação rodoviária da BR-060/GO, trecho compreendido entre as cidades de Abadia de Goiás/GO e Jataí/GO, resultando em liquidação a maior dos referidos serviços.
Em relação ao item 3.1 apresentou basicamente as mesmas informações já abordadas com maiores detalhes pelos consórcios construtores e pelo Dnit e em suas oitivas, razão pela qual é desnecessário repeti-las.
Em relação ao item 3.2 apontou fragilidades na elaboração do projeto que podem ter originado as distorções entre as seções topográficas teóricas, que embasaram o cálculo de volumes de terraplenagem do Projeto Executivo e as seções reais medidas no decorrer das obras.
No que tange especificamente às considerações de superfaturamento decorrente de quantitativo inadequado, julga-se de fundamental importância discorrer, primeiramente, sobre a qualificação do Projeto Executivo elaborado para a rodovia em questão, doado pela Federação das Indústrias do Estado de Goiás (FIEG) e devidamente aprovado pela Superintendência Regional no Estado de Goiás e Distrito Federal do DNIT. por delegação de competência do Diretor Geral - Portaria 1.429 de 18 de novembro de 2009.
 (...) no que tange especificamente aos levantamentos topográficos, cabe ressaltar que a principal constatação, quando da chegada ao trecho em questão - Rodovia BR-060/GO, trecho Goiânia - Jataí - foi de que a topografia original se apoiava numa rede de RN's [referências de nível] a partir da qual foram efetuadas irradiações diversas na faixa de domínio da rodovia, de forma a se obter a denominada "nuvem de pontos". Tal procedimento. sempre válido como procedimento complementar deve-se apoiar, entretanto em uma rede de RN's fartamente implantada, materializada por marcos de cimento com placas de identificação geodésica, os quais devem permitir a perfeita amarração geográfica dos pontos levantados.
Opostamente, contudo, o que se constatou foi uma rede de RN' s implantada de forma bastante deficiente e espaçada, tendo-se constatado a presença de 2 a 4 RN por lote, sendo que muitos dos marcos encontrados se apresentavam danificados e/ou quebrados. Essa constatação. somada a não materialização do estaqueamento no campo durante a fase de projeto, passou a constituir um pesadelo, haja vista a certeza de não se conseguir reproduzir, no curso da obra. o traçado projetado originalmente, em escritório; a impossibilidade de se garantir a implantação com fidelidade inequívoca do traçado ao longo de todo o empreendimento. poderia se traduzir em distorções comprometedoras das cubações processadas no projeto (teóricas) . Tal preocupação inicial partiu do pressuposto que pequenas diferenças individuais. acabam por promover um acúmulo significativo ao longo dos deslocamentos longitudinal e transversal, situação essa que torna complexa a comparação direta entre as seções teóricas de projeto e aquelas levantadas após a materialização do traçado para as obras: alguns centímetros de deslocamento das seções (longitudinal e transversalmente) acabam por gerar volumes distintos que, cumulativamente, podem representar diferenças significativas.
 (...) cabe ainda lembrar que a concepção básica dos levantamentos efetuados teve por objetivo a obtenção de uma planta planialtimétrica, capaz de abranger a área disponível para a implantação de vias contíguas à pista existente. Seguidamente, por intermédio do processamento dos dados levantados, são geradas as plantas completas das condições existentes, sobre as quais são concebidos os traçados das vias componentes da futura duplicação. incluindo-se neste contexto a pista nova e os desvios do traçado antigo para implantação de retornos ou cruzamentos.
No caso específico do presente projeto, conforme declarado pelo próprio projetista, esta fase de concepção foi realizada artesanalmente, com desenho à mão direto sobre as plantas planialtimétricas e com o estaqueamento estabelecido apenas de forma computacional, sem ter sido materializado no campo. Sob tais condições, mesmo com todo esmero, torna-se extremamente difícil promover a adequação de um traçado gráfico imaginário às características técnicas existentes em termos de traçado (elementos de curva, extensões de tangente, larguras das plataformas existentes, desvios do traçado antigo, retornos, distanciamento entre as interações das vias existente e nova, etc.) ; a precisão dos resultados finais não representa com fidelidade as condições verificadas "in situ", podendo ser altamente questionada.
A postulação da presente desconfiança encontrou respaldo ao se constatar que as seções transversais verdadeiramente caracterizadoras de todo o trecho em questão - o qual se desenvolve em greide elevado ao longo de uma região distinguida por topografia predominantemente suave - são substancialmente distintas das apresentadas no projeto, fato este justificado pela constatação da existência de caixas de empréstimo lateral contíguas à plataforma existente, de forma quase contínua, em toda a extensão, as quais foram concebidas e exploradas através da técnica conhecida como "bota-dentro", aplicada para propiciar o greide elevado (...) .
Ainda em complementação às considerações presentemente postas, julga-se importante ressaltar que, em virtude do número significativo de questionamentos formulados pelos consórcios construtores responsáveis pela execução dos 5 (cinco) lotes de construção, sempre versando a respeito de distorções encontradas entre as seções topográficas medidas no decorrer das obras e as teóricas, que embasaram o cálculo de volumes de terraplenagem do Projeto Executivo, a projetista do trecho - Spazio Engenharia e Arquitetura - pressionada pelo DNIT, se manifestou oficialmente e, de forma clara e transparente, admitiu que falhas entre os levantamentos de projeto e de obra realmente existem; sua afirmativa avaliza as formulações que vem de se apresentar e a correspondência enviada pela Spazio à Superintendência do DNIT em Goiás é apresentada no Anexo IV.
Finalmente, cabe ainda ressaltar uma minudência detectada logo ao início da obra - que traduz os graus de debilidade e de confusão que caracterizaram o projeto executivo elaborado - quando da necessidade de localização dos aterros a serem construídos sobre solos moles: o estaqueamento primeiramente fornecido pela Spazio Engenharia e Arquitetura exigiu uma nova demarcação no campo. haja vista se ter detectado resultados de tal forma conflituosos e contraditórios. os quais não permitiram sequer identificação dos locais de ocorrência dos solos moles.
 (...) 
Ainda no âmbito das considerações de natureza técnica. vale ressaltar que um mesmo levantamento topográfico similar ao efetuado, caso processado em escritório por diferentes Técnicos Especializados, pode também apresentar variação na geração das seções (primitivas de corte ou aterro) , decorrentemente da forma de se realizar o processamento das malhas triangulares. pois em muitas ocasiões há a necessidade de se promover este processamento manualmente (comandos existentes nos próprios softwares de topografia) . Assim. caso o técnico responsável não faça este processamento adequadamente ou simplesmente deixe a malha ser gerada automaticamente pelos softwares de computação - base de dados gerada por processo denominado MDT (modelagem digital do terreno) , que se baseia na geração de seções calculadas por meio computacional sobre um plano cotado a partir de um eixo projetado que não se encontra materializado em campo - podem ocorrer erros ou divergências; este erro no processamento das malhas triangulares torna-se ainda mais relevante caso o técnico que realiza os processamentos de campo no escritório (geração das curvas de nível, seções transversais e etc.) não tenha ido ao campo, desconhecendo por completo os locais dos levantamentos.
Finalmente. acredita-se ainda que as comparações efetuadas pelos Auditores do TCU se fundamentaram nas seções transversais de projeto, enquanto que as seções transversais primitivas medidas na obra foram determinadas após a execução dos serviços preliminares (desmatamento, limpeza, arrasamentos e aterros do canteiro central) e dos rebaixos demandados para a construção dos aterros novos e dos escalonamentos dos aterros antigos necessários para a ancoragem dos maciços recém-construídos aos maciços existentes, procedimentos construtivos que não foram considerados no projeto original. No que diz respeito à consideração técnica da seção primitiva somente após a execução dos serviços preliminares, trata-se de matéria disciplinada por várias diretrizes do DNIT, podendo se citar dentre outras:
Norma DNIT 106/2009 - ES
"4.5 As marcações do eixo e dos Off-sets, bem como as referências de nível (RN) relacionadas com os segmentos reportados nas subseções 4.1 e 4.2, já devidamente atendido o disposto nas subseções 4.2.1, 4.2.2 e 4.2.4 da Norma DNIT 104/2009 - ES - Terraplenagem - Serviços preliminares, devem, após as operações checadas e, ser for o caso, revistas, de sorte a guardarem consonância com a nova configuração da superfície do terreno e com o projeto geométrico.
Neste sentido, e em consequência, deve ser procedido novo levantamento de seções transversais de forma solidária com os RN intuídos no Projeto de Engenharia. Tais Seções Transversais constituir-se-ão, então, nas "seções primitivas" a serem efetivamente consideradas, para efeito de elaboração de marcação da "Nota de Serviço de Terraplenagem" (respeitadas as cotas do projeto geométrico) , do controle geométrico dos serviços e da medição dos serviços executados ". [grifou-se]
"8.1.1 Assim, para efeito de cálculo dos volumes deve ser aplicado o método da "média das áreas ", devendo as seções transversais finais ter lugar após a conclusão do corte, ser levantadas dentro de adequado grau de precisão e de forma solidária com os RN que referenciam as seções primitivas, bem como aquelas seções transversais levantadas em sequência ao desmatamento da subseção 4.5 desta Norma, seções transversais estas que passam a ser consideradas como seções primitivas a serem efetivamente adotadas, para efeito de controle de medição dos serviços". [grifou-se]
No caso da obra em questão, cabe ainda destacar que, em termos de execução e de controle da terraplenagem, o levantamento das seções primitivas foi processado sempre de forma meticulosa e amparada por procedimentos de verificação de todos os envolvidos - DNIT e empresas contratadas para a execução das obras e para a supervisão - condição esta que permitiu que os quantitativos medidos e pagos fossem determinados exatamente pela realidade dos levantamentos em campo.
Dessa forma, tendo-se em conta a série de análises e considerações de ordens técnica e metodológica, complementadas pelas constatações de campo, e considerando concomitantemente que os exames e averiguações procedidos pela Equipe de Auditores versaram fundamentalmente sobre as divergências constatadas entre as seções transversais de projeto, consideradas com "primitivas" e aquelas levantadas durante a execução das obras, após a realização dos "serviços preliminares", julga-se, no caso específico da presente obra, que qualquer processo comparativo será pouquíssimo consistente, haja vista as enormes deficiências que caracterizam o Projeto de Engenharia originalmente desenvolvido.
Conforme já mencionado por ocasião da análise da oitiva do Dnit e das audiências dos fiscais das obras, a matéria em exame necessitou atualização por meio de diligências ao Dnit de forma a verificar quais as providências administrativas já tomadas quanto aos apontamentos da auditoria, incluindo a 2ª adequação de projeto com reflexo financeiro das obras em andamento, aditivos posteriores e medição final para então ser possível uma análise mais apropriada à questão considerando a preservação do erário. As manifestações das empresas serão consideradas em conjunto com os novos elementos a serem obtidos por meio dessas diligências.
As diligências foram realizadas por meio dos ofícios 14788/2020-TCU/Seproc (peça 267) , 67337/2020-TCU/Seproc (peça 283) , 34201/2021-TCU/Seproc (peça 292) e 1153/2022-TCU/Seproc (peça 310, e serão analisadas de forma consolidada na sequência da instrução.
3.3. DILIGÊNCIAS
3.3.1. Diligência Ofício 14788/2020-TCU/Seproc (peça 267) 
Por meio do ofício 14788/2020-TCU/Seproc foi realizada diligência ao Dnit, para que, no prazo de 15 dias, sejam encaminhados os documentos e informações a seguir quanto às obras de Adequação de Trecho Rodoviário - Goiânia - Jataí - na BR-060/GO, lotes 1, 2, 3, 4 e 5 referentes aos contratos 739/2010-12, 727/2010-12, 731/2010-12, 730/2010-12 e 729/2010-12, respectivamente:
a) cópia de todos os termos aditivos firmados a partir de maio de 2011;
b) cópia do último relatório de Revisão de Projeto em Fase de Obras;
c) cópia do último relatório de medição acumulada de cada lote contendo o comparativo entre os quantitativos projetados e executados;
d) informar os volumes de aterro conforme o quadro-resumo a seguir:
	Lote
	Trecho (estacas) 
	Pista
	Volume de aterro (m³) 

				Projetado (*) 
	Executado

	1
	0 - 2.550
	Esquerda
		
	2
	2.550 - 5.025
	Esquerda
		
	3
	5.025 - 7.500
	Esquerda
		
	4
	7.500 - 10.133
	Direita
		
	5
	10.883 - 14.374
	Direita
		
				   (*) referente à última Revisão de Projeto em Fase de obras
e) qualquer informação adicional que entender relevante caso haja diferenças significativas em relação aos volumes de aterro projetados e executados do quadro acima;
f) informar o resultado do processo administrativo 50XXX.004291-XX12-27 referente à possível imputação de penalidade ao Consórcio Strata/Spázio conforme mencionado no ofício do Superintendente Regional DNIT GO/DF nº 1867/2012-GAB de 18 de setembro de 2012.
g) informar o estado atual das obras e dos contratos (p. ex.: concluídas, parcialmente concluídas, paralisadas, ou se houve rescisão dos contratos com nova licitação de serviços remanescentes) .
Em resposta à diligência o Diretor Geral do Dnit encaminhou o ofício 5044/2020/ACE-DG/DG/DNIT SEDE, de 6/5/2020 (peça 269, p. 1-2) atendendo aos itens "a", "b", "c", "e", "f" e "g". Em relação à letra "d" apresentou os documentos dos contratos UT/12-00739/2010 (Lote 01) ; UT/12-00727/2010 (Lote 02) e UT/I2-00731/2010 (Lote 03) e solicitou prazo adicional até 05/06/2020 para entrega dos documentos referentes aos volumes de aterro dos contratos UT - 12 00730/2010 (Lote 04) e UT - 12 00729/2010 (Lote 05) , tendo em vista que tais processos encontravam-se no setor de arquivo desde 2014.
Posteriormente, por meio do ofício 64318/2020/ACE-DG/DG/DNIT SEDE, de 05/06/2020 (peça 279, p. 1) , o Diretor Geral do Dnit informou:
Em atendimento ao requerido por essa Corte de Contas, foi enviado o OFÍCIO N° 50441/2020/ACE - DG/DG/DNIT SEDE (5556567) contendo manifestação deste DNIT, restando, contudo, documentos referentes aos volumes de aterro dos contratos UT - 12 00730/2010 (Lote 04) e UT - 12 00729/2010 (Lote 05) , aos quais apresento neste momento, por meio do OFICIO Nº 64222/2020/DF/SRE - GO (5775078) da Superintendência Regional DNIT GO/DF, que complementam o solicitado no item "d", bem como a informação de que não possui qualquer informação adicional quanto ao requerido na letra "e" da proposta de encaminhamento.
 (...) 
ANEXOS:
I - OFÍCIO N° 64222/2020/DF/SRE - GO (5775078) - incluindo os documentos citados no ofício e seus anexos
3.3.2. Diligência Ofício 67337/2020-TCU/Seproc (peça 283) 
Após instrução (peça 281) foi realizada diligência por meio do ofício 67337/2020-TCU/Seproc para complementar informação ausente do quadro referente aos volumes de aterro dos lotes 4 e 5, tendo o Dnit encaminhado as informações requeridas (peça 288) , sendo analisadas na instrução (peça 290) .
Verificou-se que as peças encaminhadas nas diligências noticiavam a conclusão da 2ª Revisão de Projeto em Fase de Obras, bem como a assinatura de diversos aditivos.
Verificou-se ainda a necessidade de atualização das informações prestadas pelo Dnit na oitiva de forma a verificar se as medidas corretivas noticiadas pelo órgão haviam sido efetivadas.
3.3.3. Diligência Ofício 34201/2021-TCU/Seproc (peça 292) 
Por meio do ofício 34201/2021-TCU/Seproc foi realizada diligência ao Dnit, para que, no prazo de 15 dias, sejam encaminhados os documentos e informações a seguir quanto às obras de Adequação de Trecho Rodoviário - Goiânia - Jataí - na BR-060/GO:
19.1.	Atualizar as informações prestadas pelo por meio do ofício 1.223/2012/AUDINT-DNIT, de 4/12/2012, e memorando da Superintendência Regional Dnit - GO/DF nº 477/2012/GAB, de 30/11/2012 em resposta à oitiva ofício 870/2012-TCU/SECOB-2, de 11/10/2012 relativamente aos itens "a", "b" "c" e "d", a seguir:
a) ausência de aditivos contratuais com vistas a adequar as DMT efetivamente praticadas pelos contratados (menores do que as previstas no Projeto) , em função da alteração promovida na locação da Usina de Solo do Lote 1 da Estaca 650 para dentro da Jazida 03; (Superfaturamento decorrente de preços excessivos frente ao mercado) . 
b) ausência de aditivos contratuais com vistas a adequar as DMT efetivamente praticadas pelos contratados (menores do que as previstas no Projeto) , decorrentes da mudança de utilização da jazida de cascalho nos serviços de sub-base do Lote 3; (Superfaturamento decorrente de preços excessivos frente ao mercado) . 
c) ausência de aditivos contratuais com vistas a adequar as DMT efetivamente praticadas pelos contratados (menores do que as previstas no Projeto) , tendo em vista a substituição do fornecedor de areia para o serviço de CBUQ do Lote 4; (Superfaturamento decorrente de preços excessivos frente ao mercado) . 
d) ausência de aditivos contratuais com vistas a adequar as DMT efetivamente praticadas pelos contratados (menores do que as previstas no Projeto) e a composição do serviço "Base de solo-cimento c/mistura em usina", relacionados à mudança das jazidas de cascalho para sub-base e base e à exclusão da areia na camada de base do Lote 5, respectivamente. (Superfaturamento decorrente de preços excessivos frente ao mercado) . 
19.2.	Informar de que forma foram corrigidas as falhas mencionadas nos itens "a", "b", "c" e "d" da oitiva, fazendo acompanhar a documentação comprobatória das referidas correções tais como os termos aditivos correspondentes, os pareceres técnicos que fundamentaram os aditivos, as medições em que constam as alterações e o 2º Relatório de Revisão de Projeto em Fase de Obras.
O Dnit respondeu por meio do ofício 92340/2021/ACE-DG/DG/DNIT SEDE (peça 294, p. 1-2) do Auditor Chefe do Dnit no qual encaminhou o OFÍCIO Nº 92153/2021/DF/SRE - GO (SEI nº 8662973) (peça 294, p. 3-5) do Superintendente Regional - Dnit GO/DF, contendo manifestação dos fiscais então responsáveis pelos Contratos UT - 12 00739/2010 - Lote 01, UT - 12 00727/2010 - Lote 02 e UT - 12 00731/2010 - Lote 03, despacho SEI n.º 8601299 (peça 294, p. 6-7) , e Contratos UT - 12 00730/2010 - Lote 04 e UT - 12 00729/2010 - Lote 05, despacho SEI n.º 8643628 (peça 294, p. 8-10) . Anexou documentação comprobatória contendo os Projetos Executivos de Engenharia referentes à 3ª e 4ª Adequação de Projeto em Fase de Obra com Reflexo Financeiro, bem como os termos aditivos e seus anexos (peça 294, p. 11-446) . Indicou também o link para o processo 50600.008782/2020-96 no sistema SEI-DNIT do qual foram extraídas as peças 297 a 304.
Em instrução (peça 308) verificou-se que entre os documentos encaminhados pelo Dnit faltava a 2ª Revisão de Projeto em Fase de Obras contendo o Relatório das Justificativas Técnicas e Memórias de Cálculos das Quantidades referentes aos lotes 1, 3 e 5, sem a qual não seria possível concluir a análise das justificativas. Dessa forma, foi realizada nova diligência para complementar os documentos faltantes.
3.3.4. Diligência Ofício 1153/2022-TCU/Seproc (peça 310) 
Por meio do ofício 1153/2022-TCU/Seproc foi realizada diligência ao Dnit, para que, no prazo de 15 dias, sejam encaminhadas as informações a seguir quanto às obras de Adequação de Trecho Rodoviário - Goiânia - Jataí - na BR-060/GO:
a)	2ª Revisão de Projeto em Fase de Obra referente aos lotes 1, 3 e 5 contendo relatório das justificativas técnicas e memórias de cálculos das quantidades;
4. ANÁLISE CONSOLIDADA
A seguir serão analisadas de forma consolidada as informações referentes aos indícios de irregularidades apontados no relatório de auditoria.
4.1. Superfaturamento decorrente de preços excessivos frente ao mercado. Alteração na localização da Usina de Solo do Lote 1 (item 3.1 do relatório de auditoria) 
Foi realizada diligência ao Dnit por meio do ofício 34201/2021-TCU/Seproc (peça 292) para que apresentasse informações atualizadas sobre:
a) ausência de aditivos contratuais com vistas a adequar as DMT efetivamente praticadas pelos contratados (menores do que as previstas no Projeto) , em função da alteração promovida na locação da Usina de Solo do Lote 1 da Estaca 650 para dentro da Jazida 03; (Superfaturamento decorrente de preços excessivos frente ao mercado) .
Esclarecimento do Dnit:
a) Adequação das DMT´s efetiva para os serviços de "Base de Solo Cimento com Mistura em Usina" devido a locação da Usina de solo da estaca 650 para a estaca 1235. Tal adequação fora realizada na 2ª RPFO cuja cópia simplificada da última Revisão de Projetos em fase de Obras encontra-se no documento SEI 8601295 (Planilha da 4ª RPFO Contrato 739/2010 - Lote 01 - Resumo) e cuja cópia original está contida no documento SEI 5472982 (fls. 170 a 180) . E o referido Termo Aditivo do Contrato (Oitavo Termo Aditivo) encontra-se no documento SEI 5472950 (fls. 52 a 72) , no qual foi adequado o Preço Unitário dos serviços de Base de Solo Cimento com Mistura em Usina do valor de R$ 87,24 para R$ 72,42; (peça 294, p. 3) 
Análise:
Em exame da documentação comprobatória verificou-se que foi apresentada a planilha resumo e o relatório das justificativas técnicas e memórias de cálculos das quantidades da 4ª RPFO referente ao Lote 1. Entretanto, ainda que constasse na planilha a adequação do preço unitário dos serviços de "Base de Solo Cimento com Mistura em Usina" de R$ 87,24 para 72,42, não constava nos documentos apresentados a justificativa e memória de cálculo para esses valores, haja vista que o assunto foi tratado na 2ª RPFO como o próprio Dnit informou.
Dessa forma, foi realizada diligência complementar por meio do ofício 1153/2022/TCU/SEPROC (peça 310) requerendo ao Dnit a "2ª Revisão de Projeto em Fase de Obra referente aos lotes 1, 3 e 5 contendo relatório das justificativas técnicas e memórias de cálculos das quantidades"
Por meio do ofício 31440/2022/ACE - DG/DG/DNIT SEDE (peça 314) o Dnit encaminhou a documentação referente aos lotes 3 e 5 e, posteriormente, por meio do ofício 35094/2022/ACE - DG/DG/DNIT SEDE (peça 849) , encaminhou a documentação referente ao lote 1.
Além disso o Dnit concedeu acesso externo a esta unidade técnica ao inteiro teor do processo que trata do assunto Processo nº 50600.008782/2020-96, e dos documentos nele citados.
Com base na documentação referente à 2ª Revisão de Projeto em Fase de Obra do Lote 1 obtida em acesso ao SEI/DNIT foi possível confirmar a adequação do preço unitário dos serviços de "Base de Solo Cimento com Mistura em Usina" de R$ 87,24 para 72,42, constando tal ajuste no QUADRO DEMONSTRATIVO DE SERVIÇOS E PREÇOS - PLANILHA DA 2ª ADEQUAÇÃO DE PROJETO EM FASE DE OBRAS COM REFLEXO FINANCEIRO POSITIVO E INCLUSÃO DE PREÇOS NOVOS (peça 858, p. 2) .
Segundo consta no Quadro demonstrativo de Serviços e Preços referente à 2ª Adequação de Projeto em Fase de obras do Lote 1 (peça 858, p. 2) a quantidade total de serviço de "Base de Solo Cimento com Mistura em Usina" foi quantificada em 157.731,98 m³. Dessa forma, a redução do preço unitário de R$ 87,24 para 72,42 resulta em uma redução total de R$ 2.337.587,94 (data-base: jul/2009) .
A alteração do local da Usina de Solo consta na 2ª ADEQUAÇÃO DE PROJETO EM FASE DE OBRA - TOMO I - RELATÓRIO DAS JUSTIFICATIVAS TÉCNICAS E MEMÓRIAS DE CÁLCULOS DAS QUANTIDADES - ITEM 15.2 - DIAGRAMA DE LOCALIZAÇÃO DE FONTES DE MATERIAIS E INSTALAÇÕES INDUSTRIAIS DESTACANDO A ALTERAÇÃO DAS USINAS DE SOLO E ASFALTO (peça 859, p. 142-143) , juntamente com a demonstração da nova DMT da mistura de solo, confirmando a justificativa do Dnit.
As justificativas técnicas das alterações encontram-se expostas no Parecer Técnico - 2ª RPFO - Lote 1 (peça 860, p. 1 - 22) destacando-se:
Diante da necessidade de alteração da localização da usina de solo o serviço BASE DE SOLO-CIMENTO C/ MISTURA EM USINA teve que ser suprimido da planilha, havendo a inclusão de novo preço para esse serviço BASE DE SOLO-CIMENTO C/ MISTURA EM USINA DTM's ADEQUADAS USINA E. 1290 considerando os cálculos das novas DMT's dos insumos.
As novas DMT's dos transportes dos insumos podem ser visualizadas no item 6.2 - DIAGRAMA DE LOCALIZAÇÃO DE FONTES DE MATERIAIS E INSTALAÇÕES INDUSTRIAIS DESTACANDO A ALTERAÇÃO DAS USINAS SOLO E ASFALTO, os preços unitários novos recalculados com essa nova configuração podem ser consultados no item 16.3 - COMPOSIÇÕES UNITÁRIAS DOS PREÇOS NOVOS. [peça 860, P. 5].
As adequações foram formalizadas por meio do 8º termo aditivo ao contrato 793/2010 (peça 860, p. 62-65) .
De todo o exposto conclui-se que o 8º aditamento ao contrato 739/2010-12 resultou no saneamento do indício de irregularidade apontado no relatório de auditoria. 
Quanto ao fiscal da obra sr.	 	Flávio Murilo Gonçalves Prates de Oliveira, ouvido em audiência por meio do ofício 863/2012-TCU/SECOB-2 (peça 106) verifica-se que na época da auditoria ainda não estava concluída a 2ª Revisão de Projeto em Fase de Obra, que era uma condição necessária para a assinatura do aditivo de redução do preço.
Tendo em vista o saneamento do indício de irregularidade quanto a este item será proposto o acolhimento das razões de justificativas apresentadas pelo responsável anteriormente ouvido em audiência sobre esse item sr.	 	Flávio Murilo Gonçalves Prates de Oliveira (item "b" do ofício de audiência 863/2012-TCU/SECOB-2, peça 106) , relativamente ao contrato 739/2010-12, lote 1, Consórcio EGESA/EMSA.:
b) não adoção das providências necessárias para aditamento ao Contrato 739/2010-12, permanecendo omisso no seu dever de agir, em desconformidade com o que preceitua o art. 11 da lei 9.784/99 de 29/01/1999, permitindo a concretização de um superfaturamento de R$ 1.092.286,46 (julho/2009) , apurado até a 15ª medição e potencial prejuízo ao Erário de R$ 3.285.557,14 até o final do contrato. (Superfaturamento decorrente de preços excessivos frente ao mercado) .
4.2. Superfaturamento decorrente de preços excessivos frente ao mercado. Mudança de utilização da jazida de cascalho nos serviços de sub-base do Lote 3. (item 3.1 do relatório de auditoria) .
Foi realizada diligência ao Dnit por meio do ofício 34201/2021-TCU/Seproc (peça 292) para que apresentasse informações atualizadas sobre:
b) ausência de aditivos contratuais com vistas a adequar as DMT efetivamente praticadas pelos contratados (menores do que as previstas no Projeto) , decorrentes da mudança de utilização da jazida de cascalho nos serviços de sub-base do Lote 3; (Superfaturamento decorrente de preços excessivos frente ao mercado) . (ofício de diligência 34201/2021-TCU/Seproc (peça 292) .
Esclarecimento do Dnit:
b) Adequação das DMT´s efetiva para os serviços de "Sub-base Solo Estabilizada Granulometricamente Sem Misturas" devido apenas a Utilização da jazida J7. Tal adequação fora realizada na 2ª RPFO cuja cópia simplificada da última Revisão de Projetos em fase de Obras encontra-se no documento SEI 8601296 (Planilha da 3ª RPFO Contrato 731/2010 - Lote 03 - Resumo) e cuja cópia original está contida no documento SEI 5480199 (fls. 13 a 33) . E o referido Termo Aditivo do Contrato (Sétimo Termo Aditivo) encontra-se no documento SEI 5483560 (fls. 39 a 73) , no qual foi adequado o Preço Unitário dos serviços de Sub-base Solo Estabilizada Granulometricamente Sem Misturas do valor de R$ 81,50 para R$ 32,85; (peça 294, p. 3) 
Análise:
Da forma semelhante ao caso anterior verificou-se que foi apresentada a planilha resumo e o relatório das justificativas técnicas e memórias de cálculos das quantidades da 3ª RPFO referente ao Lote 3. Entretanto, ainda que conste na planilha a adequação do preço unitário dos serviços de "Sub-base Solo Estabilizada Granulometricamente Sem Misturas" de R$ 81,50 para 32,85, não constava nos documentos apresentados justificativa e memória de cálculo para esses valores, haja vista que o assunto foi tratado na 2ª RPFO como o próprio Dnit informou.
Dessa forma foi realizada diligência por meio do ofício 1153/2022-TCU/Seproc (peça 310) para a apresentação da 2ª Revisão de Projeto em Fase de Obra do Lote 3 contendo o Relatório das Justificativas Técnicas e Memórias de Cálculos das Quantidades.
Em resposta à diligência o Dnit encaminhou a 2ª APFO - Adequação de Projeto em Fase de Obra (peças 315 e 316) , bem como diversos outros arquivos referentes a ensaios, laboratório de solos, cálculo de volumes por comparação de perfis: terreno x projeto, boletins de sondagem, indicação de pedreiras, resultado de ensaios em agregados, entre outros referentes ao lote 3 (peças 359-847) .
Nos documentos encaminhados se verifica que o assunto é tratado conforme transcrito a seguir:
4 - JUSTIFICATIVAS TÉCNICAS DA 2ª REVISÃO DE PROJETO EM FASE DE OBRA COM REFLEXO FINANCEIRO E DAS ALTERAÇÕES PROPOSTAS
 (...) 
Na execução do serviço de sub-base estabilizada granulometricamente sem mistura, a jazida J-7 indicada em projeto apresentou alternativa de utilização de uma área consideravelmente superior àquela estudada em projeto. No início dos serviços de exploração da mesma, após desmatamento da área originalmente prevista, detectou-se uma expansão da cascalheira com características de material compatíveis com a execução da camada de sub-base da rodovia, permitindo a eliminação de necessidade de utilização das ocorrências J-9 e J-8, conforme ditava a distribuição elaborada em projeto. Esta realidade permitiu significativo decréscimo na distância média de transporte considerada no orçamento original, possibilitando que sejam descontados em favor do Erário os valores provenientes deste excedente;
Verifica-se que a redução do preço unitário do serviço de Sub-base Solo Estabilizado Granulometricamente Sem Mistura para R$ 32,85/m³ em decorrência da 2ª RPFO ocorreu no 8º Termo Aditivo ao contrato 731/2010 (peça 273, p. 458) , o que confirma o saneamento da irregularidade.
Segundo consta no Quadro demonstrativo de Serviços e Preços referente à 2ª Adequação de Projeto em Fase de obras do Lote 3 (peça 861) a quantidade total de serviço de "Sub-base Solo Estabilizado Granulometricamente Sem Mistura" foi quantificada em 141.383,53 m³. Dessa forma, a redução do preço unitário de R$ 81,50 para 32,85 resulta em uma redução total de R$ 6.927.792,97 (data-base: jul/2009) .
De todo o exposto conclui-se que o 8º aditamento ao contrato 731/2010-12 resultou no saneamento do indício de irregularidade apontado no relatório de auditoria. 
Quanto ao fiscal da obra sr.	 		Germano Dionísio da Silva, ouvido em audiência por meio do ofício 864/2012-TCU/SECOB-2 (peça 104) verifica-se que na época da auditoria ainda não estava concluída a 2ª Revisão de Projeto em Fase de Obra, que era uma condição necessária para a assinatura do aditivo de redução do preço.
Tendo em vista o saneamento do indício de irregularidade quanto a este item será proposto o acolhimento das razões de justificativas apresentadas pelo responsável anteriormente ouvido em audiência sobre esse item sr.	 	Germano Dionísio da Silva (item "b" do ofício de audiência 864/2012-TCU/SECOB-2, peça 104) , relativamente ao contrato 731/2010-12, lote 3, Consórcio DELTA/JM/CBEMI.:
b) não adoção das providências necessárias para aditamento aos referidos contratos, permanecendo omisso no seu dever de agir, em desconformidade com o que preceitua o art. 11 da lei 9.784/99 de 29/01/1999, permitindo a concretização de um superfaturamento de R$ 2.090.654,90 (julho/2009) , apurado até a 15ª medição, e potencial prejuízo ao Erário de R$ 7.826.992,22 até o final do Contrato 731/2010-12 (...) . (Superfaturamento decorrente de preços excessivos frente ao mercado) .
4.3. Superfaturamento decorrente de preços excessivos frente ao mercado. Substituição do fornecedor de areia, mais próximo que a indicada em projeto, para o serviço de CBUQ do Lote 4. (item 3.1 do relatório de auditoria) .
Foi realizada diligência ao Dnit por meio do ofício 34201/2021-TCU/Seproc (peça 292) para que apresentasse informações atualizadas sobre:
c) ausência de aditivos contratuais com vistas a adequar as DMT efetivamente praticadas pelos contratados (menores do que as previstas no Projeto) , tendo em vista a substituição do fornecedor de areia para o serviço de CBUQ do Lote 4; (Superfaturamento decorrente de preços excessivos frente ao mercado) .
Esclarecimento do Dnit:
c) O relatório aponta que a fonte de material indicada em projeto executivo (Rio Capivari) foi substituída por fonte alternativa, a qual seria areal mais próximo situado na região do empreendimento, denominado "Areal Marcelo Trajano". Essa situação foi apontada a partir da verificação de relatório técnico de dosagem da massa de CBUQ, o qual aponta como fonte de fornecimento de areia o referido areal (Marcelo) . Como a fonte alternativa se situa a uma distância de 23,10 km do ponto de instalação da Usina de Asfalto disponibilizada para a execução do empreendimento, teríamos uma drástica redução nos custos de transporte do agregado miúdo da mistura, uma vez que a distância prevista originalmente seria de 117,84 km. Este fato denotaria a necessidade de ajuste na composição de preços contratados para a confecção de massa de concreto betuminoso usinado à quente, revertendo a suposta vantagem obtida com uma redução de distância de transporte de material integrante da mistura ao Erário.
Cumpre informar que há equívoco na origem da suposta irregularidade, obtida a partir de indício que não se sustenta ao aprofundamento da análise da questão.
Em princípio, confirma-se a exclusão da fonte originalmente proposta em projeto, o areal do rio Capivari, o qual encontrava-se sem licenças ambientais de operação à época da execução do empreendimento, inviabilizando a sua manutenção com fornecedor do insumo às obras de adequação de capacidade em tela. A negativa de utilização da fonte original resultou na necessidade de investigações em regiões próximas ao empreendimento visando a viabilidade da confecção da massa asfáltica, sendo que neste processo foi analisada a possibilidade de utilização do areal do Sr. Marcelo Trajano, sendo esta a fonte mais próxima do Lote 04.
Durante o procedimento de avaliação de alternativas, a primeira etapa visou a avaliação de compatibilidade técnica do material disponível no areal, com coleta de amostra para estudo de traço de massa, de forma a se verificar a sua adequação ao objetivo a ser alcançado. O documento utilizado como "indício" para a formulação do relatório de auditoria do TCU é este estudo prévio, o qual apenas atestou que o material era viável para utilização. Entretanto, vencida a etapa de análise da qualidade da areia disponível na fonte alternativa, passou-se à etapa de verificação da viabilidade de operação da fonte, com checagem de documentação de licenciamento de operação e afins, sendo que infelizmente, a fonte alternativa se verificou inviável por falta de documentação de operação, assim como ocorreu com a fonte originalmente apontada no projeto executivo.
A partir desta constatação, seguiu-se a pesquisa de fontes alternativas, sendo que findado o processo, foram obtidos dois areais viáveis, tanto em termos de qualidade do material fornecido, quanto no que tange à documentação de funcionamento, possibilitando a tomada de decisão definitiva com respeito ao fornecimento de agregado miúdo para o empreendimento.
Finalizado o processo de pesquisa, foram apontadas duas ocorrências, as quais foram aquelas efetivamente utilizadas durante as obras de adequação de capacidade do lote 04 de obras da BR-060/GO:
1 - Areal DL do Prado, situado no município de Israelândia/GO, processo nº 862.043/2007 (DNPM) , com distância de 205,00 km com relação ao Canteiro de Obras/Usina de Asfalto;
2 - Areal de Carlos Lino Rodrigues (Areal São João) , localizado na zona rural do município de Rio Verde, processo nº 860.543/2011 (DNPM) , com autorização de registro de licença nº 004/2012, distante 84,40 km com relação ao Canteiro de Obras/Usina de Asfalto.
Foi-se necessário a utilização das duas jazidas uma vez que foi constatada a insuficiência de produção em ambas para atuação como fonte única de fornecimento frente à demanda do empreendimento, determinando a divisão na aquisição entre as duas ocorrências ocorrendo concomitantemente.
Dentro da capacidade de fornecimento da jazida mais próxima, foi feita a aquisição em percentuais compatíveis com a tonelagem diária produzida pelo areal localizado em Rio Verde, com complementação proveniente da fonte de Israelândia, sendo que o Areal São João atendeu a 70% da demanda total (máximo de sua capacidade de atendimento) e o Areal DL do Prado atendeu aos 30% restantes.
Como esta distribuição na aquisição de agregado miúdo para a confecção da massa asfáltica utilizada no segmento referente ao lote 4 resultou em uma DMT aproximada de 120,00 km para o transporte do insumo, valor ligeiramente superior aos 117,84 km previstos nas composições originais, optou-se pela manutenção do valor originalmente pactuado, em favor do Erário, sendo despropositada a indicação de que possa ter havido qualquer pagamento em excesso pelos serviços executados, como foi apontado pelos auditores do TCU a partir dos indícios narrados na presente peça." (peça 294, p. 4-5) 
Análise:
Em consulta ao site da ANM - Agência Nacional de Mineração https://sistemas.anm.gov.br/SCM/Extra/site/admin/dadosProcesso.aspx, processo 862.201/2008  referente ao Areal Trajano apontado como sendo a provável fonte de areia para uso no CBUQ do Lote 4 verifica-se que, de fato, não houve a concessão do licenciamento para extração de areia, mas apenas autorização de pesquisa, ficando assim descaracterizado o uso dessa jazida (peça 305) .
Quanto às jazidas apontadas pelo Dnit em sua manifestação, verifica-se que o Areal de Carlos Lino Rodrigues, processo nº 860.543/2011 (DNPM) , obteve Registro de Licença outorgado em 18/01/2012, com vencimento em 14/12/2013 (peça 306) . Mas o Areal D. L. do Prado, processo nº 862.043/2007 (DNPM) , também não obteve licenciamento para extração de areia vigente durante a execução da obra, consta apenas uma concessão de lavra outorgada em 22/02/2016 (peça 307) .
Entretanto, na oitiva da contratada, consórcio TRIER-GOIÁS-ETEC (peça 154) , consta que a areia utilizada é proveniente dos municípios de Cachoeira Alta - GO e São Simão, na bacia dos rios que compõem o Canal de São Simão, com distância média de transporte de 122 km, sendo 3 km em rodovia não pavimentada e 119 km o restante em rodovia pavimentada, compatíveis com as distâncias de transporte indicadas no projeto executivo, que são de 117,84 km.
A contratada anexou documentação comprobatória contendo a licença de operação da sua fornecedora Mineração e Transporte Nossa Senhora Aparecida, localizada em São Simão - GO (peça 155, p. 3-8) bem como declaração fornecida pelo proprietário do Areal (peça 155, p. 1) nos seguintes termos:
Lazaro Domingos Ferreira Matc ME, CNPJ 11.761.388/0001-60 estabelecida na Rua 10 Qd. 20 Lt. 18, n° s/n - Sala 02 - Onício Rezende, Quirinópolis - GO, vem através desta, declarar para todos os fins que fornece Areia Lavada Grossa, para execução da Obra do Consórcio Trier/ Goiás/ ETEC. proveniente do areal da Mineração e Transportadora Nossa Senhora Aparecida Ltda ME, localizado na Avenida Eliezer de Oliveira Guimarães n. 18, Bairro Industrial - São Simão - GO
Da mesma forma, anexou a licença de funcionamento (peça 155, p. 10-11) e declaração da sua fornecedora Mineração Fortaleza Ltda, localizada em Cachoeira Alta - GO (peça 155, p. 9) , dando conta de outra fonte de areia adquirida pelo Consórcio:
Mineração Fortaleza Ltda, CNPJ 01.829.378/0001-65 estabelecida na Rodovia GO 206 n ° s/n KM 07 - Cachoeira Alta - GO, vem através desta, declarar para todos os fins que fornece areia para utilização em CBUQ, na execução da Obra do Consórcio Trier/Goiás/ETEC e que o transporte do material é por conta do Consórcio, proveniente do areal do Sr. João Batista de Almeida, CPF XXX.176.416-XX Localizado na Rod GO 206 Km 10 - Caçu - GO.
Anexou ainda declaração do proprietário do Areal Marcelo Trajano (peça 155, p. 12) comprovando que não houve extração de areia daquela jazida ao contrário do apontado no relatório de auditoria:
Eu Marcelo Trajano Albernaz Rocha, inscrito no CPF n°XXX.704.751-XX, com processo de pesquisa mineral no DNPM-GO sob número 862.20112008 com requerimento de autorização de pesquisa protocolizado em 17/09/2008, e baixa de transcrição de alvará em 12/09/2012, declaro para os devidos fins que não realizamos os licenciamentos da área supracitada, portanto não houve exploração de areia, declaro ainda que em nenhum momento forneci areia para, qualquer empresa ou pessoa física, tão pouco para as Obras de Duplicação da BR-060 Lote 04.
	Do exposto, conclui-se não ter se confirmado o indício de irregularidade de que a substituição do fornecedor de areia para o serviço de CBUQ do Lote 4, tenha resultado em DMTs menores do que as previstas no Projeto, o que acarretaria desequilíbrio econômico-financeiro contra o erário.
Tendo em vista o saneamento do indício de irregularidade quanto a este item será proposto o acolhimento das razões de justificativas apresentadas pelo responsável anteriormente ouvido em audiência sobre esse item sr.	 	Germano Dionísio da Silva (item b do ofício de audiência 864/2012-TCU/SECOB-2, peça 104) , relativamente ao contrato 730/2010-12, lote 4, Consórcio Trier/Goiás/ETEC:
b) não adoção das providências necessárias para aditamento aos referidos contratos, permanecendo omisso no seu dever de agir, em desconformidade com o que preceitua o art. 11 da lei 9.784/99 de 29/01/1999, permitindo a concretização de um superfaturamento de (...) R$ 475.737,88 (julho/2009) , apurado até a 15ª medição e potencial prejuízo ao Erário de R$ 2.965.301,64 até o final do Contrato 730/2010-12. (Superfaturamento decorrente de preços excessivos frente ao mercado) .
4.4. Superfaturamento decorrente de preços excessivos frente ao mercado. Mudança das jazidas de cascalho para sub-base e base e à exclusão da areia na camada de base do Lote 5 (item 3.1 do relatório de auditoria) .
Foi realizada diligência ao Dnit por meio do ofício 34201/2021-TCU/Seproc (peça 292) para que apresentasse informações atualizadas sobre:
d) ausência de aditivos contratuais com vistas a adequar as DMT efetivamente praticadas pelos contratados (menores do que as previstas no Projeto) e a composição do serviço "Base de solo-cimento c/mistura em usina", relacionados à mudança das jazidas de cascalho para sub-base e base e à exclusão da areia na camada de base do Lote 5, respectivamente. (Superfaturamento decorrente de preços excessivos frente ao mercado) .
Esclarecimento do Dnit:
d) "Todas as DMT efetivamente praticadas na obra foram adequadas na segunda revisão de projetos em fase de obra (2ª RPFO) , inclusive as jazidas de cascalho e areia para sub-base e base.
Quanto à exclusão da areia na camada de base do Lote 5, tal procedimento não aconteceu no decorrer da obra, ou seja, em toda a camada de base, quer seja na pista construída, quer seja na pista restaurada foi utilizada areia conforme traço aprovado pela supervisora da obra. (peça 294, p. 5) .
Análise da diligência:
Da forma semelhante aos casos anteriores foi realizada diligência por meio do ofício 1153/2022-TCU/Seproc (peça 310) para a apresentação da 2ª Revisão de Projeto em Fase de Obra do Lote 5 contendo o Relatório das Justificativas Técnicas e Memórias de Cálculos das Quantidades.
Em resposta à diligência o Dnit encaminhou a 2ª RPFO - Revisão de Projeto em Fase de Obra (peças 317-358) .
No caso do Lote 5 verificou-se nas revisões de projeto e medições que não houve adequação do preço unitário dos serviços apontados como irregulares no relatório de auditoria.
As medições dos serviços mantiveram o preço unitário DNIT originalmente contratado conforme quadro a seguir:
	Serviço
	Descrição
	Unidade
	Preço unitário DNIT
	Preço unitário TCU

	220000
	Sub-base solo estabil. Granul. s/mistura
	m3
	R$ 70,49
	R$ 32,80

	224101
	Base de solo-cimento c/mistura em usina
	m3
	R$ 186,64
	R$ 83,54

	Data-base: julho/2009

Tendo em vista que a informação prestada pelo Dnit na diligência não contém elementos suficientes para elucidar a questão, recorre-se à análise da manifestação da contratada Consórcio Queiróz Galvão / Via Engenharia (peça 181) , já descrita no item 3.2.4. desta instrução e repetida aqui, para maior clareza.
Inicialmente convém descrever os indícios de irregularidades do relatório de auditoria relativos ao Lote 5, seguido da manifestação da contratada e da respectiva análise, divididos em três tópicos: (1) sub-base, (2) base e (3) não utilização de areia para a confecção da base.
Indícios de irregularidades apontados no relatório de auditoria.
O relatório de auditoria (peça 95, p. 15-18) apontou indícios de que a Distância Média de Transporte - DMT realmente praticada para o cascalho, insumo empregado nos serviços de sub-base e base, é inferior ao definido inicialmente no projeto executivo. Apontou, também, que para a camada de base não está sendo utilizada areia, em desacordo com o projeto executivo, conforme resumido a seguir.
Sub-base
Segundo o relatório de auditoria, foi constatado que a distância de transporte efetivamente praticada para o cascalho, insumo utilizado no serviço de sub-base, é inferior à prevista em projeto. Isso porque as jazidas que estão sendo, de fato, adotadas pelo consórcio contratado para obtenção do referido material são distintas daquelas previstas no projeto executivo. Este fato ficou evidente a partir dos ensaios de compactação do material das jazidas que estão sendo utilizadas.
Foram disponibilizados pela construtora, quando da visita à obra, os ensaios de compactação da sub-base. Neles a equipe de auditoria verificou que o material da sub-base tem como procedência as Jazidas 09 e 13, conforme pode ser observado nas fotografias dos ensaios da sub-base para o Lote 5.
Todavia, o projeto executivo indica a utilização das Jazidas 11 e 12, consoante Quadro Demonstrativo dos Quantitativos de Serviço, constante do Volume 1 - relatório do projeto e documentos para a concorrência do projeto executivo.
O emprego das Jazidas 09 e 13, localizadas nas Estacas 11796 e 13566, respectivamente, é mais vantajoso para a contratada. A DMT para a distribuição do cascalho dessas jazidas na pista é de 12,46 km, sendo 3,69 km de rodovia não pavimentada e 8,77 km de rodovia pavimentada, inferior à DMT de 45,45 km (17,89 km de rodovia não pavimentada e 27,56 km de rodovia pavimentada) , quando consideradas as Jazidas 11 e 12, ambas situadas na Estaca 12880. A maior distância de transporte para distribuição na pista do material oriundo das Jazidas 11 e 12 é devida ao acesso a essas jazidas, distantes mais de 25,0 km do eixo da rodovia.
Com os ajustes da DMT efetivamente praticada para o cascalho da sub-base, o preço do serviço de "Sub-base solo estabilizada granulometricamente sem mistura" é de R$ 32,80 (julho/2009) , que é 53,5% inferior ao valor contratado de R$ 70,49 (julho/2009) .
O relatório de auditoria verificou que até a 15ª medição do contrato (janeiro/2012) havia sido liquidada e paga a quantidade de 65.068,896 m³, resultando em um superfaturamento de R$ 2.452.446,69, a preços iniciais.
Estimou ainda que como o contrato prevê a execução de 196.131,11 m³, o superfaturamento poderá chegar a R$ 7.392.181,54, a preços iniciais.
Base
O relatório de auditoria apontou também indícios de que a DMT realmente praticada para o cascalho, insumo utilizado no serviço de base, é inferior à definida em projeto, já que o material empregado na camada de base não é da jazida indicada em projeto, Jazida 13. Além disso, verificou-se que para a camada de base o consórcio contratado não está utilizando areia, visto que na descrição do material empregado constava apenas cascalho e cimento. Esses fatos foram evidenciados quando da observação dos ensaios de caracterização do solo empregado na camada.
Foi disponibilizado à equipe de auditoria pelo consórcio contratado, quando da visita à obra, os arquivos digitalizados dos ensaios de caracterização do solo empregado na camada de base. A equipe identificou, nesses ensaios, que o solo empregado na base se enquadra nos Subgrupos A-1-a, A-1-b e A-2-4, consoante classificação HRB, sistema de classificação utilizado pelo Dnit em pavimentação.
Dos ensaios, cerca de 68% caracterizam o solo como do tipo A-1-b, 19% como sendo do tipo A-2-4 e 13% como A-1-a, ou seja, aproximadamente 81% é solo do Grupo A-1.
Todavia, diferentemente do encontrado nos ensaios de caracterização do material empregado na camada de base, os subgrupos de solo da Jazida indicada no projeto, J-13, conforme ensaio de caracterização da J-13, também fornecido pelo consórcio construtor, são A-2-7, A-4 e A-2-6.
Enquanto os resultados dos ensaios da camada de base evidenciam que o solo empregado é na maioria do Grupo A-1, o estudo de caracterização da Jazida 13 indica que o tipo de solo na referida jazida é o Grupo A-2. Isto demonstra que não está sendo utilizado o cascalho da Jazida 13, conforme indicada em projeto.
Quando comparados os tipos de solos encontrados nos ensaios de caracterização do material empregado na base com os tipos de solos presentes na Jazida 09, conforme Estudo geotécnico de caracterização da Jazida 09, verifica-se que o solo da J-09 também se enquadra nos tipos A-1-a, A-1-b e A-2-4. Inclusive, nesse estudo, dos quase 250 furos realizados para caracterizar essa caixa de empréstimo de cascalho da J-09, quase 100% apresentaram como resultado solo do Grupo A-1.
O relatório de auditoria conclui que há indícios de que o cascalho utilizado para a base é proveniente da J-09, visto que os ensaios de caracterização do material empregado na base são do tipo A-1, mesmo grupo da J-09, enquanto a J-13, indicada em projeto, é do grupo A-2, conforme o estudo de caracterização da J-13, fornecido pelo consórcio construtor.
A utilização do cascalho da Jazida 09, localizada na Estaca 11796, em detrimento da jazida prevista em projeto, J-13, localizada na Estaca 13566, se mostrou mais econômica para a contratada, já que a Usina de Solo, localizada na Estaca 12075, onde o cascalho é misturado para posterior distribuição na pista, foi construída bem mais próxima da J-09, cerca de 5,60 km da usina, enquanto a J-13 dista aproximadamente 29,90 km da usina.
O relatório de auditoria observa que, apesar de na região das obras do Lote 5 existir cinco jazidas de cascalho, J-09, J-10, J-11, J-12 e J-13, durante a auditoria foi informado pelo fiscal da obra e confirmado pelo representante do consórcio construtor que apenas as Jazidas 09 e 13 estão sendo exploradas.
Não utilização de areia na camada de base
O relatório de auditoria aponta ainda que para a camada de base há indícios de que não está sendo utilizada areia, conforme definido no projeto executivo.
O projeto executivo prevê que a camada de base será do tipo estabilizada granulometricamente tratada com 3% de cimento, exceto no Lote 5, na qual, além do cimento, serão adicionadas 20% de areia para corrigir a plasticidade do material das jazidas desse lote, consoante o item 4.4.4.4.2 - Concepção das camadas, Volume 1 - Relatório do Projeto e Documentos para Concorrência.
No entanto, em todos os ensaios de compactação da camada de base, no campo descrição do material, consta que o material empregado é apenas cascalho e cimento. Não há indicação de que a areia está sendo utilizada na execução da base.
O relatório de auditoria salienta que a Jazida 09 também está sendo utilizada pelo Lote 4 para a camada de base de cascalho com 3% de cimento, sem a necessidade de incluir areia à mistura para corrigir a plasticidade do cascalho. Ou seja, a previsão de se utilizar areia para o Lote 5, a fim de corrigir a plasticidade do material da J-13, não se confirmou, já que o material da J-09 apresenta características técnicas adequadas para a execução da base sem a adição da areia.
A DMT especificada em projeto para o serviço de "Base estabilizada com mistura solo-cimento-areia em usina" é de 53,66 km, sendo 3,00 km de rodovia não pavimentada e 50,66 km de rodovia pavimentada. Porém, com o emprego do material da Jazida 09, a DMT praticada no transporte de cascalho é de 11,10 km, sendo 5,50 km de rodovia não pavimentada e 5,60 km de rodovia pavimentada. Já a DMT da distribuição da mistura na pista é de 19,15 km de rodovia pavimentada.
Com os ajustes quanto a DMT efetivamente praticada para o cascalho da base e a exclusão da areia da mistura, o preço do serviço de "Base de solo-cimento com mistura em usina" é de R$ 83,54 (julho/2009) , inferior ao valor contratado de R$ 186,64 (julho/2009) .
O relatório de auditoria verificou que até a 15ª medição do contrato (janeiro/2012) foi liquidada e paga a quantidade de 57.826,62 m³, tem-se até então um superfaturamento de R$ 5.961.924,52, a preços iniciais.
Estimou ainda que, como o contrato prevê a execução de 181.316,45 m³, o superfaturamento poderá chegar a R$ 18.693.726,00, a preços iniciais.
Manifestação do Consórcio Queiróz Galvão / Via Engenharia na oitiva
O Consórcio Queiróz Galvão / Via Engenharia apresentou manifestação contestando parcialmente os apontamentos do relatório de auditoria, conforme resumido e analisado a seguir.
Sobre os serviços de sub-base solo estabilizado granulometricamente sem mistura o consórcio alegou (peça 181, p. 5-14) :
Sub-base:
 (...) 
Preliminarmente, cumpre informar que, de fato, o projeto executivo indicou, no seu Volume 1, as páginas 778 a 782, no Quadro Demonstrativo dos Quantitativos de Serviços de Pavimentação (PE-QD.3/15) as Jazidas J-11 e J-12 como origem do material a ser utilizado na construção da sub-base estabilizada granulometricamente do Lote 05 (Projeto executivo, Volume 1, págs. 778 a 782 - Doc. 01) 
O projeto executivo também apresentou, no seu Volume 2, Tomo II, as páginas PP-04.11 e PP-04.12, os estudos das jazidas J-11 e J-12, preconizadas para a sub-base, com a sua localização e dados da propriedade particular em que se encontram (Projeto executivo, Volume 2, Tomo II, pág. PP-04.12 - Doc. 02) 
Conforme comprovado acima, ambas as fontes de material para a execução da sub-base estavam previstas dentro da propriedade particular denominada "Fazenda Jatobá". Todavia, não foram exploradas as jazidas J-11 e J-12 em decorrência de fatos supervenientes não imputáveis ao Consórcio. Isso porque, conforme declaração emitida pelo representante legal da referida Fazenda Jatobá (Doc. 03) , empresa privada, proprietária das terras, esta não permitiu a exploração das ocorrências estudadas pelos autores do projeto executivo.
Vendo-se impossibilitado de seguir as orientações do projeto executivo, no tocante a origem do material para a execução da sub-base, o Consórcio buscou, então, novas fontes de material dentre as já estudadas pelo projeto executivo. Assim, avaliou-se a possibilidade de utilizar a jazida J-09.
Contudo, a jazida J-09 foi destinada, desde a elaboração do projeto, à execução dos serviços atinentes ao Lote 04, ou seja, por já estar afeta a execução destes serviços não foi possível utilizar o material proveniente desta área. Cumpre informar, ainda, que a referida jazida (J-09) já se encontrava em exploração tanto pela Contratada do Lote 04 como, também, pela construtora responsável pela execução do Perímetro Urbano de Rio Verde (projeto executivo distinto) .
A verificação da capacidade da jazida J-09 em atender a necessidade de material do Lote 05, além da quantidade de cascalho reservada à construção do Lote 04, foi feita por meio das informações disponíveis no seu projeto executivo, que no Volume 1, as páginas 358 e 359 (Doc. 04) , nos Diagramas de Localização de Fontes de Materiais para Pavimentação e Instalações Industriais (PE-Qd.05/13) , define o volume total disponível da Jazida J-09 como 226.908 m3.
Por outro lado, a Planilha de Quantidades e Preços (PE.Qd-02/10) do Lote 04 (Doc. 05) prevê para os serviços de pavimentação e restauração um volume de 173.870,35 m3 de camada de sub-base estabilizada granulometricamente, sem mistura. Considerando um fator de conversão entre a densidade seca do material compactado e a densidade seca do material na jazida (empolamento) de 1,30, chegamos a uma estimativa de que o volume de material necessário, medido na jazida (corte/escavação) , para a execução das quantidades de sub-base a projetadas para o Lote 04 é da ordem de 226.031,45 m3.
E, ao compararmos a estimativa do volume necessário a execução da sub-base do Lote 04 com o volume disponível da jazida J-09, ambos apresentados pelo projeto executivo, concluímos que a ocorrência de cascalho estudada na jazida J-09 destina-se, na sua totalidade, ao atendimento das necessidades do Lote 04.
Portanto, partindo das premissas indicadas no projeto executivo não se cogitou a exploração desta jazida (J-09) , uma vez que seu material já estava destinado a execução de outros serviços que não os do Lote 05. Diante disso, o Consórcio estabeleceu-se em uma área vizinha a da jazida J-09, a qual foi denominada, inicialmente, também de J-09 e posteriormente de J-14, devido as diferenças nas características dos materiais verificadas entre a jazida J-09 (projeto) e a área efetivamente explorada por este Consórcio Construtor (J-14) .
Em outras palavras, não foi utilizado pelo Consórcio responsável pela execução das obras do Lote 05 material proveniente da jazida J-09 estudada em projeto. Para a execução dos serviços de sub-base do Lote 05, foi empregado material extraído de uma área adjacente à jazida J-09 cujo material apresenta características, repita-se, diversas do material extraído da Jazida J-09, motivo pelo qual esta área foi denominada J-14, conforme planta abaixo (Doc. 06) .
Portanto, é fato que a fonte de material para a execução de sub-base efetivamente utilizada por este Consórcio Construtor do Lote 05 é diversa daquelas indicadas no projeto executivo.
Conforme explicitado anteriormente, o Consórcio estabeleceu a jazida J-14 como sua única fonte de material para a execução da sub-base. Não obstante a utilização apenas da jazida J-14 para fornecer cascalho para a construção da sub-base da rodovia, os ensaios de sub-base apresentados ao TCU, quando da visita de auditoria, em marco/2012, estão assim distribuídos: Total de 202 ensaios de sub-base, sendo 17 ensaios de amostras provenientes da J-09/J-14 (8,4 % das amostras) e 185 ensaios provenientes da J-13 (91,6 % das amostras) .
Ocorre que foram constatados erros nas informações das origens, motivados pelo uso de formulários eletrônicos com campos previamente preenchidos, conforme ocorreu, também, nos formulários dos ensaios da mistura utilizada na execução da base, nos quais foi mencionado apenas "cimento e cascalho" ao invés de "areia, cimento e cascalho", conforme será melhor detalhado em tópico específico destes Esclarecimentos.
Ou seja, ocorreram erros de preenchimento dos formulários de ensaio, os quais interferiram na análise feita pelo TCU, pois induziu a SECOB a uma conclusão que não corresponde à realidade executada na obra.
Ressalta-se que tais equívocos não têm o condão de interferir no controle da qualidade dos serviços executados pelo Consórcio, visto que o prévio preenchimento dos formulários restringiu-se a campos repetitivos, como na "obra", "camada/serviço", "procedência", "energia". importante frisar que os dados coletados e as leituras realizadas na consecução dos ensaios, propriamente, não têm o seu preenchimento antecipado, sendo sempre efetuados apenas no momento do ensaio, refletindo, portanto, a realidade de campo de forma fidedigna.
No cálculo apresentado pelo TCU, a SECOB considerou que deveriam ter sido utilizados materiais das Jazidas J-09/J-14 e J-13, em proporções na qual se valeu do cálculo teórico da menor distância, de modo que cada trecho de sub-base da pista fosse executado com material proveniente da jazida que oferecesse a menor distância possível, sem, entretanto, considerar se os volumes disponíveis seriam suficientes para efetivamente atender a esse cálculo teórico.
Assim, nesse cálculo teórico, a divisa entre os segmentos a utilizar material de cada uma das duas jazidas ficou estabelecida no ponto médio entre as referidas origens de material para sub-base.
Vejamos: a jazida J-09/J-14 está localizada na estaca 11796 e a J-13 está localizada na estaca 13566. Dessa forma, a distância entre as duas fontes de solo para sub-base é de 1.770 estacas, ou 35,4 km. A metade dessa distância é de 17,7 km ou 885 estacas. Então, o ponto médio situa-se na estaca 12681. E o TCU considerou que a sub-base da obra deveria ser executada com material da J-09/J-14 no segmento compreendido entre as estacas 10882 (início da pista do Lote 05) até a estaca 12681 (ponto médio entre J-09/J-14 e J-13) . Considerou, ainda, que o segmento entre as estacas 12681 e a estaca 14364 (final da pista do Lote 05) deveria ser executado com material proveniente da J-13, conforme a croqui abaixo:
[Fonte: peça 83 - elementos comprobatórios do relatório de auditoria, Memória de cálculo da DMT da Sub-base - Lote 5]:
Dessa consideração, resultam as distâncias medias apresentadas no relatório de auditoria para o transporte de sub-base entre jazida (origem) e a pista (destino) : 8,77 km de rodovia pavimentada e 3,69 km de rodovia não pavimentada, totalizando 12,46 km.
Contudo, conforme já informado, todo material empregado na execução do serviço de sub-base estabilizada granulometricamente sem mistura é proveniente da jazida J-14. O uso de tal fonte de materiais realmente resulta em DMTs diferentes daquelas previstas inicialmente no projeto executivo e, de fato, há uma redução na DMT efetivamente praticada, que passa a ser de 27,18 km. sendo 21,93 km em rodovia pavimentada e 5,25 km em rodovia não pavimentada, conforme Demonstrativo do Cálculo da DMT da sub-base (Doc. 07) :
[Fonte: peça 855, CD - QUEIROZ GALVÃO - L5, Doc. 07 - Diagrama - Sub-base - DMT]
Atualizando-se a CPU do serviço de sub-base estabilizada granulometricamente sem mistura para as DMTs efetivamente praticadas, tem-se que o preço do serviço passaria a ser de R$ 42,69 (julho/2009) , conforme CPU em anexo (Doc. 08) e não R$ 32,80 (julho/2009) , conforme a cálculo empreendido pela Unidade Técnica.
Ainda, no que tange a alegação da SECOB de que teria sido utilizado material proveniente da Jazida J-13 para a execução de serviços de sub-base, não se pode olvidar que a jazida J-13 foi prevista no projeto para fornecer material para a execução dos serviços de base do Lote 05. Isso porque, de acordo com a caracterização do solo, neste local seria possível retirar material de maior capacidade de suporte (ISC) , o qual e destinado, normalmente, para a execução da camada final do pavimento.
Caso o Consórcio utilizasse o material proveniente desta jazida para executar os serviços de sub-base, haveria risco de faltar material de atendesse as especificações para a execução da camada de base. Tal fato poderia ensejar a necessidade de buscar material adequado em jazidas mais distantes da que a prevista em projeto e teria, certamente, o condão de onerar o valor final da obra.
Aliás, é de se ressaltar que, provavelmente, o projeto previu a utilização de material proveniente das jazidas J-11 e J-12 para a execução dos serviços de sub-base exatamente para preservar o quantitativo de material de maior ISC para a execução da camada de base, buscando, assim, garantir a qualidade dos serviços e a economicidade da solução técnica adotada.
Cumpre informar que é extremamente difícil, antes da exploração da jazida, ou seja, durante os estudos de suas características para a verificação da adequação de sua utilização para fornecimento de material empregado na execução de determinado serviço, que se determine com precisão o volume total a ser explorado naquela jazida, bem como o volume total de ocorrência de determinado tipo de material, uma vez que isto dependeria da previsibilidade da sua heterogeneidade. Logo, infere-se impossível tal previsão, pois é um material de ocorrência natural, de solo laterítico, resultado da ação das intempéries ao longo do tempo.
Portanto, a afirmativa da Unidade Técnica de que foram utilizados materiais provenientes tanto da jazida J-09 (diferente da J-14) e da Jazida J-13 deve ser revista, pois, na verdade, foi empregado material apenas da jazida J-14 para a execução dos serviços de sub-base.
46. Além disso, SECOB, ao calcular as DMTs de transporte em via pavimentada e em via não pavimentada incorreu em equívoco. Isso porque constou em seu relatório que a distância de transporte em via pavimentada seria de 27,56 km e a de via não pavimentada, de 17,89 km. Ocorre que a Unidade Técnica inverteu tais valores. Conforme é possível comprovar pelo projeto, a DMT em via pavimentada é de 17,89 km e a em via não pavimentada é de 27,56 km.
Análise da manifestação:
Conforme pode ser verificado nos esclarecimentos do consórcio construtor e documentação comprobatória apresentada (docs. 1 a 8) verifica-se que, de fato, o insumo cascalho utilizado na confecção da sub-base não foi extraído das jazidas J-9 e J-13 conforme havia apontado o relatório de auditoria.
Entretanto, o cascalho também não foi extraído das jazidas J-11 e J-12 previstas em projeto. O próprio consórcio construtor admite que utilizou o material unicamente da jazida J-14 para a execução dos serviços de sub-base.
Admitiu ainda que a utilização da jazida J-14 ocasionou uma redução na DMT efetivamente praticada:
O uso de tal fonte de materiais realmente resulta em DMTs diferentes daquelas previstas inicialmente no projeto executivo e, de fato, há uma redução na DMT efetivamente praticada, que passa a ser de 27,18 km. sendo 21,93 km em rodovia pavimentada e 5,25 km em rodovia não pavimentada, conforme Demonstrativo do Cálculo da DMT da sub-base (Doc. 07) .
Como consequência dessa redução da DMT o consórcio admitiu que houve uma redução do preço do serviço para R$ 42,69 conforme demonstrou na composição de preços anexada (Doc. 8) . 
Atualizando-se a CPU do serviço de sub-base estabilizada granulometricamente sem mistura para as DMTs efetivamente praticadas, tem-se que o preço do serviço passaria a ser de R$ 42,69 (julho/2009) , conforme CPU em anexo (Doc. 08) e não R$ 32,80 (julho/2009) , conforme a cálculo empreendido pela Unidade Técnica.
Observa-se que, conforme atestam as medições até o final da obra, o consórcio continuou recebendo pelo serviço de "sub-base estabilizada granulometricamente sem mistura" o valor contratual de R$ 70,49, pois não houve assinatura de aditivo para o necessário reequilíbrio econômico-financeiro ocasionado pela redução da DMT.
Dessa forma, o sobrepreço deve ser recalculado com base no valor de R$ 42,69 em relação ao preço efetivamente pago de R$ 70,49, conforme tabela a seguir:
Tabela 1 - sub-base de solo estabilizado granulometricamente sem mistura 				       (data-base: julho/2009) 
	Medição
	Período
	Valor pago (R$) 
	Valor devido (R$) 
	Sobrepreço (R$) 
	Data do Pagamento (R$) 

	 (1) 
	 (2) 
	 (1) - (2) 
	 (3) 

	8
	jun/11
	       1.187.075,76 
	             718.914,23 
	           468.161,53 
	25/07/2011

	9
	jul/11
	         573.262,98 
	             347.178,28 
	           226.084,70 
	29/08/2011

	11
	set/11
	           56.008,45 
	               33.919,72 
	            22.088,73 
	27/10/2011

	12
	out/11
	       2.383.060,61 
	          1.443.223,97 
	           939.836,64 
	14/12/2011

	13
	nov/11
	         645.744,51 
	             391.074,38 
	           254.670,13 
	21/12/2011

	17
	mar/12
	         442.631,73 
	             268.065,66 
	           174.566,07 
	07/05/2012

	18
	abr/12
	           77.047,03 
	               46.661,05 
	            30.385,98 
	05/06/2012

	19
	mai/12
	         568.855,69 
	             344.509,14 
	           224.346,55 
	12/07/2012

	20
	jun/12
	       2.480.451,72 
	          1.502.205,76 
	           978.245,96 
	31/07/2012

	21
	jul/12
	       2.116.400,64 
	          1.281.729,94 
	           834.670,70 
	24/08/2012

	22
	ago/12
	         479.206,53 
	             290.216,01 
	           188.990,52 
	28/09/2012

	23
	set/12
	       1.412.250,37 
	             855.283,99 
	           556.966,38 
	19/10/2012

	24
	out/12
	         189.358,02 
	             114.678,59 
	            74.679,43 
	29/11/2012

	25
	nov/12
	         208.579,13 
	             126.319,24 
	            82.259,89 
	28/12/2012

	26
	dez/12
	           80.204,67 
	               48.573,38 
	            31.631,29 
	05/02/2013

	31
	mai/13
	         196.513,93 
	             119.012,34 
	            77.501,59 
	26/07/2013

	33
	jul/13
	         573.976,48 
	             347.610,38 
	           226.366,10 
	30/09/2013

	36
	out/13
	       1.339.223,26 
	             811.057,47 
	           528.165,79 
	28/12/2013

	Total
	 
	  15.009.851,51 
	        9.090.233,52 
	     5.919.617,99 

	 (1) O Valor pago foi extraído das medições

	 (2) O valor devido foi calculado considerando o preço unitário de R$ 42,69 em relação ao preço contratual de R$ 70,49

	 (3) As datas de pagamento foram obtidas no sistema Siafi

Os valores de sobrepreço da tabela acima deverão ser objeto de citação dos responsáveis com a formação de processo apartado de Tomada de Contas Especial.
Manifestação do Consórcio Queiróz Galvão / Via Engenharia na oitiva
Sobre os serviços de base de solo-cimento com mistura em usina o consórcio construtor alegou (peça 181, p. 14-24) :
Base:
 (...) 
B.1) Da jazida utilizada para extração do cascalho utilizado nos serviços de base:
Com relação à classificação dos materiais, ao analisar minuciosamente os relatórios de controle de qualidade (Fichas de Ensaio) , o Consórcio constatou que os mesmos sistematicamente estavam sendo preenchidas de forma inadequada, ou seja, foram encontradas inconsistências no local onde se apresentam justamente a Classificação H.R.B., classificação esta em que a SECOB se baseou para concluir que o material utilizado para execução dos serviços de base (Cascalho) seria proveniente da jazida J-09 e não da Jazida J-13, conforme indicado em projeto.
Este equívoco na classificação H.R.B se deu devido a um erro na programação do sistema que faz automaticamente estas classificações. Entre os parâmetros que integram os bancos de dados do sistema "conforme tabela - Classificação de Solos" percebeu-se que o valor que classifica o Grupo A-1-b passante na peneira nº 40 estava descrito 50%, sendo que o correto seria 30%, ou seja, todos os valores acima de 30% deveriam automaticamente ser direcionados para o Grupo A-2.
Nestes relatórios de controle de qualidade é possível observar que os ensaios foram realizados de forma correta, mas, devido a um equívoco de interpretação da norma e dos valores apresentados nos próprios ensaios no momento da classificação final H.R.B., foram descritos grupos de materiais que não representam a realidade encontrada nas amostras ensaiadas.
Segue abaixo quadro com as especificações, regras e valores que devem ser utilizados para realização de forma correta da Classificação de Solos "Classificação em Grupos" - Projeto DNIT (Volume 1 - Relatório do Projeto e Documentos para Concorrência - página 94) .
É possível observar que, para um material se enquadrar no grupo A-1-a, os valores obtidos na granulometria "Peneiramento" devem ser:
- Porcentagem Passante na Peneira 10 = Máximo de 50%;
- Porcentagem Passante na Peneira 40 = Máximo de 30%;
- Porcentagem Passante na Peneira 200 = Máximo de 15%;
Conclui-se também que, para um material ser enquadrado no grupo A-1-b, os valores obtidos na granulometria "Peneiramento" devem ser:
- Porcentagem Passante na Peneira 40 = Máximo de 30%;
- Porcentagem Passante na Peneira 200 = Máximo de 25%;
Após todas as verificações e as devidas correções (caderno de errata elaborado pelo Consórcio) foram realizadas as devidas análises dos resultados obtidos das fichas de ensaios que foram apresentadas ao Tribunal em marco de 2012, quando da visita da Unidade Técnica a obra (Classificação H.R.B. - porcentagem passante na peneira 0,075 mm - nº 200, peneira 0,42 mm - nº 40 e peneira 2,0 mm - nº 10) . Nestas novas análises, as quais correspondem a correta interpretação dos resultados dos ensaios, o Consórcio chegou a conclusões distintas daquelas anteriormente indicadas nos relatórios entregues a essa Corte de Contas, senão vejamos:
Classificação descrita nos relatórios entregues em Marco/2012 (Total de 30 Ensaios) :
A-1-a = 03 Resultados (10%) 
A-1-b = 21 Resultados (70%) 
A-2-4 = 06 Resultados (20%) 
Classificação correta após as devidas análises dos resultados obtidos das fichas de ensaios constantes dos relatórios entregues em Março/2012 (Total de 30 Ensaios) :
A-1-a = 03 Resultados (10%) 
A-1-b =04 Resultados (13%) 
A-2-4 = 23 Resultados (77%) 
Assim, levando em consideração os mesmos critérios adotados pelo TCU, ou seja, considerando os ensaios para a caracterização do material utilizado na base, após a correta interpretação dos ensaios, em estrita conformidade com as normas técnicas do DNIT, constata-se que o material (Cascalho) utilizado para realização da mistura (Cascalho + areia + Cimento = Base) é proveniente da Jazida J-13 e não da Jazida J-09, conforme acreditou a Unidade Técnica.
Cabe reiterar que esta correção trata tão somente sobre a classificação H.R.B (A-1-a, A-1-b e A-2-4) , ou seja, os valores descritos nos relatórios (percentuais passantes nas peneiras nº 10, nº 40 e nº 200) não foram alterados, pois estes se encontram de acordo com os estudos e ensaios procedidos conforme tabela abaixo:
Cabe esclarecer também que todos os relatórios ora apresentados, os quais estão descritos na Planilha Resumo acima, referem-se as amostras coletadas na pista após a realização da Mistura em Usina de Solos, ou seja. não são ensaios de amostras de material "in natura".
Diante do exposto, conclui-se que a "avaliação dos valores, gráficos e resultados dos ensaios" comprova que os materiais empregados na execução dos serviços de base são, de fato, extraídos da Jazida J-13, conforme previsto em projeto, motivo pelo qual a DMT considerada pela Unidade Técnica necessita ser revista.
Análise da manifestação:
Revisando os ensaios de caracterização dos solos que haviam sido apresentados pelo consórcio construtor à equipe de auditoria (peça 27, p.1-31) verifica-se que, de fato constata-se erro na classificação H.R.B (Highway Research Board) . 
Segundo Manual de pavimentação DNIT (2006) , página 55, o sistema de classificação de solos H.R.B (Highway Research Board) , bastante utilizado em pavimentação foi aprovado em 1945 e constitui um aperfeiçoamento do antigo sistema da Public Roads Administration, proposto em 1929. Neste sistema, denominado HRB, considera-se a granulometria, o limite de liquidez, o índice de liquidez e o índice de grupo. 
Ainda segundo o Manual de Pavimentação DNIT (2006) , página 56, atualmente é adotada a classificação TRB (antigo HRB) . Nesta classificação, os solos são reunidos em grupos e subgrupos, em função de sua granulometria, limites de consistência e do índice de grupo. Na Tabela 4 a seguir é mostrado o quadro de classificação dos solos, segundo o TRB. Determina-se o grupo do solo, por processo de eliminação da esquerda para a direita, no quadro de classificação. O primeiro grupo a partir da esquerda, com o qual os valores do solo ensaiado coincidir, será a classificação correta.
Pode-se verificar na tabela que, de fato, para o material passante na peneira nº 40, para a classe A-1-B o valor correto é de no máximo 30% e não 50%. Algumas versões dessa tabela mais antigas, anteriores ao Manual de Pavimentação DNIT (2006) , indicavam que esse valor seria de 50% e isso pode ter sido a causa do erro de classificação que constou nos ensaios de caracterização dos solos que haviam sido apresentados pelo consórcio construtor à equipe de auditoria (peça 27, p.1-31) .
Revisando-se a classificação pela tabela correta acima nos ensaios de caracterização dos solos (peça 27, p.1-31) , conforme demonstrado pelo consórcio na planilha peça 181, p. 19, de fato resulta como pertencentes majoritariamente ao grupo A-2 e não A-1. Dessa forma pode ser descartada a hipótese de o material pertencer à jazida J-9 como inicialmente havia sido apontado no relatório de auditoria, sendo compatível com a jazida J-13 prevista no projeto.
Importa observar ainda que aplicando-se a tabela correta aos ensaios de caracterização de solos da Jazida J-13 (peça 26) , de onde o material teria sido retirado, o resultado permanece com sendo majoritariamente do grupo A-2, confirmando a conclusão de que o cascalho utilizado para a confecção da base foi mesmo da jazida J-13 prevista em projeto.
Dessa forma fica descaracterizado o indício de irregularidade referente à redução da DMT sem o devido aditivo de redução de preço por conta de utilização de jazida de cascalho diferente do estabelecido no projeto.
Manifestação do Consórcio Queiróz Galvão / Via Engenharia na oitiva
Sobre a utilização de areia nos serviços de base de solo-cimento com mistura em usina o consórcio construtor alegou (peça 181, p. 21-24) :
Da efetiva utilização de areia na execução dos serviços de base:
 (...) 
Ressalta-se que todos os procedimentos de controle de qualidade, frequências de ensaios e estudos realizados no Lote 05 da BR-060/GO obedecem às especificações técnicas e disposições de projeto. Nas referidas normas não se encontram modelos (Fichas de Ensaios) a serem seguidos, ou seja, o próprio Consórcio executor é responsável por elaborar os modelos e fichas de ensaios que são preenchidos diariamente e apresentados a Empresa Supervisora e ao contratante quando solicitado.
E foi exatamente por preencher de forma equivocada o modelo de ficha de ensaio que constou, no campo "Descrição do Material", menção apenas a "cascalho e cimento", sem que fosse mencionada a existência da areia na mistura ensaiada. E foi com base nesta descrição equivocada que a SECOB apontou o indício de que não estaria sendo utilizada areia na execução dos serviços de base.
Em outras palavras, no local determinado "Descrição do Material" nas fichas de ensaio apresentadas ao TCU, deveria ter constado a palavra "areia", pois tal insumo efetivamente faz parte da mistura aplicada na pista, conforme previsão de projeto.
Trata-se de erro material no preenchimento, o qual não desnatura o fato de tal material ter sido efetivamente utilizado na execução do serviço de base.
Vale destacar que o importante são os resultados apresentados nas fichas de ensaios (avaliações técnicas) , pois são estes os elementos capazes de comprovar o material utilizado na execução dos serviços.
Importante destacar que os ensaios apresentados ao TCU e analisados pela SECOB somente atingiram os resultados exigidos nas normas técnicas porque já havia sido realizada a mistura determinada em projeto, qual seja: (cascalho proveniente da J-13, cimento e areia) .
Em outras palavras, os valores referentes às especificações relacionadas ao Limite de Liquidez, Expansão, Índice de Plasticidade e Índice de Suporte California, principais parâmetros que devem ser alcançados para garantir a qualidade dos serviços executados, somente foram atingidos em decorrência da adição da areia a mistura da base, conforme parâmetros exigidos na Norma DNIT 141/2010 - ES (Doc. 09) e previstos no Projeto DNIT - Volume 3B - Estudos Geotécnicos - Tomo III - página 1054 (Doc. 10) :
- Expansão ¿ 0,50%
- Limite de Liquidez ¿ 25%
- Índice de Plasticidade ¿ 6%
- ISC ¿ 80%
Em média, os resultados encontrados nas "Fichas de Ensaios" apresentadas à equipe técnica do Tribunal correspondem a 21% de material fino (areia) , ou seja, esta fração indica claramente a adição de areia no material ensaiado (mistura de base) .
Segue resumo dos valores apresentados nas fichas de ensaios encaminhados e analisados pelo TCU (Marco/12) .
Sendo assim, os resultados demonstrados nas fichas de ensaios estão totalmente coerentes e em conformidade com os estudos apresentados nos Projetos pelo DNIT.
Outro importante parâmetro encontrado nos ensaios disponibilizados são os valores correspondentes ao "Limite de Liquidez" e "Índice de Plasticidade" dos materiais. De acordo com o projeto e a Especificação (Norma DNIT 141/2010 - ES) já descrita acima, estes valores não podem ultrapassar os parâmetros abaixo:
- Limite de Liquidez ¿ 25%
- Índice de Plasticidade ¿ 6%
E ao se analisar os valores apresentados nos ensaios, conclui-se que 100% das amostras possuem resultados NL (Não Liquidez) e NP (Não Plástico) . Estes resultados somente são possíveis (100% NL e 100% NP) em decorrência da adição de areia para a correção da plasticidade do material extraído da jazida J-13.
Diante de todos os elementos apresentados, patente está que, de fato, foi utilizada areia na execução do base do Lote 05, motivo peto qual sua remuneração é devida, nos termos contratados.
Análise da manifestação:
Este indício de irregularidade está necessariamente associado ao apontamento anterior de que se estaria utilizando cascalho da jazida J-9 ao invés da jazida J-13 prevista no projeto. Isso porque o relatório de auditoria observou que o cascalho extraído da jazida J-9 apresenta características técnicas adequadas para a execução da base sem a adição da areia, ao contrário da jazida J-13.
Uma vez esclarecido que o cascalho utilizado foi o da jazida-J-13 prevista em projeto, haveria forçosamente a necessidade do uso de areia para correção da plasticidade, sem o que os ensaios referentes a Limite de Liquidez e Índice de Plasticidade ficariam fora dos parâmetros estabelecidos na especificação de serviço DNIT 141/2010-ES - Pavimentação - Base estabilizada granulometricamente que estabelece:
A fração que passa na peneira n° 40 deve apresentar limite de liquidez inferior ou igual a 25%, e índice de plasticidade inferior ou igual a 6%; quando esses limites forem ultrapassados, o equivalente de areia deve ser maior que 30%.
Examinando-se os ensaios de caracterização de solos do material usinado e colhido na pista (peça 27, p. 1-31) verifica-se que a quase totalidade dos ensaios apresentam Limite de Liquidez: NL (não apresenta liquidez) e índice de Plasticidade: NP (não plástico) o que só seria esperado nessa classe de material com adição da areia.
Dessa forma considera-se descaracterizado o indício de irregularidade referente à não utilização de areia nos serviços de base de solo-cimento com mistura em usina.
4.4.1.	 Análise da responsabilização (Lote 5) 
Quanto à responsabilização dos agentes verifica-se que foi realizada audiência do engenheiro fiscal da obra, sr. Rômulo do Carmo Ferreira Neto (ofício peça 109) pela "não adoção das providências necessárias para aditamento do Contrato 729/2010-12, permanecendo omisso no seu dever de agir, em desconformidade com o que preceitua o art. 11 da lei 9.784/99 de 29/01/1999".
Em sua resposta (peça 168) o responsável demonstrou por meio da portaria DNIT nº 155 (peça 168, p. 41) , que foi só designado como fiscal de medição do contrato 729/2010 em 30/08/2011, quando os serviços de "Sub-base estabilizada granulometricamente sem mistura" e "Base de solo-cimento com mistura em usina" já estavam em execução no Lote 5 e a fiscalização anterior do contrato já havia autorizado a mudança de jazidas, em razão da impossibilidade de utilização das jazidas 11 e 12 por falta de interesse do proprietário do imóvel na exploração de cascalho em sua propriedade. Anexou a declaração de recusa do proprietário das jazidas J-11 e J-12 (peça, 168, p. 39) . Anexou também cópia de ordem de serviço assinada pelo fiscal anterior da obra, Sr. Germano Dionísio da Silva, datada de 28/05/2011 e endereçada ao Consórcio Queiróz Galvão / Via no qual condiciona a liberação da jazida "a apresentação de estudos que comprovem o emprego solo + areia + cimento nos mesmos percentuais das jazidas J-11 e J-12 e atendem às especificações do DNIT para a camada de base".
Quanto à possível responsabilização do fiscal anterior considera-se inviável, neste momento, verificar quem de fato teria dado ensejo. Transcorrido mais de dez anos do fato chamar em audiência no momento não seria razoável frente à prescrição da pretensão punitiva.
Observa-se ainda nas razões de justificativa do Sr. Rômulo do Carmo Ferreira Neto (peça 168, p. 20) que a primeira revisão de projeto determinada pelo TCU no Acórdão 3.405/2010 ainda não havia sido concluída até o momento, o que impedia o manifestante de apresentar outra revisão em fase de obras sem que a primeira revisão fosse concluída. Frisou ainda que não competia ao fiscal do contrato aprovar ou rejeitar as revisões de projeto.
Por fim, informa que somente em abril de 2012 o Diretor Geral do DNIT através da portaria nº 307 delegou competência ao Superintendente Regional no Estado de Goiás e Distrito Federal para elaborar e aprovar a 2ª Revisão de Projeto em Fase de Obras na BR-060 (subdividida. Em cinco lotes) .
Afirmou que o relatório da segunda revisão em fase de obras para o contrato 729/2010 foi elaborado pelo Consórcio Construtor, em conjunto com a supervisora do contrato.
Dessa forma, entende-se inviável, neste momento, verificar quem de fato teria dado ensejo à irregularidade, se o fiscal anterior que autorizou a mudança das jazidas ou o fiscal presentemente chamado em audiência, em cujo período os serviços foram executados. Considerando o transcurso de mais de dez anos do fato, chamar em audiência o fiscal anterior não seria razoável frente à prescrição da pretensão punitiva.
Assim, será proposto o acolhimento das razões de justificativas apresentadas pelo responsável anteriormente ouvido em audiência sobre esse item sr.	 	Rômulo do Carmo Ferreira Neto (item b do ofício de audiência 862/2012-TCU/SECOB-2, peça 109) , relativamente ao contrato 729/2010, lote 5, Consórcio Queiróz Galvão / Via Engenharia:
b) não adoção das providências necessárias para aditamento do Contrato 729/2010-12, permanecendo omisso no seu dever de agir, em desconformidade com o que preceitua o art. 11 da lei 9.784/99 de 29/01/1999, permitindo a concretização de um superfaturamento de R$ 8.414.371,21 (julho/2009) , apurado até a 15ª medição, e potencial prejuízo ao Erário de R$ 26.085.907,53 até o final do contrato. (Superfaturamento decorrente de preços excessivos frente ao mercado) .
Quanto à contratada beneficiada pelo desequilíbrio econômico-financeiro ocorrido com a redução da DMTs nos serviços de sub-base de solo estabilizado granulometricamente sem mistura, considerando a transparência que deve reger as relações contratuais seria imperativa e de iniciativa dela restituir ao erário os valores recebidos superiores ao devido em conformidade com o art. 65, inciso II, alínea d, da Lei 8.666/1993.
Dessa forma, entende-se que deva ser responsabilizada em débito a contratada Consórcio Queiróz Galvão / Via, com fundamento no art. 71, inciso II, da Constituição Federal de 1988 c/c o art. 5º, inciso II, da Lei 8.443/1992.
4.5. Superfaturamento decorrente de quantitativo inadequado. Topografia utilizada nas medições dos serviços de compactação de aterros e de escavação, carga e transporte de materiais (ECT) desconforme com a topografia primitiva constante do projeto geométrico (item 3.2 do relatório de auditoria) .
Segundo o relatório de auditoria a topografia utilizada nas medições dos serviços de compactação de aterros e de escavação, carga e transporte de materiais (ECT) está desconforme com a topografia primitiva constante do projeto geométrico em planta resultando em liquidação a maior dos referidos serviços.
Segundo o relatório, as medições dos serviços "Compactação de aterros a 95% proctor normal" e "Compactação de aterros a 100% proctor normal" apresentam inconsistências que resultaram em superfaturamento decorrente de quantitativo inadequado.
As seções transversais de medição dos trechos em aterro, apresentadas ao TCU pelo consórcio construtor, possuem áreas superiores às decorrentes da topografia primitiva que subsidiou a elaboração do Projeto. O "Esquema demonstrativo das diferenças entre a geometria das seções utilizadas na medição e das seções de projeto" (anexo ao item 3.2.2 do relatório de auditoria) apresenta um desenho esquemático que explicita as diferenças encontradas nas áreas dos aterros.
De acordo com o relatório de auditoria, analisando a figura, percebe-se que a topografia que subsidiou as medições não corresponde à topografia prevista em projeto, nem mesmo na área referente à pista já existente, onde não houve execução de serviços de terraplenagem. As áreas das seções transversais de aterro foram calculadas com base em cotas inferiores na primitiva de terreno e cotas superiores no greide de terraplenagem. Respectivamente, o decréscimo e o incremento das cotas tendem a ser constantes para todo o perfil da seção.
Além disso, destaca que não há diferença entre a conformação (formato) - apenas entre as cotas - da primitiva de terreno utilizada para fins de medição e da primitiva de terreno das seções de projeto, o que reforça o indício de que, na realidade, a medição dos serviços de compactação de aterros não tem como base um levantamento topográfico realizado em campo.
O relatório estimou que o indício de irregularidade de "superfaturamento decorrente de quantitativo inadequado" dos serviços "Compactação de aterros a 95% proctor normal" e "Compactação de aterros a 100% proctor normal" tenha gerado, até 15ª medição (janeiro/2012) , um prejuízo aos cofres públicos de R$ 3.315.916,08 (data-base: julho/2009) :
- R$ 1.424.043,25 a preços iniciais - Lote 1;
- R$ 839.438,15 a preços iniciais - Lote 3;
- R$ 147.251,01 a preços iniciais - Lote 4;
- R$ 905.183,67 a preços iniciais - Lote 5;
Análise:
O Consórcio Strata/Spazio, empresa contratada para os serviços de supervisão da obra, apresentou manifestação na oitiva (peça 176) sobre o assunto que caberia transcrever em resumo, a seguir:
Manifestação do CONSÓRCIO STRATA/SPAZIO (Supervisora) 
No que tange especificamente às considerações de superfaturamento decorrente de quantitativo inadequado, julga-se de fundamental importância discorrer, primeiramente, sobre a qualificação do Projeto Executivo elaborado para a rodovia em questão, doado pela Federação das Indústrias do Estado de Goiás (FIEG) e devidamente aprovado pela Superintendência Regional no Estado de Goiás e Distrito Federal do DNIT. por delegação de competência do Diretor Geral - Portaria 1.429 de 18 de novembro de 2009.
 (...) no que tange especificamente aos levantamentos topográficos, cabe ressaltar que a principal constatação, quando da chegada ao trecho em questão - Rodovia BR-060/GO, trecho Goiânia - Jataí - foi de que a topografia original se apoiava numa rede de RN's [referências de nível] a partir da qual foram efetuadas irradiações diversas na faixa de domínio da rodovia, de forma a se obter a denominada "nuvem de pontos". Tal procedimento. sempre válido como procedimento complementar deve-se apoiar, entretanto em uma rede de RN's fartamente implantada, materializada por marcos de cimento com placas de identificação geodésica, os quais devem permitir a perfeita amarração geográfica dos pontos levantados.
Opostamente, contudo, o que se constatou foi uma rede de RN' s implantada de forma bastante deficiente e espaçada, tendo-se constatado a presença de 2 a 4 RN por lote, sendo que muitos dos marcos encontrados se apresentavam danificados e/ou quebrados. Essa constatação. somada a não materialização do estaqueamento no campo durante a fase de projeto, passou a constituir um pesadelo, haja vista a certeza de não se conseguir reproduzir, no curso da obra. o traçado projetado originalmente, em escritório; a impossibilidade de se garantir a implantação com fidelidade inequívoca do traçado ao longo de todo o empreendimento. poderia se traduzir em distorções comprometedoras das cubações processadas no projeto (teóricas) . Tal preocupação inicial partiu do pressuposto que pequenas diferenças individuais. acabam por promover um acúmulo significativo ao longo dos deslocamentos longitudinal e transversal, situação essa que torna complexa a comparação direta entre as seções teóricas de projeto e aquelas levantadas após a materialização do traçado para as obras: alguns centímetros de deslocamento das seções (longitudinal e transversalmente) acabam por gerar volumes distintos que, cumulativamente, podem representar diferenças significativas.
 (...) cabe ainda lembrar que a concepção básica dos levantamentos efetuados teve por objetivo a obtenção de uma planta planialtimétrica, capaz de abranger a área disponível para a implantação de vias contíguas à pista existente. Seguidamente, por intermédio do processamento dos dados levantados, são geradas as plantas completas das condições existentes, sobre as quais são concebidos os traçados das vias componentes da futura duplicação. incluindo-se neste contexto a pista nova e os desvios do traçado antigo para implantação de retornos ou cruzamentos.
No caso específico do presente projeto, conforme declarado pelo próprio projetista, esta fase de concepção foi realizada artesanalmente, com desenho à mão direto sobre as plantas planialtimétricas e com o estaqueamento estabelecido apenas de forma computacional, sem ter sido materializado no campo. Sob tais condições, mesmo com todo esmero, torna-se extremamente difícil promover a adequação de um traçado gráfico imaginário às características técnicas existentes em termos de traçado (elementos de curva, extensões de tangente, larguras das plataformas existentes, desvios do traçado antigo, retornos, distanciamento entre as interações das vias existente e nova, etc.) ; a precisão dos resultados finais não representa com fidelidade as condições verificadas "in situ", podendo ser altamente questionada.
A postulação da presente desconfiança encontrou respaldo ao se constatar que as seções transversais verdadeiramente caracterizadoras de todo o trecho em questão - o qual se desenvolve em greide elevado ao longo de uma região distinguida por topografia predominantemente suave - são substancialmente distintas das apresentadas no projeto, fato este justificado pela constatação da existência de caixas de empréstimo lateral contíguas à plataforma existente, de forma quase contínua, em toda a extensão, as quais foram concebidas e exploradas através da técnica conhecida como "bota-dentro", aplicada para propiciar o greide elevado (...) .
Ainda em complementação às considerações presentemente postas, julga-se importante ressaltar que, em virtude do número significativo de questionamentos formulados pelos consórcios construtores responsáveis pela execução dos 5 (cinco) lotes de construção, sempre versando a respeito de distorções encontradas entre as seções topográficas medidas no decorrer das obras e as teóricas, que embasaram o cálculo de volumes de terraplenagem do Projeto Executivo, a projetista do trecho - Spazio Engenharia e Arquitetura - pressionada pelo DNIT, se manifestou oficialmente e, de forma clara e transparente, admitiu que falhas entre os levantamentos de projeto e de obra realmente existem; sua afirmativa avaliza as formulações que vem de se apresentar e a correspondência enviada pela Spazio à Superintendência do DNIT em Goiás é apresentada no Anexo IV.
Finalmente, cabe ainda ressaltar uma minudência detectada logo ao início da obra - que traduz os graus de debilidade e de confusão que caracterizaram o projeto executivo elaborado - quando da necessidade de localização dos aterros a serem construídos sobre solos moles: o estaqueamento primeiramente fornecido pela Spazio Engenharia e Arquitetura exigiu uma nova demarcação no campo. haja vista se ter detectado resultados de tal forma conflituosos e contraditórios. os quais não permitiram sequer identificação dos locais de ocorrência dos solos moles.
 (...) 
Ainda no âmbito das considerações de natureza técnica. vale ressaltar que um mesmo levantamento topográfico similar ao efetuado, caso processado em escritório por diferentes Técnicos Especializados, pode também apresentar variação na geração das seções (primitivas de corte ou aterro) , decorrentemente da forma de se realizar o processamento das malhas triangulares. pois em muitas ocasiões há a necessidade de se promover este processamento manualmente (comandos existentes nos próprios softwares de topografia) . Assim. caso o técnico responsável não faça este processamento adequadamente ou simplesmente deixe a malha ser gerada automaticamente pelos softwares de computação - base de dados gerada por processo denominado MDT (modelagem digital do terreno) , que se baseia na geração de seções calculadas por meio computacional sobre um plano cotado a partir de um eixo projetado que não se encontra materializado em campo - podem ocorrer erros ou divergências; este erro no processamento das malhas triangulares torna-se ainda mais relevante caso o técnico que realiza os processamentos de campo no escritório (geração das curvas de nível, seções transversais e etc.) não tenha ido ao campo, desconhecendo por completo os locais dos levantamentos.
Finalmente. acredita-se ainda que as comparações efetuadas pelos Auditores do TCU se fundamentaram nas seções transversais de projeto, enquanto que as seções transversais primitivas medidas na obra foram determinadas após a execução dos serviços preliminares (desmatamento, limpeza, arrasamentos e aterros do canteiro central) e dos rebaixos demandados para a construção dos aterros novos e dos escalonamentos dos aterros antigos necessários para a ancoragem dos maciços recém-construídos aos maciços existentes, procedimentos construtivos que não foram considerados no projeto original. No que diz respeito à consideração técnica da seção primitiva somente após a execução dos serviços preliminares, trata-se de matéria disciplinada por várias diretrizes do DNIT, podendo se citar dentre outras:
Norma DNIT 106/2009 - ES
"4.5 As marcações do eixo e dos Off-sets, bem como as referências de nível (RN) relacionadas com os segmentos reportados nas subseções 4.1 e 4.2, já devidamente atendido o disposto nas subseções 4.2.1, 4.2.2 e 4.2.4 da Norma DNIT 104/2009 - ES - Terraplenagem - Serviços preliminares, devem, após as operações checadas e, ser for o caso, revistas, de sorte a guardarem consonância com a nova configuração da superfície do terreno e com o projeto geométrico.
Neste sentido, e em consequência, deve ser procedido novo levantamento de seções transversais de forma solidária com os RN intuídos no Projeto de Engenharia. Tais Seções Transversais constituir-se-ão, então, nas "seções primitivas" a serem efetivamente consideradas, para efeito de elaboração de marcação da "Nota de Serviço de Terraplenagem" (respeitadas as cotas do projeto geométrico) , do controle geométrico dos serviços e da medição dos serviços executados ". [grifou-se]
"8.1.1 Assim, para efeito de cálculo dos volumes deve ser aplicado o método da "média das áreas ", devendo as seções transversais finais ter lugar após a conclusão do corte, ser levantadas dentro de adequado grau de precisão e de forma solidária com os RN que referenciam as seções primitivas, bem como aquelas seções transversais levantadas em sequência ao desmatamento da subseção 4.5 desta Norma, seções transversais estas que passam a ser consideradas como seções primitivas a serem efetivamente adotadas, para efeito de controle de medição dos serviços". [grifou-se]
No caso da obra em questão, cabe ainda destacar que, em termos de execução e de controle da terraplenagem, o levantamento das seções primitivas foi processado sempre de forma meticulosa e amparada por procedimentos de verificação de todos os envolvidos - DNIT e empresas contratadas para a execução das obras e para a supervisão - condição esta que permitiu que os quantitativos medidos e pagos fossem determinados exatamente pela realidade dos levantamentos em campo.
Dessa forma, tendo-se em conta a série de análises e considerações de ordens técnica e metodológica, complementadas pelas constatações de campo, e considerando concomitantemente que os exames e averiguações procedidos pela Equipe de Auditores versaram fundamentalmente sobre as divergências constatadas entre as seções transversais de projeto, consideradas com "primitivas" e aquelas levantadas durante a execução das obras, após a realização dos "serviços preliminares", julga-se, no caso específico da presente obra, que qualquer processo comparativo será pouquíssimo consistente, haja vista as enormes deficiências que caracterizam o Projeto de Engenharia originalmente desenvolvido.
Análise:
Observa-se que o Consórcio Strata/Spazio, empresa contratada para os serviços de supervisão da obra, em sua manifestação na oitiva (peça 176) apontou diversas fragilidades na forma de elaboração do projeto que podem ter originado as distorções entre as seções topográficas teóricas, que embasaram o cálculo de volumes de terraplenagem do Projeto Executivo e as seções reais medidas no decorrer das obras.
Demonstrou que segundo a Norma DNIT 104/2009 - ES - Terraplenagem - Serviços preliminares as seções primitivas a serem efetivamente consideradas são aquelas obtidas em campo após a execução dos serviços preliminares (desmatamento, limpeza, arrasamentos e aterros do canteiro central) e não aquelas extraídas diretamente do projeto.
Além disso, a forma como o projeto foi feito, utilizando o processo denominado MDT (modelagem digital do terreno) , que se baseia na geração de seções calculadas por meio computacional sobre um plano cotado a partir de um eixo projetado que não se encontra materializado em campo também leva a divergências entre a seção primitiva de projeto e a real.
Em relação aos levantamentos topográficos, ressaltou que a topografia original se apoiava numa rede de RN's [referências de nível] a partir da qual foram efetuadas irradiações diversas na faixa de domínio da rodovia, de forma a se obter a denominada "nuvem de pontos". Tal procedimento deve-se apoiar em uma rede de RN's fartamente implantada, materializada por marcos de cimento com placas de identificação geodésica, os quais devem permitir a perfeita amarração geográfica dos pontos levantados. Opostamente, contudo, o que se constatou foi uma rede de RN' s implantada de forma bastante deficiente e espaçada, sendo que muitos dos marcos encontrados se apresentavam danificados e/ou quebrados.
Na mesma linha se pronunciou a empresa Spazio Urbanismo Engenharia Ltda (peça 161, p. 21-24) responsável pela elaboração do projeto executivo de engenharia aprovado para a execução das obras onde a empresa detalha os procedimentos topográficos que nortearam o cálculo de volumes do projeto executivo.
Também importa transcrever a manifestação do sr. Germano Dionísio da Silva, engenheiro fiscal dos lotes 3 e 4, ouvido em audiência na seção 3.1.2 desta instrução (peça 161) :
DO SOBRE PREÇO NOS SERVIÇOS DE TERRAPLENAGEM DECORRENTE DE QUANTITATIVO INADEQUADO - LOTES 3 E 4
[...]
Quanto à questão básica observada no relatório, esta diz respeito a uma hipotética "incongruência" observada entre as seções transversais fornecidas pelo projeto executivo e aquelas apresentadas ao longo do andamento das obras em processos de medição de todas as contratadas que atuam no trecho em questão.
[...]
Para termos de comparação, os auditores se embasaram unicamente na confrontação de seções de terreno de projeto. Entretanto passou despercebido pela equipe da SECOB2 uma questão que esclarece o fato de serem encontradas distorções entre estas e a seções apresentadas nos relatórios de medições apresentados no decorrer do empreendimento.
Para início deste esclarecimento, necessário se faz colocar em pauta de forma detalhada a forma como foi gerado o eixo de projeto da pista nova a ser executada na duplicação. Toda a topografia efetuada para balizar a elaboração do projeto executivo foi executada em forma de levantamento planialtimétrico que abrangeu toda a faixa de domínio da rodovia na extensão do segmento alvo, sendo que se gerou a partir deste procedimento um extenso plano cotado, referenciado tão somente pela locação da rodovia existente.
A partir deste extenso plano cotado, foi concebido exclusivamente em escritório o traçado das vias que comporiam a futura duplicação, incluindo neste contexto pista nova, vias complementares de perímetros urbanos e desvios para a implantação de retornos.
A partir da concepção aprovada da geometria a ser implantada, partiu-se para a geração da base de dados topográficos necessária ao cálculo volumétrico da execução da pista nova. Nesta fase é que se aloja a questão técnica básica que impede a comparação pura e simples entre as seções de projeto e as seções de obra. Ocorre que toda esta base de dados foi gerada por processo muito comum em obras de duplicação, chamado de MDT (modelagem digital do terreno) , o qual se baseia em gerar seções calculadas por meio computacional sobre um plano cotado a partir de um eixo projetado que NÃO SE ENCONTRA MATERIALIZADO EM CAMPO. O processo possui grau de precisão aceitável e permite a aferição de volumes sem sobressaltos.
Entretanto, o fato de este eixo projeto não possuir qualquer tipo de amarração de pontos de curva ou tangente materializados em campo ocasiona pequenas distorções que, se não afetam de forma um mínimo significativa o resultado final do empreendimento, por outro lado ocasionam a impossibilidade técnica de que a locação concebida seja materializada no trecho com precisão impecável, sendo que ao longo da implantação do eixo projetado é normal e esperado que o mesmo se situe geometricamente diferente de sua locação teórica, já que não há elementos de amarração que permitam a correção sistemática do traçado a cada curva implantada.
Desta forma, é tecnicamente impossível que as seções calculadas por meio computacional venham a estarem situadas exatamente onde as mesmas são materializadas ao longo da implantação do trecho, sendo normal que as mesmas estejam deslocadas de alguns centímetros a alguns metros longitudinalmente e mesmo transversalmente com relação ao modelo digital gerado.
Esta questão já vinha sendo observada desde o início das obras. com as diversas contratadas responsáveis pela implantação das obras de duplicação vindo a apresentar pleitos verbais junto à equipe de fiscalização onde as mesmas detectavam segmentos com seções de projeto divergentes das aferidas em campo. Por certo que as mesmas só apresentavam segmentos onde a distorção lhes era favorável, nos quais a seção teórica de projeto se situava em cota superior àquela levantada precedendo-se a implantação dos aterros.
Entretanto, analisando-se profundamente a questão, acabou por ficar clara a distorção que se repete ao longo de toda a extensão do trecho, onde se verifica claramente que a não coincidência das seções teóricas com as práticas geram a intercalação de segmentos onde se nota variações de volume de terraplenagem ora para cima, ora para baixo com relação àquelas obtidas originalmente em projeto executivo, sendo que as mesmas, por óbvio, são compensatórias, apresentando ao longo de trechos extensos volumes que muito se assemelham quando em comparação com os cálculos de projeto.
Desta feita, os pleitos das empresas representam exatamente o contraponto das razões apresentadas pela equipe de auditoria. A mesma se ocupou apenas de observar segmentos em que a distorção apresentasse resultados que indiquem desfavor ao erário e as empresas se apressaram apenas em colocar em evidência as seções que hipoteticamente estariam em favor do órgão contratante. A consultoria e o DNIT já havia se pronunciado às contratadas a respeito do assunto, eliminando por completo a possibilidade de sucesso no pleito das mesmas.
Uma clara prova da impossibilidade de comparação entre seções obra-projeto está ilustrada nas próprias seções apresentadas ao final do relatório do TCU, que traz exemplo prático apenas para o lote 5 de obras. A simples observação dos exemplos apresentados permite visualizar com perfeição toda a explanação apresentada até aqui. Nota-se perfeitamente que as duas seções comparadas são completamente distintas, não se tratando em momento algum de distorção que possa ter sido provocada visando acréscimo indevido dos quantitativos utilizados. A observação da seção como um todo, incluindo em sua área de abrangência exterior à largura da plataforma de aterro implantada demonstra que as mesmas se diferem totalmente, inclusive nos bordos das seções que se encontram fora da área de implantação dos aterros, o que seria de um despropósito total, já que não tal medida não traria qualquer benefício em termos de majoração de quantidades. Ademais, a alteração das seções incluindo suas porções situadas externamente ao corpo do aterro, acaba por se materializar em prova inconteste em desfavor da tese elaborada pelos nobres analistas, sendo que a simples observação das seções apontadas em caráter amostral pelo relatório permite a verificação cabal da correção dos levantamentos apresentados em medições.
[...]
Outrossim, vale ainda levantar outro ponto de distorção em termos de observação de seções transversais de terreno de projeto e obtidas preliminarmente à implantação dos corpos de aterro durante a fase de obras. O processo de obtenção de seções transversais por MDT (modelagem digital do terreno) implica ainda na utilização do método da interpolação de pontos topográficos levantados de forma a se gerar triangulação que resulta em curvas de nível sobre as quais são calculados pontos interpolados que compõem a seção de cada estaca de projeto. Este método possui precisão significativa em termos de macro avaliação referentes aos volumes globais envolvidos no empreendimento. Entretanto, existe sempre a imprecisão que é ocasionada pela obtenção de seções transversais por intermédio de pontos interpolados daqueles efetivamente levantados nos serviços topográficos efetivamente realizados. Assim, são notados diversos segmentos ao longo dos 5 lotes de obra onde fica clara a incongruência entre as seções calculadas para o terreno em projeto e aquelas obtidas realmente no trecho, onde após a limpeza das áreas de implantação de maciços que comporão a futura duplicação foram detectadas caixas de empréstimo profundas, as quais por certo a topografia de projeto, com a presença de densa vegetação quando do levantamento realizado, acabou por não detectar pontos profundos que ficam de fora do processo de modelagem digital, distorcendo as seções geradas por interpolação.
Este tipo de ocorrência foi tão significativo ao longo do lote 3 de construção, que ensejou registros fotográficos detalhados por parte do consórcio construtor responsável pelas obras, ilustrando de maneira inconteste a realidade do comparativo de seções projeto x obra que, em tese, constitui o principal embasamento da argumentação apresentada no relatório de auditoria do TCU. A demonstração comparativa de seções com registro fotográfico detalhado encaminhado em anexo ilustra com perfeição que a hipótese de sobrepreço levantada pelos analistas constitui-se falsa. sendo o aprofundamento do terreno em segmentos sobre a plataforma implantada relativo tão somente à presença de caixas de empréstimo previamente existentes remanescentes da implantação original da BR-060/GO, as quais, por se encontrarem completamente preenchidas com vegetação cerrada quando do levantamento topográfico de projeto, acabaram por ter pontos profundos muito representativos ignorados na constituição da "nuvem de pontos" que deu origem à triangulação realizada em projeto com vistas à formação das seções de terreno teóricas que compuseram o projeto executivo.
Análise:
Observa-se que no processo de locação do eixo projetado para a execução de obras rodoviárias são sempre feitos levantamentos topográficos das seções transversais de todas as estacas. Esses levantamentos são feitos posteriormente à realização dos serviços de limpeza e remoção da camada vegetal. Tais seções primitivas levantadas em obra deverão ser utilizadas nas medições e podem ocorrer divergências em relação às primitivas de projeto.
No caso em questão não é possível calcular os volumes de terraplenagem diretamente sobre o perfil do terreno primitivo obtido do levantamento topográfico como foi feito, isso porque seria necessário também considerar os volumes referentes aos rebaixos por remoção da camada vegetal, conformação do canteiro central, arrasamento ou escalonamento das áreas com inclinação transversal elevada para integrar os maciços existentes e o novo aterro.
Dessa forma, deverá ser considerado sanado o indício de irregularidade e acolhidas as razões de justificativas dos responsáveis chamados em audiência em relação a este item:
Flávio Murilo Gonçalves Prates de Oliveira (Engenheiro Fiscal desde 19/9/2011) - Lote 1
a) liquidação a maior dos serviços de terraplenagem, decorrente de medições desconformes com a topografia primitiva constante do projeto geométrico em planta do Lote 1 da obra de readequação rodoviária da BR-060/GO, trecho compreendido entre as cidades de Abadia de Goiás/GO e Jataí/GO, infringindo os termos estabelecidos no art. 63 da Lei 4.320/64; (Superfaturamento decorrente de quantitativo inadequado) . (ofício 863/2012-TCU/SECOB-2) (peça 106) .
Germano Dionísio da Silva (Engenheiro Fiscal desde 19/9/2011) - Lotes 3 e 4
a) liquidação a maior dos serviços de terraplenagem, decorrente de medições desconformes com a topografia primitiva constante do projeto geométrico em planta dos Lotes 3 e 4 da obra de readequação rodoviária da BR-060/GO, trecho compreendido entre as cidades de Abadia de Goiás/GO e Jataí/GO, infringindo os termos estabelecidos no art. 63 da Lei 4.320/64; (Superfaturamento decorrente de quantitativo inadequado) . (ofício 864/2012-TCU/SECOB-2) . (peça 104) .
Rômulo do Carmo Ferreira Neto (Engenheiro Fiscal desde 27/9/2011) - Lote 5
a) liquidação a maior dos serviços de terraplenagem, decorrente de medições desconformes com a topografia primitiva constante do projeto geométrico em planta do Lote 5 da obra de readequação rodoviária da BR-060/GO, trecho compreendido entre as cidades de Abadia de Goiás/GO e Jataí/GO, infringindo os termos estabelecidos no art. 63 da Lei 4.320/64; (Superfaturamento decorrente de quantitativo inadequado) . (ofício 862/2012-TCU/SECOB-2) . (peça 109) .
5. PROPOSTA DE ENCAMINHAMENTO
Ante todo o exposto, submetem-se os autos à consideração superior, propondo:
		Acolher as razões de justificativa do sr. Flávio Murilo Gonçalves Prates de Oliveira  (CPF XXX.587.481-XX) relativamente aos seguintes indícios de irregularidade referentes ao Contrato 739/2010-12:
a) liquidação a maior dos serviços de terraplenagem, decorrente de medições desconformes com a topografia primitiva constante do projeto geométrico em planta do Lote 1 da obra de readequação rodoviária da BR-060/GO, trecho compreendido entre as cidades de Abadia de Goiás/GO e Jataí/GO, infringindo os termos estabelecidos no art. 63 da Lei 4.320/64; (Superfaturamento decorrente de quantitativo inadequado) .
b) não adoção das providências necessárias para aditamento ao Contrato 739/2010-12, permanecendo omisso no seu dever de agir, em desconformidade com o que preceitua o art. 11 da lei 9.784/99 de 29/01/1999, permitindo a concretização de um superfaturamento de R$ 1.092.286,46 (julho/2009) , apurado até a 15ª medição e potencial prejuízo ao Erário de R$ 3.285.557,14 até o final do contrato. (Superfaturamento decorrente de preços excessivos frente ao mercado) . 
Acolher as razões de justificativa do sr. Germano Dionísio da Silva  (CPF XXX.274.211-XX) relativamente aos seguintes indícios de irregularidade referentes aos Contratos 731/2010-12 e 730/2010-12:
a) liquidação a maior dos serviços de terraplenagem, decorrente de medições desconformes com a topografia primitiva constante do projeto geométrico em planta dos Lotes 3 e 4 da obra de readequação rodoviária da BR-060/GO, trecho compreendido entre as cidades de Abadia de Goiás/GO e Jataí/GO, infringindo os termos estabelecidos no art. 63 da Lei 4.320/64; (Superfaturamento decorrente de quantitativo inadequado) .
b) não adoção das providências necessárias para aditamento aos referidos contratos, permanecendo omisso no seu dever de agir, em desconformidade com o que preceitua o art. 11 da lei 9.784/99 de 29/01/1999, permitindo a concretização de um superfaturamento de R$ 2.090.654,90 (julho/2009) , apurado até a 15ª medição, e potencial prejuízo ao Erário de R$ 7.826.992,22 até o final do Contrato 731/2010-12 e de R$ 475.737,88 (julho/2009) , apurado até a 15ª medição e potencial prejuízo ao Erário de R$ 2.965.301,64 até o final do Contrato 730/2010-12. (Superfaturamento decorrente de preços excessivos frente ao mercado) .
Acolher as razões de justificativa do sr. Rômulo do Carmo Ferreira Neto  (CPF XXX.906.631-XX) relativamente aos seguintes indícios de irregularidade referentes ao Contrato 729/2010-12:
a) liquidação a maior dos serviços de terraplenagem, decorrente de medições desconformes com a topografia primitiva constante do projeto geométrico em planta do Lote 5 da obra de readequação rodoviária da BR-060/GO, trecho compreendido entre as cidades de Abadia de Goiás/GO e Jataí/GO, infringindo os termos estabelecidos no art. 63 da Lei 4.320/64; (Superfaturamento decorrente de quantitativo inadequado) .
b) não adoção das providências necessárias para aditamento do Contrato 729/2010-12, permanecendo omisso no seu dever de agir, em desconformidade com o que preceitua o art. 11 da lei 9.784/99 de 29/01/1999, permitindo a concretização de um superfaturamento de R$ 8.414.371,21 (julho/2009) , apurado até a 15ª medição, e potencial prejuízo ao Erário de R$ 26.085.907,53 até o final do contrato. (Superfaturamento decorrente de preços excessivos frente ao mercado) 
Com fundamento no art. 47 da Lei 8.443/1992, autorizar a formação de processo apartado de Tomada de Contas Especial, com vistas à citação do consórcio Queiróz Galvão / Via, representado pela empresa líder Queiróz Galvão (CNPJ 33.412.792/0001-60) , para que, no prazo de 15 (quinze dias) , apresente alegações de defesa e/ou recolha aos cofres do Tesouro Nacional as quantias abaixo indicadas, atualizadas monetariamente a partir das respectivas datas até o efetivo recolhimento, abatendo-se na oportunidade a quantia eventualmente ressarcida, na forma da legislação em vigor, em decorrência das seguintes irregularidades identificadas no Contrato 729/2010 com o Dnit, tendo por objeto a execução das obras de Adequação de Trecho Rodoviário - Goiânia - Jataí - na BR-060/GO, Lote 5.
	a) Indício de sobrepreço nos serviços de "sub-base estabilizada granulometricamente sem mistura" decorrente da alteração da localização de jazida de cascalho com redução da DMT - Distância Média de Transporte nos serviços sem a redução correspondente do preço unitário do serviço.
	Data da Ocorrência
	Débito/Crédito
	Valor Original
 (R$) 

	25/07/2011
	D
	           468.161,53 

	29/08/2011
	D
	           226.084,70 

	27/10/2011
	D
	            22.088,73 

	14/12/2011
	D
	           939.836,64 

	21/12/2011
	D
	           254.670,13 

	07/05/2012
	D
	           174.566,07 

	05/06/2012
	D
	            30.385,98 

	12/07/2012
	D
	           224.346,55 

	31/07/2012
	D
	           978.245,96 

	24/08/2012
	D
	           834.670,70 

	28/09/2012
	D
	           188.990,52 

	19/10/2012
	D
	           556.966,38 

	29/11/2012
	D
	            74.679,43 

	28/12/2012
	D
	            82.259,89 

	05/02/2013
	D
	            31.631,29 

	26/07/2013
	D
	            77.501,59 

	30/09/2013
	D
	           226.366,10 

	28/12/2013
	D
	           528.165,79 

Valor atualizado até 06/05/2022: R$ 10.717.372,00 (dez milhões, setecentos e dezessete mil, trezentos e setenta e dois reais) ."
É o relatório.

Marcus Vinícius Labre Lemos de Freitas (OAB-GO 14282), Fábio Gonçalves de Araújo e outros, representando Consorcio Egesa - Emsa; Pâmela Guerra (OAB-GO 28.202), Kleber Carvalho França (OAB-DF 8.526/E) e outros, representando Delta Construcoes Sa em Recuperacao Judicial; Marcelo de Souza do Nascimento (OAB-DF 23.180), Gustavo do Vale Rocha (OAB-DF 13.422) e outros, representando Consócio Delta/jm/cbemi; Alexandre Aroeira Salles (OAB-DF 28.108), Patrícia Guercio Teixeira Delage (OAB-MG 90.459) e outros, representando Alya Construtora S/A; Guilherme Campos Coelho (OAB-DF 27810), Jose Americo Miari e outros, representando Trier Engenharia S/A; Bruno Saraiva Duarte (OAB-MG 107.829), Wellington Cristiano da Fonseca e outros, representando Egesa Engenharia S/A; Marina Junqueira Lima (OAB-GO 21682), Carlos Nascimento de Deus Neto (OAB-GO 18197) e outros, representando Romulo do Carmo Ferreira Neto.

Não atuou.

AUDITORIA. FISCOBRAS 2012. DEPARTAMENTO NACIONAL DE INFRAESTRUTURA DE TRANSPORTES (DNIT). OBRAS DE ADEQUAÇÃO DA BR-060 - TRECHO GOIÂNIA/GO-JATAÍ/GO. CONSTATAÇÃO DE SUPERFATURAMENTO DECORRENTE DE PREÇOS EXCESSIVOS FRENTE AO MERCADO E DE QUANTITATIVO INADEQUADO. OITIVAS. AUDIÊNCIAS. RECONHECIMENTO DA PRESCRIÇÃO DAS PRETENSÕES PUNITIVA E RESSARCITÓRIA. COMUNICAÇÕES. ARQUIVAMENTO.

RELATÓRIO DE AUDITORIA (RA)

Secretaria de Fiscalização de Infraestrutura Rodoviária e de Aviação Civil (SeinfraRod).

Trata-se de auditoria no âmbito do Fiscobras 2012 realizada no Departamento Nacional de Infraestrutura de Transportes (Dnit) , no período compreendido entre 1/3/2012 e 4/5/2012 com objetivo fiscalizar as obras de Adequação de Trecho Rodoviário - Goiânia - Jataí - na BR-060/GO para os cinco lotes de construção bem como o cumprimento das determinações do Acórdão 3405/2010-TCU-Plenário.
Por meio do Acórdão 3405/2010-TCU-Plenário, o Tribunal, dentre outras medidas, revogou a suspensão cautelar dos procedimentos relativos ao Edital Dnit/GO 832/2009 adotada anteriormente (Acórdão 2501/2010-TCU-Plenário) e determinou ao Dnit que somente desse início às obras após comprovar a repactuação dos contratos, de modo a eliminar os sobrepreços apontados no relatório que acompanhou o citado. Adicionalmente, foi determinado que a autarquia promovesse a revisão dos projetos de aterro sobre solos moles e de restauração de pavimentos, de forma a afastar deficiências e superdimensionamentos, bem como que realizasse estudos adicionais sobre a existência de jazidas mais econômicas na região. Por derradeiro, foi determinado, para os empréstimos de solo e jazidas de cascalho, que a entidade somente remunerasse esses serviços de acordo com as efetivas distâncias de transporte percorridas.
O volume de recursos fiscalizados alcançou o montante de R$ 1.148.417.955,13. De acordo com a unidade técnica, as principais constatações deste trabalho foram:
superfaturamento decorrente de preços excessivos frente ao mercado (prejuízo estimado em R$ 40.163.758,53) ; e
superfaturamento decorrente de quantitativo inadequado (prejuízo estimado em R$ 3.315.916,08 até a 15ª medição, em janeiro/2012) .
No caso do superfaturamento decorrente de preços excessivos frente ao mercado, a unidade técnica constatou que nos Lotes 1, 3, 4 e 5, mesmo diante da constatação de que as Distâncias Médias de Transporte - DMT efetivamente praticadas para os insumos dos serviços da base, sub-base e Concreto Betuminoso Usinado a Quente - CBUQ, eram inferiores às previstas em projeto, o que poderia ocasionar prejuízos aos cofres públicos estimados em R$ 40.163.758,53, os fiscais do Dnit permaneceram inertes, não adotando as providências necessárias para iniciar o aditamento dos contratos.
Em relação a esse indício de irregularidade foram verificadas as seguintes ocorrências:
Alteração na localização da Usina de Solo do Lote 1;
Mudança de utilização da jazida de cascalho nos serviços de sub-base do Lote 3;
 Substituição do fornecedor de areia, mais próximo que a indicada em projeto, para o serviço de CBUQ do Lote 4; e
Mudança das jazidas de cascalho para sub-base e base e à exclusão da areia na camada de base do Lote 5.
No tocante ao superfaturamento decorrente de quantitativo inadequado, de acordo com a unidade técnica a medição dos serviços de terraplenagem não havia sido devidamente auferida pelos fiscais do Dnit nem pelo consórcio contratado para supervisionar a execução das obras. A topografia utilizada nas medições dos serviços de compactação de aterros e de escavação, carga e transporte de materiais - ECT estaria em desconforme com a topografia primitiva constante do projeto geométrico em planta, resultando em superfaturamento decorrente de quantitativo inadequado dos serviços de compactação de aterros e escavação, carga e transporte de material nos lotes 1, 3, 4 e 5 da ordem de R$ 3.315.916,08 até a 15ª medição (janeiro/2012) .
Em razão disso, foram realizadas as audiências dos fiscais dos contratos em que ocorreram as supracitadas irregularidades, bem como a oitiva do Dnit, dos consórcios construtores e do consórcio supervisor.
Em virtude de as respostas do Dnit e dos fiscais dos contratos indicarem que estavam em andamento medidas administrativas para o saneamento dos apontamentos relacionados aos gestores da autarquia, a unidade técnica promoveu diligências ao Dnit de forma a verificar quais as providências administrativas já tinham sido tomadas quanto aos apontamentos da auditoria.
Em sua derradeira instrução, a Secretaria de Fiscalização de Infraestrutura Rodoviária e de Aviação Civil (SeinfraRodoviaAviação) concluiu que as irregularidades relacionadas aos itens (i) Alteração na localização da Usina de Solo do Lote 1 e (ii) Mudança de utilização da jazida de cascalho nos serviços de sub-base do Lote 3, mencionadas acima, foram sanadas com a pactuação de aditivos contratuais que adequaram os preços unitários às DMTs efetivamente praticadas nas obras. Desse modo, a SeinfraRodoviaAviação propõe acolher as razões de justificativas dos Srs. Flávio Murilo Gonçalves Prates de Oliveira e Germano Dionísio da Silva, engenheiros fiscais dos contratos dos Lotes 1 e 3, respectivamente, chamados em audiência por esses indícios de irregularidades.
Em relação à irregularidade relacionada ao item (iii) Substituição do fornecedor de areia no Lote 4, mencionada acima, a unidade técnica concluiu que tal irregularidade não se confirmou, uma vez que as alterações promovidas resultaram em DMTs menores do que as previstas no Projeto. Assim, a SeinfraRodoviaAviação propõe acolher as razões de justificativas do Sr. Germano Dionísio da Silva, engenheiro fiscal do contrato do Lote 4, chamado em audiência por esse apontamento.
No que tange à irregularidade relacionada ao item (iv) acima, a unidade técnica considerou que a documentação apresentada pelo consórcio elidiu o indício de irregularidade relacionada à suposta exclusão da areia na camada de base. No entanto, a SeinfraRodoviaAviação concluiu que as DMTs utilizadas para execução da sub-base foram diferentes daquelas previstas inicialmente no projeto executivo, com redução na DMT efetivamente praticada, situação admitida pelo próprio consórcio executor, resultando em sobrepreço de R$ 5.919.617,99 (valores históricos)  no contrato do Lote 5.
Com relação a esse ponto, a unidade técnica entendeu que relativamente à responsabilização do fiscal do contrato seria inviável, no atual momento, verificar quem de fato teria dado ensejo à irregularidade, se o fiscal anterior que autorizou a mudança das jazidas ou o fiscal presentemente chamado em audiência, em cujo período os serviços foram executados, uma vez que já houve o transcurso de mais de dez anos do fato. Em vista disso, a SeinfraRodoviaAviação propõe acolher as razões de justificativas do Sr. Rômulo do Carmo Ferreira Neto, engenheiro fiscal do contrato do Lote 5, chamado em audiência por essa irregularidade. Em relação ao débito apurado, a unidade técnica propõe constituir processo apartado de Tomada de Contas Especial, com vistas à citação do Consórcio Queiróz Galvão / Via, beneficiado pelo desequilíbrio econômico-financeiro ocorrido com a redução da DMTs nos serviços de sub-base no contrato do Lote 5.
Por fim, no que concerne ao superfaturamento decorrente de quantitativo inadequado, a SeinfraRodoviaAviação considerou que o superfaturamento apontado no relatório de auditoria não teria sido calculado de forma adequada, pois não foram considerados alguns aspectos, tais como, rebaixos por remoção da camada vegetal, conformação do canteiro central, arrasamento ou escalonamento das áreas com inclinação transversal elevada, que influenciariam o cálculo do volume de terraplenagem estimado. Dessa forma, considera sanado o indício de irregularidade e propõe o acolhimento dos engenheiros fiscais chamados em audiência por esse apontamento.
Não obstante a percuciente análise da SeinfraRodoviaAviação, minha divergência quanto à proposta da unidade técnica decorre do exame da prescrição, que agora deve ser realizado à luz da recém editada Resolução-TCU 344/2022, que regulamenta a prescrição no âmbito deste Tribunal.
O art. 2º da referida norma fixou o prazo de cinco anos para a operação da prescrição punitiva e de ressarcimento em processos de controle externo. De acordo com o art. 4º, IV, da resolução, em casos como o que se examina, o termo inicial da contagem de prazo será da data do conhecimento da irregularidade ou do dano.
As irregularidades sob exame foram apuradas pela equipe de auditoria à época da fiscalização empreendida no Dnit âmbito do Fiscobras 2012. Assim, o Relatório de Fiscalização 169/2012, de 19/6/2012 (peças 95-97) , configura o marco inicial da contagem do prazo prescricional.
No tocante às causas de interrupção dessa contagem o art. 5º da resolução estabelece o seguinte:
"Art. 5º A prescrição se interrompe:
I - pela notificação, oitiva, citação ou audiência do responsável, inclusive por edital; 
II - por qualquer ato inequívoco de apuração do fato;
III - por qualquer ato inequívoco de tentativa de solução conciliatória; 
IV - pela decisão condenatória recorrível.
 (...) "
Os ofícios das audiências dos fiscais dos contratos e das oitivas aos consórcios e ao Dnit foram todos expedidos em 18/10/2012 (peças 103 a 111) . As ciências dessas notificações se deram entre 19/10/2012 e 30/10/2012 (peças 112 a 117, 141 e 153) .
Posteriormente o titular da unidade técnica exarou despacho solicitando diligência ao Dnit em 26/2/2013 (peça 192) .
Após esse feito, o processo só veio a ser objeto de análise pela unidade técnica novamente mais de sete anos depois, em 7/4/2020 (peça 266) , quando emitido despacho do titular da subunidade da SeinfraRodoviaAviação solicitando nova diligência ao Dnit acerca dos resultados dos procedimentos administrativos realizados para sanar as irregularidades apontadas pela fiscalização deste Tribunal, noticiados nas respostas dos responsáveis e do Dnit.
Dessa forma, observo ter havido um lapso temporal superior aos cinco anos estabelecidos no art. 2º da Resolução-TCU 344/2022 para que seja reconhecida a prescrição quinquenal dos presentes autos.
Registro que entre a data do primeiro despacho de diligência ao Dnit (26/2/2013) e a nova diligência àquela autarquia (7/4/2020) , os documentos acostados ao processo (peças 193 a 262) consistem em: (a) pedidos e concessões de vista e/ou cópia dos autos; (b) juntada de subestabelecimento para novos advogados; (c) respostas à diligência pelo Dnit; (d) juntada de documentos dos TCs Processo 000.745/2011-1 e Processo 024.939/2013-7; e (e) evidências (medições, seções transversais, cálculo de volumes de terraplenagem, etc) juntadas pelo auditor da então SecobRodovias.
Todas essas movimentações estão expressamente mencionadas no art. 5º, § 3º, da Resolução TCU 344/2022 como causas que não interrompem a prescrição:
§ 3º Não interrompem a prescrição o pedido e concessão de vista dos autos, emissão de certidões, prestação de informações, juntada de procuração ou subestabelecimento e outros atos de instrução processual de mero seguimento do curso das apurações. 
É oportuno registrar também que estando os autos em meu gabinete, o Consórcio Queiroz Galvão/Via Engenharia apresentou petição (peça 865) , por meio de seus procuradores, em que requer o arquivamento dos autos tendo em vista que no "Prognóstico de Prescrição em Processos de Maior Relevância" (peça 08 do TC Processo 008.702/2022-5) , elaborado pelo Grupo de Trabalho constituído pela Secretaria-Geral de Controle Externo (Segecex) , identificou que o presente processo estaria atingido pela prescrição nos termos da Resolução TCU-344/2022 (Lei 9.873/99, com ajustes promovidos pela ADI 5509) (peça 866, p.16) .  Assim, observa-se que a análise do grupo técnico de trabalho está alinhada com a avaliação deste relator no que tange à prescrição das pretensões punitivas e de ressarcimento nos presentes autos.
Diante do exposto, considerando-se a recente regra prescricional fixada por esta Casa, deixo de acolher a proposta uníssona nos autos, em razão do reconhecimento da prescrição quinquenal prevista no art. 2º da Resolução TCU 344/2022. Por esse motivo, o processo deve ser arquivado com base no do art. 11 do mesmo normativo.
Ante o exposto, manifesto-me por que o Tribunal aprove o acórdão que ora submeto à deliberação deste Colegiado.
TCU, Sala das Sessões, em 13 de dezembro de 2022.
AUGUSTO SHERMAN CAVALCANTI 
Relator